---
title: "Punt 6"
author: "Rita Miralles Rovira"
date: "2026-05-24"
output: html_document
---

```{r setup, include=FALSE}
knitr::opts_chunk$set(echo = TRUE)
```


```{r}
#Si cal carregar les dades:
```{r}
load("EPA_2005_2025v2.RData") 
```

#El següent R Markdown conté el codi amb el que s'han reproduit els gràfics de l'apartat 6 del TFG del grau d'Economia de Rita Miralles Rovira.
#L'objectiu és que es pugui replicar o reproduir si es desitja.

#6.1: Evolució del nivell educatiu de la població ocupada a Espanya (2005-2025)
```{r}
library(data.table)

setDT(EPA_2005_2025v2)

# 1) Si la bbdd no existeix ANY, es crea a partir de CICLO

if (!"ANY" %in% names(EPA_2005_2025v2)) {
  EPA_2005_2025v2[, ciclo_num := suppressWarnings(as.integer(as.character(CICLO)))]
  EPA_2005_2025v2[, ANY := fifelse(
    !is.na(ciclo_num),
    2005L + (ciclo_num - 130L) %/% 4L,
    NA_integer_
  )]
  EPA_2005_2025v2[, ciclo_num := NULL]
}

# 2) Etiquetes del nivell educatiu 

etiqueta_nforma <- function(x) {
  fcase(
    x == "AN", "Analfabetisme",
    x == "P1", "Primària incompleta",
    x == "P2", "Primària",
    x == "S1", "Secundària 1a etapa",
    x == "SG", "Secundària general",
    x == "SP", "Secundària professional",
    x == "SU", "Educació superior",
    default = x
  )
}

ordre_files <- c(
  "Analfabetisme",
  "Primària incompleta",
  "Primària",
  "Secundària 1a etapa",
  "Secundària general",
  "Secundària professional",
  "Educació superior"
)

#colors triats manualment segons gust
colors_nforma <- c(
  "gray90",
  "gray78",
  "khaki2",
  "orange2",
  "olivedrab2",
  "lightblue2",
  "cornflowerblue"
)

# 3) BASE: considerant només ocupats!!

df <- EPA_2005_2025v2[
  ANY >= 2005 & ANY <= 2025 &
  !is.na(AOI) &
  trimws(as.character(AOI)) != "" &
  sprintf("%02d", as.integer(AOI)) %in% c("03", "04") &
  !is.na(NFORMA) & trimws(as.character(NFORMA)) != "" &
  !is.na(FACTOREL),
  .(
    ANY,
    NFORMA = trimws(as.character(NFORMA)),
    FACTOREL
  )
]

df[, NFORMA_CAT := etiqueta_nforma(NFORMA)]

# 4) Resum ponderat x any i nivell educatiu. 
resum_any <- df[
  ,
  .(valor = sum(FACTOREL, na.rm = TRUE)),
  by = .(ANY, NFORMA_CAT)
]

resum_any[, pct := 100 * valor / sum(valor), by = ANY]

base_anys <- CJ(
  ANY = 2005:2025,
  NFORMA_CAT = ordre_files
)

resum_any <- merge(base_anys, resum_any, by = c("ANY", "NFORMA_CAT"), all.x = TRUE)
resum_any[is.na(pct), pct := 0]

# 5) TAULA x gràfic 

taula_any <- dcast(
  resum_any,
  NFORMA_CAT ~ ANY,
  value.var = "pct",
  fill = 0
)

taula_base <- data.table(NFORMA_CAT = ordre_files)
taula_any <- merge(taula_base, taula_any, by = "NFORMA_CAT", all.x = TRUE, sort = FALSE)
taula_any[is.na(taula_any)] <- 0

mat_any <- as.matrix(taula_any[, -1])


# 6) Gràfic
jpeg("grafic_context_evolucio_nivell_educatiu_2005_2025.jpg", width = 3800, height = 1800, res = 220)

layout(matrix(c(1, 2), nrow = 1), widths = c(9, 1.6))

# panell principal
par(mar = c(8, 6, 5, 2))

bp <- barplot(
  mat_any,
  beside = FALSE,
  col = colors_nforma,
  border = NA,
  ylim = c(0, 100),
  xaxt = "n",
  yaxt = "n",
  ylab = "Percentatge",
  main = "Evolució del nivell educatiu de la població ocupada a Espanya (2005-2025)"
)

axis(1, at = bp, labels = colnames(mat_any), las = 2, cex.axis = 0.85)
axis(2, at = seq(0, 100, by = 10), labels = paste0(seq(0, 100, by = 10), "%"))

xleft  <- min(bp) - 0.45
xright <- max(bp) + 0.45
for (y in seq(0, 100, by = 10)) {
  segments(x0 = xleft, y0 = y, x1 = xright, y1 = y, col = "gray88")
}

for (j in 1:ncol(mat_any)) {
  acumulat <- 0
  for (i in 1:nrow(mat_any)) {
    valor <- mat_any[i, j]
    if (valor >= 4) {
      text(
        x = bp[j],
        y = acumulat + valor / 2,
        labels = paste0(round(valor, 1), "%"),
        cex = 0.62
      )
    }
    acumulat <- acumulat + valor
  }
}

# panell llegenda
par(mar = c(8, 0, 5, 0))
plot.new()
legend(
  "center",
  legend = rev(ordre_files),
  fill = rev(colors_nforma),
  bty = "o",
  bg = "white",
  cex = 0.95,
  title = "Nivell educatiu"
)

dev.off()
```

#6.2: Distribució del nivell educatiu per grup ocupacional a Espanya: comparació entre 2005 i 2025
```{r}
library(data.table)

setDT(EPA_2005_2025v2)

# 1) Si la bbdd no existeix ANY, es crea a partir de CICLO

if (!"ANY" %in% names(EPA_2005_2025v2)) {
  EPA_2005_2025v2[, ciclo_num := suppressWarnings(as.integer(as.character(CICLO)))]
  EPA_2005_2025v2[, ANY := fifelse(
    !is.na(ciclo_num),
    2005L + (ciclo_num - 130L) %/% 4L,
    NA_integer_
  )]
  EPA_2005_2025v2[, ciclo_num := NULL]
}

# 2) Etiquetes del nivell educatiu 
etiqueta_nforma <- function(x) {
  fcase(
    x == "AN", "Analfabetisme",
    x == "P1", "Primària incompleta",
    x == "P2", "Primària",
    x == "S1", "Secundària 1a etapa",
    x == "SG", "Secundària general",
    x == "SP", "Secundària professional",
    x == "SU", "Educació superior",
    default = x
  )
}

etiqueta_ocup <- function(x) {
  fcase(
    x == "9", "Ocupacions elementals",
    x == "8", "Operadors i muntadors",
    x == "7", "Indústria i construcció qualificades",
    x == "6", "Sector primari qualificat",
    x == "5", "Serveis i vendes",
    x == "4", "Personal administratiu",
    x == "3", "Tècnics i professionals de suport",
    x == "2", "Professionals científics i intel·lectuals",
    x == "1", "Directius i gerents",
    default = x
  )
}

# 3) Ordre fixe 

ordre_files <- c(
  "Analfabetisme",
  "Primària incompleta",
  "Primària",
  "Secundària 1a etapa",
  "Secundària general",
  "Secundària professional",
  "Educació superior"
)

ordre_cols <- c(
  "Ocupacions elementals",
  "Operadors i muntadors",
  "Indústria i construcció qualificades",
  "Sector primari qualificat",
  "Serveis i vendes",
  "Personal administratiu",
  "Tècnics i professionals de suport",
  "Professionals científics i intel·lectuals",
  "Directius i gerents"
)

ordre_cols_labels <- c(
  "Ocupacions elementals",
  "Operadors i muntadors",
  "Indústria i construcció\nqualificades",
  "Sector primari qualificat",
  "Serveis i vendes",
  "Personal administratiu",
  "Tècnics i professionals\nde suport",
  "Professionals científics\ni intel·lectuals",
  "Directius i gerents"
)

#colors escollits personalment
colors_nivell <- c(
  "gray90",
  "gray78",
  "khaki2",
  "orange2",
  "olivedrab2",
  "lightblue2",
  "cornflowerblue"
)

# 4) Funció per crear taula d'any 
crear_taula_any <- function(data, any_sel) {
  
  df <- data[
    ANY == any_sel &
    !is.na(AOI) &
    sprintf("%02d", as.integer(AOI)) %in% c("03", "04") &
    !is.na(NFORMA) & trimws(as.character(NFORMA)) != "" &
    !is.na(OCUP1) & trimws(as.character(OCUP1)) != "" &
    trimws(as.character(OCUP1)) != "0" &
    !is.na(FACTOREL),
    .(
      NFORMA = trimws(as.character(NFORMA)),
      OCUP1  = trimws(as.character(OCUP1)),
      FACTOREL
    )
  ]
  
  df[, NFORMA_CAT := etiqueta_nforma(NFORMA)]
  df[, OCUP_CAT := etiqueta_ocup(OCUP1)]
  
  resum <- df[
    ,
    .(valor = sum(FACTOREL, na.rm = TRUE)),
    by = .(NFORMA_CAT, OCUP_CAT)
  ]
  
  totals <- resum[, .(total = sum(valor)), by = OCUP_CAT]
  resum <- merge(resum, totals, by = "OCUP_CAT")
  resum[, pct := 100 * valor / total]
  
  taula <- dcast(
    resum,
    NFORMA_CAT ~ OCUP_CAT,
    value.var = "pct",
    fill = 0
  )
  
  taula_base <- data.table(NFORMA_CAT = ordre_files)
  taula <- merge(taula_base, taula, by = "NFORMA_CAT", all.x = TRUE, sort = FALSE)
  taula[is.na(taula)] <- 0
  
  for (col in ordre_cols) {
    if (!col %in% names(taula)) taula[, (col) := 0]
  }
  
  taula <- taula[, c("NFORMA_CAT", ordre_cols), with = FALSE]
  
  cols_num <- setdiff(names(taula), "NFORMA_CAT")
  taula[, (cols_num) := lapply(.SD, function(x) round(x, 2)), .SDcols = cols_num]
  
  return(taula)
}

# 5)Taules 2005 i 2025 
taula_2005 <- crear_taula_any(EPA_2005_2025v2, 2005)
taula_2025 <- crear_taula_any(EPA_2005_2025v2, 2025)

mat_2005 <- as.matrix(taula_2005[, -1])
rownames(mat_2005) <- taula_2005$NFORMA_CAT

mat_2025 <- as.matrix(taula_2025[, -1])
rownames(mat_2025) <- taula_2025$NFORMA_CAT

# Gràfic
jpeg("grafic_context_2005_vs_2025_nivell_educatiu_ocupacio.jpg", width = 3600, height = 1700, res = 220)

layout(matrix(c(1, 2, 3), nrow = 1), widths = c(5, 5, 2.8))
par(oma = c(0, 0, 4, 0))

# gràfic 2005
par(mar = c(10, 6, 5, 2), xpd = FALSE)

bp1 <- barplot(
  mat_2005,
  beside = FALSE,
  col = colors_nivell,
  border = "white",
  ylim = c(0, 100),
  yaxt = "n",
  xaxt = "n",
  ylab = "Percentatge",
  main = "Any 2005"
)

axis(2, at = seq(0, 100, by = 10), labels = paste0(seq(0, 100, by = 10), "%"))
axis(1, at = bp1, labels = ordre_cols_labels, las = 2, cex.axis = 0.82)
abline(h = seq(0, 100, by = 10), col = "gray90", lty = 1)

for (j in 1:ncol(mat_2005)) {
  acumulat <- 0
  for (i in 1:nrow(mat_2005)) {
    valor <- mat_2005[i, j]
    if (valor >= 6) {
      y_pos <- acumulat + valor / 2
      text(bp1[j], y_pos, labels = paste0(round(valor, 1), "%"), cex = 0.68)
    }
    acumulat <- acumulat + valor
  }
}

# gràfic 2025
par(mar = c(10, 6, 5, 2), xpd = FALSE)

bp2 <- barplot(
  mat_2025,
  beside = FALSE,
  col = colors_nivell,
  border = "white",
  ylim = c(0, 100),
  yaxt = "n",
  xaxt = "n",
  ylab = "Percentatge",
  main = "Any 2025"
)

axis(2, at = seq(0, 100, by = 10), labels = paste0(seq(0, 100, by = 10), "%"))
axis(1, at = bp2, labels = ordre_cols_labels, las = 2, cex.axis = 0.82)
abline(h = seq(0, 100, by = 10), col = "gray90", lty = 1)

for (j in 1:ncol(mat_2025)) {
  acumulat <- 0
  for (i in 1:nrow(mat_2025)) {
    valor <- mat_2025[i, j]
    if (valor >= 6) {
      y_pos <- acumulat + valor / 2
      text(bp2[j], y_pos, labels = paste0(round(valor, 1), "%"), cex = 0.68)
    }
    acumulat <- acumulat + valor
  }
}

# llegenda
par(mar = c(10, 1, 5, 1), xpd = TRUE)
plot.new()

legend(
  "center",
  legend = rev(rownames(mat_2005)),
  fill = rev(colors_nivell),
  bty = "o",
  bg = "white",
  cex = 0.9,
  title = "Nivell educatiu"
)

mtext(
  "Distribució del nivell educatiu per grup ocupacional a Espanya: comparació entre 2005 i 2025",
  side = 3,
  outer = TRUE,
  line = 1,
  cex = 1.2
)

dev.off()
```



