---
title: "Punt 6"
author: "Rita Miralles Rovira"
date: "2026-05-16"
output: html_document
---

```{r setup, include=FALSE}
knitr::opts_chunk$set(echo = TRUE)
```

#El present document R Markdown recull el conjunt de codi elaborat per dur a terme l'anàlisi descriptiva del Treball de Final de Grau amb la finalitat de facilitar-ne la traçabilitat i reproducció. 

#Si cal carregar les dades:
```{r}
load("EPA_2005_2025v2.RData") 
```





#Gràfic 6.1 - Distribució del nivell educatiu dels ocupats
```{r}
library(data.table)
setDT(EPA_2005_2025v2)

# 1) Si no s'ha definit la variable ANY, es crea a partir de CICLO 

if (!"ANY" %in% names(EPA_2005_2025v2)) {
  EPA_2005_2025v2[, ciclo_num := suppressWarnings(as.integer(as.character(CICLO)))]
  EPA_2005_2025v2[, ANY := fifelse(
    !is.na(ciclo_num),
    2005L + (ciclo_num - 130L) %/% 4L,
    NA_integer_
  )]
  EPA_2005_2025v2[, ciclo_num := NULL]
}

# 2) Definició d'etiquetes del nivell educatiu

etiqueta_nforma <- function(x) {
  fcase(
    x == "AN", "Analfabetisme",
    x == "P1", "Primària incompleta",
    x == "P2", "Primària",
    x == "S1", "Secundària 1a etapa",
    x == "SG", "Secundària general",
    x == "SP", "Secundària professional",
    x == "SU", "Educació superior",
    default = x
  )
}

ordre_files <- c(
  "Analfabetisme",
  "Primària incompleta",
  "Primària",
  "Secundària 1a etapa",
  "Secundària general",
  "Secundària professional",
  "Educació superior"
)

# colors del gràfic (posats manualment segons preferències)
colors_nforma <- c(
  "orangered2",
  "orange2",
  "olivedrab2",
  "khaki2",
  "lightsteelblue2",
  "skyblue4",
  "snow3"
)

# 3) Base del gràfic (només ocupats!)

df <- EPA_2005_2025v2[
  ANY >= 2005 & ANY <= 2025 &
  !is.na(AOI) &
  trimws(as.character(AOI)) != "" &
  sprintf("%02d", as.integer(AOI)) %in% c("03", "04") &
  !is.na(NFORMA) & trimws(as.character(NFORMA)) != "" &
  !is.na(FACTOREL),
  .(
    ANY,
    NFORMA = trimws(as.character(NFORMA)),
    FACTOREL
  )
]

df[, NFORMA_CAT := etiqueta_nforma(NFORMA)]


# 4) Resum ponderat x any i nivell educatiu 
resum_any <- df[
  ,
  .(valor = sum(FACTOREL, na.rm = TRUE)),
  by = .(ANY, NFORMA_CAT)
]

resum_any[, pct := 100 * valor / sum(valor), by = ANY]

base_anys <- CJ(
  ANY = 2005:2025,
  NFORMA_CAT = ordre_files
)

resum_any <- merge(base_anys, resum_any, by = c("ANY", "NFORMA_CAT"), all.x = TRUE)
resum_any[is.na(pct), pct := 0]

# 5) Confecció de taula ampla per al gràfic 
taula_any <- dcast(
  resum_any,
  NFORMA_CAT ~ ANY,
  value.var = "pct",
  fill = 0
)

taula_base <- data.table(NFORMA_CAT = ordre_files)
taula_any <- merge(taula_base, taula_any, by = "NFORMA_CAT", all.x = TRUE, sort = FALSE)
taula_any[is.na(taula_any)] <- 0

mat_any <- as.matrix(taula_any[, -1])

# 6) Gràfic de barres apilades 
#es guarda al directori de treball
jpeg("grafic_611_barres_apilades_2005_2025.jpg", width = 3800, height = 1800, res = 220)

layout(matrix(c(1, 2), nrow = 1), widths = c(9.3 , 2.4))

#panell principal 
par(mar = c(8, 6, 5, 2))

bp <- barplot(
  mat_any,
  beside = FALSE,
  col = colors_nforma,
  border = NA,
  ylim = c(0, 100),
  xaxt = "n",
  yaxt = "n",
  xlab = "Any",
  ylab = "Percentatge",
  main = "Distribució del nivell educatiu dels ocupats a Espanya (2005-2025)"
)

axis(1, at = bp, labels = colnames(mat_any), las = 2, cex.axis = 0.85)
axis(2, at = seq(0, 100, by = 10), labels = paste0(seq(0, 100, by = 10), "%"))

# línies guia NOMÉS dins de la zona de les barres
xleft  <- min(bp) - 0.45
xright <- max(bp) + 0.45
for (y in seq(0, 100, by = 10)) {
  segments(x0 = xleft, y0 = y, x1 = xright, y1 = y, col = "gray88")
}

# percentatges dins de cada segment
for (j in 1:ncol(mat_any)) {
  acumulat <- 0
  for (i in 1:nrow(mat_any)) {
    valor <- mat_any[i, j]
    if (valor >= 4) {
      text(
        x = bp[j],
        y = acumulat + valor / 2,
        labels = paste0(round(valor, 1), "%"),
        cex = 0.62
      )
    }
    acumulat <- acumulat + valor
  }
}

# panell llegenda
par(mar = c(8, 1, 5, 1))
plot.new()
legend(
  "center",
  legend = rev(ordre_files),
  fill = rev(colors_nforma),
  bty = "o",
  bg = "white",
  cex = 0.95,
  title = "Nivell educatiu"
)

dev.off()
```

#6.2 
```{r}
library(data.table)

setDT(EPA_2005_2025v2)

# --------------------------------------------------
# 1) SI NO EXISTEIX ANY, EL CREEM A PARTIR DE CICLO
# --------------------------------------------------
if (!"ANY" %in% names(EPA_2005_2025v2)) {
  EPA_2005_2025v2[, ciclo_num := suppressWarnings(as.integer(as.character(CICLO)))]
  EPA_2005_2025v2[, ANY := fifelse(
    !is.na(ciclo_num),
    2005L + (ciclo_num - 130L) %/% 4L,
    NA_integer_
  )]
  EPA_2005_2025v2[, ciclo_num := NULL]
}

# --------------------------------------------------
# 2) ETIQUETES
# --------------------------------------------------
etiqueta_nforma <- function(x) {
  fcase(
    x == "AN", "Analfabetisme",
    x == "P1", "Primària incompleta",
    x == "P2", "Primària",
    x == "S1", "Secundària 1a etapa",
    x == "SG", "Secundària general",
    x == "SP", "Secundària professional",
    x == "SU", "Educació superior",
    default = x
  )
}

etiqueta_ocup <- function(x) {
  fcase(
    x == "9", "Ocupacions elementals",
    x == "8", "Operadors i muntadors",
    x == "7", "Indústria i construcció qualificades",
    x == "6", "Sector primari qualificat",
    x == "5", "Serveis i vendes",
    x == "4", "Personal administratiu",
    x == "3", "Tècnics i professionals de suport",
    x == "2", "Professionals científics i intel·lectuals",
    x == "1", "Directius i gerents",
    default = x
  )
}

ordre_files <- c(
  "Analfabetisme",
  "Primària incompleta",
  "Primària",
  "Secundària 1a etapa",
  "Secundària general",
  "Secundària professional",
  "Educació superior"
)

ordre_cols <- c(
  "Ocupacions elementals",
  "Operadors i muntadors",
  "Indústria i construcció qualificades",
  "Sector primari qualificat",
  "Serveis i vendes",
  "Personal administratiu",
  "Tècnics i professionals de suport",
  "Professionals científics i intel·lectuals",
  "Directius i gerents"
)

# colors 
colors_nforma <- c(
  "orangered2",
  "orange2",
  "olivedrab2",
  "khaki2",
  "lightsteelblue2",
  "skyblue4",
  "snow3"
)

# --------------------------------------------------
# 3) BASE: NOMÉS OCUPATS, 2005-2025
# --------------------------------------------------
df <- EPA_2005_2025v2[
  ANY >= 2005 & ANY <= 2025 &
  !is.na(AOI) &
  trimws(as.character(AOI)) != "" &
  sprintf("%02d", as.integer(AOI)) %in% c("03", "04") &   # només ocupats
  !is.na(NFORMA) & trimws(as.character(NFORMA)) != "" &
  !is.na(OCUP1) & trimws(as.character(OCUP1)) != "" &
  trimws(as.character(OCUP1)) != "0" &                    # excloure militars
  !is.na(FACTOREL),
  .(
    NFORMA = trimws(as.character(NFORMA)),
    OCUP1 = trimws(as.character(OCUP1)),
    FACTOREL
  )
]

df[, NFORMA_CAT := etiqueta_nforma(NFORMA)]
df[, OCUP_CAT := etiqueta_ocup(OCUP1)]

# --------------------------------------------------
# 4) RESUM PONDERAT PER OCUPACIÓ I NIVELL EDUCATIU
# --------------------------------------------------
resum_ocup <- df[
  ,
  .(valor = sum(FACTOREL, na.rm = TRUE)),
  by = .(NFORMA_CAT, OCUP_CAT)
]

# percentatge dins de cada ocupació
resum_ocup[, pct := 100 * valor / sum(valor), by = OCUP_CAT]

# assegurar totes les combinacions ocupació-nivell educatiu
base_ocup <- CJ(
  NFORMA_CAT = ordre_files,
  OCUP_CAT = ordre_cols
)

resum_ocup <- merge(base_ocup, resum_ocup, by = c("NFORMA_CAT", "OCUP_CAT"), all.x = TRUE)
resum_ocup[is.na(pct), pct := 0]

# --------------------------------------------------
# 5) TAULA AMPLA PER AL GRÀFIC
# --------------------------------------------------
taula_ocup <- dcast(
  resum_ocup,
  NFORMA_CAT ~ OCUP_CAT,
  value.var = "pct",
  fill = 0
)

taula_base <- data.table(NFORMA_CAT = ordre_files)
taula_ocup <- merge(taula_base, taula_ocup, by = "NFORMA_CAT", all.x = TRUE, sort = FALSE)
taula_ocup[is.na(taula_ocup)] <- 0

mat_ocup <- as.matrix(taula_ocup[, -1])

# --------------------------------------------------
# 6) GRÀFIC DE BARRES APILADES 100%
# --------------------------------------------------
jpeg("grafic_62_distribucio_educativa_per_ocupacio.jpg", width = 4200, height = 1900, res = 220)

layout(matrix(c(1, 2), nrow = 1), widths = c(9, 1.6))

# --- panell principal ---
par(mar = c(14, 6, 5, 2))

bp <- barplot(
  mat_ocup,
  beside = FALSE,
  col = colors_nforma,
  border = NA,
  ylim = c(0, 100),
  xaxt = "n",
  yaxt = "n",
  ylab = "Percentatge",
  main = "Distribució del nivell educatiu per grup ocupacional a Espanya (2005-2025)"
)

axis(1, at = bp, labels = colnames(mat_ocup), las = 2, cex.axis = 0.88)
axis(2, at = seq(0, 100, by = 10), labels = paste0(seq(0, 100, by = 10), "%"))

# línies guia només dins la zona de les barres
xleft  <- min(bp) - 0.45
xright <- max(bp) + 0.45
for (y in seq(0, 100, by = 10)) {
  segments(x0 = xleft, y0 = y, x1 = xright, y1 = y, col = "gray88")
}

# percentatges dins de cada segment
for (j in 1:ncol(mat_ocup)) {
  acumulat <- 0
  for (i in 1:nrow(mat_ocup)) {
    valor <- mat_ocup[i, j]
    if (valor >= 4) {
      text(
        x = bp[j],
        y = acumulat + valor / 2,
        labels = paste0(round(valor, 1), "%"),
        cex = 0.68
      )
    }
    acumulat <- acumulat + valor
  }
}

# --- panell llegenda ---
par(mar = c(14, 0, 5, 0))
plot.new()
legend(
  "center",
  legend = rev(ordre_files),
  fill = rev(colors_nforma),
  bty = "o",
  bg = "white",
  cex = 0.95,
  title = "Nivell educatiu"
)

dev.off()
```

```{r}
library(data.table)

setDT(EPA_2005_2025v2)

# --------------------------------------------------
# 1) SI NO EXISTEIX ANY, EL CREEM A PARTIR DE CICLO
# --------------------------------------------------
if (!"ANY" %in% names(EPA_2005_2025v2)) {
  EPA_2005_2025v2[, ciclo_num := suppressWarnings(as.integer(as.character(CICLO)))]
  EPA_2005_2025v2[, ANY := fifelse(
    !is.na(ciclo_num),
    2005L + (ciclo_num - 130L) %/% 4L,
    NA_integer_
  )]
  EPA_2005_2025v2[, ciclo_num := NULL]
}

# --------------------------------------------------
# 2) FUNCIONS D'ETIQUETES
# --------------------------------------------------
etiqueta_nforma <- function(x) {
  fcase(
    x == "AN", "Analfabetisme",
    x == "P1", "Primària incompleta",
    x == "P2", "Primària",
    x == "S1", "Secundària 1a etapa",
    x == "SG", "Secundària general",
    x == "SP", "Secundària professional",
    x == "SU", "Educació superior",
    default = x
  )
}

etiqueta_ocup <- function(x) {
  fcase(
    x == "9", "Ocupacions elementals",
    x == "8", "Operadors i muntadors",
    x == "7", "Indústria i construcció qualificades",
    x == "6", "Sector primari qualificat",
    x == "5", "Serveis i vendes",
    x == "4", "Personal administratiu",
    x == "3", "Tècnics i professionals de suport",
    x == "2", "Professionals científics i intel·lectuals",
    x == "1", "Directius i gerents",
    default = x
  )
}

# --------------------------------------------------
# 3) ORDRES FIXOS
# --------------------------------------------------
ordre_files <- c(
  "Analfabetisme",
  "Primària incompleta",
  "Primària",
  "Secundària 1a etapa",
  "Secundària general",
  "Secundària professional",
  "Educació superior"
)

ordre_cols <- c(
  "Ocupacions elementals",
  "Operadors i muntadors",
  "Indústria i construcció qualificades",
  "Sector primari qualificat",
  "Serveis i vendes",
  "Personal administratiu",
  "Tècnics i professionals de suport",
  "Professionals científics i intel·lectuals",
  "Directius i gerents"
)

# etiquetes per a l'eix X en dues línies on cal
ordre_cols_labels <- c(
  "Ocupacions elementals",
  "Operadors i muntadors",
  "Indústria i construcció\nqualificades",
  "Sector primari qualificat",
  "Serveis i vendes",
  "Personal administratiu",
  "Tècnics i professionals\nde suport",
  "Professionals científics\ni intel·lectuals",
  "Directius i gerents"
)

# colors del nivell educatiu (de menor a major)
colors_nivell <- c(
  "orangered2",
  "orange2",
  "olivedrab2",
  "khaki2",
  "lightsteelblue2",
  "skyblue4",
  "snow3"
)

# --------------------------------------------------
# 4) FUNCIÓ PER CREAR TAULA D'UN ANY
# --------------------------------------------------
crear_taula_any <- function(data, any_sel) {
  
  df <- data[
    ANY == any_sel &
    !is.na(AOI) &
    sprintf("%02d", as.integer(AOI)) %in% c("03", "04") &
    !is.na(NFORMA) & trimws(as.character(NFORMA)) != "" &
    !is.na(OCUP1) & trimws(as.character(OCUP1)) != "" &
    trimws(as.character(OCUP1)) != "0" &
    !is.na(FACTOREL),
    .(
      NFORMA = trimws(as.character(NFORMA)),
      OCUP1  = trimws(as.character(OCUP1)),
      FACTOREL
    )
  ]
  
  df[, NFORMA_CAT := etiqueta_nforma(NFORMA)]
  df[, OCUP_CAT := etiqueta_ocup(OCUP1)]
  
  resum <- df[
    ,
    .(valor = sum(FACTOREL, na.rm = TRUE)),
    by = .(NFORMA_CAT, OCUP_CAT)
  ]
  
  totals <- resum[, .(total = sum(valor)), by = OCUP_CAT]
  resum <- merge(resum, totals, by = "OCUP_CAT")
  resum[, pct := 100 * valor / total]
  
  taula <- dcast(
    resum,
    NFORMA_CAT ~ OCUP_CAT,
    value.var = "pct",
    fill = 0
  )
  
  taula_base <- data.table(NFORMA_CAT = ordre_files)
  taula <- merge(taula_base, taula, by = "NFORMA_CAT", all.x = TRUE, sort = FALSE)
  taula[is.na(taula)] <- 0
  
  for (col in ordre_cols) {
    if (!col %in% names(taula)) taula[, (col) := 0]
  }
  
  taula <- taula[, c("NFORMA_CAT", ordre_cols), with = FALSE]
  
  cols_num <- setdiff(names(taula), "NFORMA_CAT")
  taula[, (cols_num) := lapply(.SD, function(x) round(x, 2)), .SDcols = cols_num]
  
  return(taula)
}

# --------------------------------------------------
# 5) CREAR TAULES 2005 I 2025
# --------------------------------------------------
taula_2005 <- crear_taula_any(EPA_2005_2025v2, 2005)
taula_2025 <- crear_taula_any(EPA_2005_2025v2, 2025)

mat_2005 <- as.matrix(taula_2005[, -1])
rownames(mat_2005) <- taula_2005$NFORMA_CAT

mat_2025 <- as.matrix(taula_2025[, -1])
rownames(mat_2025) <- taula_2025$NFORMA_CAT

# --------------------------------------------------
# 6) GRÀFIC
# --------------------------------------------------
jpeg("grafic_2005_2025_nivell_educatiu_ocupacio.jpg", width = 3600, height = 1700, res = 220)

layout(matrix(c(1, 2, 3), nrow = 1), widths = c(5, 5, 2.8))
par(oma = c(0, 0, 4, 0))   # marge exterior superior perquè el títol hi càpiga

# ---------- gràfic 2005 ----------
par(mar = c(10, 6, 5, 2), xpd = FALSE)

bp1 <- barplot(
  mat_2005,
  beside = FALSE,
  col = colors_nivell,
  border = "white",
  ylim = c(0, 100),
  yaxt = "n",
  xaxt = "n",
  ylab = "Percentatge",
  main = "Any 2005"
)

axis(2, at = seq(0, 100, by = 10), labels = paste0(seq(0, 100, by = 10), "%"))
axis(1, at = bp1, labels = ordre_cols_labels, las = 2, cex.axis = 0.82)

abline(h = seq(0, 100, by = 10), col = "gray90", lty = 1)

for (j in 1:ncol(mat_2005)) {
  acumulat <- 0
  for (i in 1:nrow(mat_2005)) {
    valor <- mat_2005[i, j]
    if (valor >= 6) {
      y_pos <- acumulat + valor / 2
      text(bp1[j], y_pos, labels = paste0(round(valor, 1), "%"), cex = 0.68)
    }
    acumulat <- acumulat + valor
  }
}

# ---------- gràfic 2025 ----------
par(mar = c(10, 6, 5, 2), xpd = FALSE)

bp2 <- barplot(
  mat_2025,
  beside = FALSE,
  col = colors_nivell,
  border = "white",
  ylim = c(0, 100),
  yaxt = "n",
  xaxt = "n",
  ylab = "Percentatge",
  main = "Any 2025"
)

axis(2, at = seq(0, 100, by = 10), labels = paste0(seq(0, 100, by = 10), "%"))
axis(1, at = bp2, labels = ordre_cols_labels, las = 2, cex.axis = 0.82)

abline(h = seq(0, 100, by = 10), col = "gray90", lty = 1)

for (j in 1:ncol(mat_2025)) {
  acumulat <- 0
  for (i in 1:nrow(mat_2025)) {
    valor <- mat_2025[i, j]
    if (valor >= 6) {
      y_pos <- acumulat + valor / 2
      text(bp2[j], y_pos, labels = paste0(round(valor, 1), "%"), cex = 0.68)
    }
    acumulat <- acumulat + valor
  }
}

# ---------- llegenda ----------
par(mar = c(10, 1, 5, 1), xpd = TRUE)
plot.new()

legend(
  "center",
  legend = rev(rownames(mat_2005)),
  fill = rev(colors_nivell),
  bty = "o",
  bg = "white",
  cex = 0.9,
  title = "Nivell educatiu"
)

mtext(
  "Distribució del nivell educatiu per grup ocupacional a Espanya: comparació entre 2005 i 2025",
  side = 3,
  outer = TRUE,
  line = 1,
  cex = 1.2
)

dev.off()
```

#Gràfic 6.3

```{r}
library(data.table)

setDT(moda_ocup)

# ordre educatiu de menor a major
ordre_nforma <- c("AN", "P1", "P2", "S1", "SG", "SP", "SU")

# ordre ocupacions de menys qualificades a més qualificades
ordre_ocup <- c("9", "8", "7", "6", "5", "4", "3", "2", "1")

# noms de les ocupacions
noms_ocup <- c(
  "9" = "Ocupacions elementals",
  "8" = "Operadors i muntadors",
  "7" = "Indústria i construcció qualificades",
  "6" = "Sector primari qualificat",
  "5" = "Serveis i vendes",
  "4" = "Personal administratiu",
  "3" = "Tècnics i professionals de suport",
  "2" = "Professionals científics i intel·lectuals",
  "1" = "Directius i gerents"
)

# etiquetes nivell educatiu
moda_ocup[, NFORMA_CAT := fcase(
  NFORMA == "AN", "Analfabetisme",
  NFORMA == "P1", "Primària incompleta",
  NFORMA == "P2", "Primària",
  NFORMA == "S1", "Secundària 1a etapa",
  NFORMA == "SG", "Secundària general",
  NFORMA == "SP", "Secundària professional",
  NFORMA == "SU", "Educació superior",
  default = as.character(NFORMA)
)]

# assegurar ordre
moda_ocup[, NFORMA := factor(NFORMA, levels = ordre_nforma, ordered = TRUE)]
moda_ocup[, OCUP1 := factor(as.character(OCUP1), levels = ordre_ocup, ordered = TRUE)]

# calcular percentatges dins de cada ocupació
graf_ocup <- moda_ocup[
  , .(pes = sum(pes, na.rm = TRUE)),
  by = .(OCUP1, NFORMA, NFORMA_CAT)
]

graf_ocup[, pct := 100 * pes / sum(pes), by = OCUP1]

# passar a taula ampla
taula <- dcast(
  graf_ocup,
  NFORMA_CAT ~ OCUP1,
  value.var = "pct",
  fill = 0
)

# assegurar ordre de files
ordre_files <- c(
  "Analfabetisme",
  "Primària incompleta",
  "Primària",
  "Secundària 1a etapa",
  "Secundària general",
  "Secundària professional",
  "Educació superior"
)

taula_base <- data.table(NFORMA_CAT = ordre_files)
taula <- merge(taula_base, taula, by = "NFORMA_CAT", all.x = TRUE, sort = FALSE)
taula[is.na(taula)] <- 0

# matriu
mat <- as.matrix(taula[, -1])

# grisos més clars
grisos <- c("gray97", "gray93", "gray89", "gray85", "gray81", "gray77", "gray73")

# noms de l'eix X
ocup_labels <- noms_ocup[colnames(mat)]

jpeg("grafic_distribucio_nforma_per_ocupacio_destacat.jpg", width = 3000, height = 1700, res = 220)

par(mar = c(14, 6, 5, 18), xpd = TRUE)

plot(
  NA,
  xlim = c(0.5, ncol(mat) + 0.5),
  ylim = c(0, 100),
  xaxt = "n",
  yaxt = "n",
  xlab = "",
  ylab = "Percentatge",
  main = "Nivell educatiu modal de cada ocupació"
)

axis(1, at = 1:ncol(mat), labels = ocup_labels, las = 2, cex.axis = 0.9)
axis(2, at = seq(0, 100, by = 10), labels = paste0(seq(0, 100, by = 10), "%"))

for (j in 1:ncol(mat)) {
  
  acumulado <- 0
  fila_max <- which.max(mat[, j])
  ocup_actual <- colnames(mat)[j]
  
  for (i in 1:nrow(mat)) {
    
    valor <- mat[i, j]
    col_actual <- grisos[i]
    
    # destacar només la moda de cada ocupació
    if (i == fila_max) {
      if (ocup_actual %in% c("9", "8", "7", "6", "5")) {
        col_actual <- "olivedrab2"
      } else if (ocup_actual %in% c("4", "3", "2", "1")) {
        col_actual <- "orange2"
      }
    }
    
    rect(
      xleft   = j - 0.35,
      ybottom = acumulado,
      xright  = j + 0.35,
      ytop    = acumulado + valor,
      col     = col_actual,
      border  = "white"
    )
    
    if (valor > 3) {
      text(
        x = j,
        y = acumulado + valor / 2,
        labels = paste0(round(valor, 1), "%"),
        cex = 0.72
      )
    }
    
    acumulado <- acumulado + valor
  }
}

legend(
  "topright",
  inset = c(-0.30, 0),
  legend = c(
    "Secundària 1a etapa",
    "Educació superior",
    "Resta de nivells educatius"
  ),
  fill = c("olivedrab2", "orange2", "gray85"),
  cex = 0.9,
  bty = "o",
  bg = "white"
)

dev.off()
```

#6.4
```{r}
library(data.table)

setDT(EPA_2005_2025v2)

# --------------------------------------------------
# 1) SI NO EXISTEIX ANY, EL CREEM A PARTIR DE CICLO
# --------------------------------------------------
if (!"ANY" %in% names(EPA_2005_2025v2)) {
  EPA_2005_2025v2[, ciclo_num := suppressWarnings(as.integer(as.character(CICLO)))]
  EPA_2005_2025v2[, ANY := fifelse(
    !is.na(ciclo_num),
    2005L + (ciclo_num - 130L) %/% 4L,
    NA_integer_
  )]
  EPA_2005_2025v2[, ciclo_num := NULL]
}

# --------------------------------------------------
# 2) ORDRE EDUCATIU
# --------------------------------------------------
ordre_nforma <- c("AN", "P1", "P2", "S1", "SG", "SP", "SU")

# --------------------------------------------------
# 3) ETIQUETES D'OCUPACIÓ
# --------------------------------------------------
etiqueta_ocup <- function(x) {
  fcase(
    x == "9", "Ocupacions elementals",
    x == "8", "Operadors i muntadors",
    x == "7", "Indústria i construcció qualificades",
    x == "6", "Sector primari qualificat",
    x == "5", "Serveis i vendes",
    x == "4", "Personal administratiu",
    x == "3", "Tècnics i professionals de suport",
    x == "2", "Professionals científics i intel·lectuals",
    x == "1", "Directius i gerents",
    default = x
  )
}

ordre_cols <- c(
  "Ocupacions elementals",
  "Operadors i muntadors",
  "Indústria i construcció qualificades",
  "Sector primari qualificat",
  "Serveis i vendes",
  "Personal administratiu",
  "Tècnics i professionals de suport",
  "Professionals científics i intel·lectuals",
  "Directius i gerents"
)

ordre_cols_labels <- c(
  "Ocupacions elementals",
  "Operadors i muntadors",
  "Indústria i construcció\nqualificades",
  "Sector primari qualificat",
  "Serveis i vendes",
  "Personal administratiu",
  "Tècnics i professionals\nde suport",
  "Professionals científics\ni intel·lectuals",
  "Directius i gerents"
)

# --------------------------------------------------
# 4) FUNCIÓ PER CREAR TAULA DE DESAJUST D'UN PERÍODE
# --------------------------------------------------
crear_taula_desajust <- function(data, any_inici, any_fi) {
  
  base_desajust <- data[
    ANY >= any_inici & ANY <= any_fi &
    !is.na(AOI) &
    trimws(as.character(AOI)) != "" &
    sprintf("%02d", as.integer(AOI)) %in% c("03", "04") &   # només ocupats
    !is.na(NFORMA) & trimws(as.character(NFORMA)) != "" &
    !is.na(OCUP1) & trimws(as.character(OCUP1)) != "" &
    trimws(as.character(OCUP1)) != "0" &                    # excloure militars
    !is.na(FACTOREL),
    .(
      OCUP1 = trimws(as.character(OCUP1)),
      NFORMA = trimws(as.character(NFORMA)),
      FACTOREL
    )
  ]
  
  # moda educativa per ocupació
  moda_ocup <- base_desajust[
    ,
    .(pes = sum(FACTOREL, na.rm = TRUE)),
    by = .(OCUP1, NFORMA)
  ]
  
  moda_ocup[, NFORMA := factor(NFORMA, levels = ordre_nforma, ordered = TRUE)]
  
  moda_ocup_final <- moda_ocup[
    order(OCUP1, -pes, NFORMA)
  ][
    , .SD[1], by = OCUP1
  ]
  
  setnames(moda_ocup_final, "NFORMA", "NFORMA_MODA")
  
  # unir moda a cada observació
  base_desajust[, NFORMA := factor(NFORMA, levels = ordre_nforma, ordered = TRUE)]
  
  base_desajust <- merge(
    base_desajust,
    moda_ocup_final[, .(OCUP1, NFORMA_MODA)],
    by = "OCUP1",
    all.x = TRUE
  )
  
  # classificar desajust
  base_desajust[, DESAJUST_MODA := fcase(
    NFORMA < NFORMA_MODA, "Infraqualificació",
    NFORMA == NFORMA_MODA, "Ajust",
    NFORMA > NFORMA_MODA, "Sobrequalificació"
  )]
  
  base_desajust[, OCUPACIO := etiqueta_ocup(OCUP1)]
  
  # resum ponderat
  resum <- base_desajust[
    ,
    .(valor = sum(FACTOREL, na.rm = TRUE)),
    by = .(OCUPACIO, DESAJUST_MODA)
  ]
  
  resum[, pct := 100 * valor / sum(valor), by = OCUPACIO]
  
  # taula ampla
  taula <- dcast(
    resum,
    DESAJUST_MODA ~ OCUPACIO,
    value.var = "pct",
    fill = 0
  )
  
  ordre_files <- c("Infraqualificació", "Ajust", "Sobrequalificació")
  taula_base <- data.table(DESAJUST_MODA = ordre_files)
  taula <- merge(taula_base, taula, by = "DESAJUST_MODA", all.x = TRUE, sort = FALSE)
  taula[is.na(taula)] <- 0
  
  for (col in ordre_cols) {
    if (!col %in% names(taula)) taula[, (col) := 0]
  }
  
  taula <- taula[, c("DESAJUST_MODA", ordre_cols), with = FALSE]
  
  cols_num <- setdiff(names(taula), "DESAJUST_MODA")
  taula[, (cols_num) := lapply(.SD, function(x) round(x, 2)), .SDcols = cols_num]
  
  return(taula)
}

# --------------------------------------------------
# 5) TAULA GLOBAL 2005-2025
# --------------------------------------------------
taula_global <- crear_taula_desajust(EPA_2005_2025v2, 2005, 2025)

mat_global <- as.matrix(taula_global[, -1])
rownames(mat_global) <- taula_global$DESAJUST_MODA

colors_desajust <- c(
  "brown1",   # Infraqualificació
  "gray75",       # Ajust
  "olivedrab2"   # Sobrequalificació
)

# --------------------------------------------------
# 6) GRÀFIC GLOBAL
# --------------------------------------------------
jpeg("grafic_global_desajust_per_ocupacio.jpg", width = 3600, height = 1700, res = 220)

layout(matrix(c(1, 2), nrow = 1), widths = c(8.8, 1.8))
par(oma = c(0, 0, 4, 0))

# panell principal
par(mar = c(10, 6, 5, 2), xpd = FALSE)

bp <- barplot(
  mat_global,
  beside = FALSE,
  col = colors_desajust,
  border = "white",
  ylim = c(0, 100),
  yaxt = "n",
  xaxt = "n",
  ylab = "Percentatge",
  main = "Període 2005-2025"
)

axis(2, at = seq(0, 100, by = 10), labels = paste0(seq(0, 100, by = 10), "%"))
axis(1, at = bp, labels = ordre_cols_labels, las = 2, cex.axis = 0.82)

abline(h = seq(0, 100, by = 10), col = "gray90", lty = 1)

for (j in 1:ncol(mat_global)) {
  acumulat <- 0
  for (i in 1:nrow(mat_global)) {
    valor <- mat_global[i, j]
    if (valor >= 6) {
      text(
        x = bp[j],
        y = acumulat + valor / 2,
        labels = paste0(round(valor, 1), "%"),
        cex = 0.68
      )
    }
    acumulat <- acumulat + valor
  }
}

# panell llegenda
par(mar = c(10, 1, 5, 1), xpd = TRUE)
plot.new()

legend(
  "center",
  legend = c("Infraqualificació", "Ajust", "Sobrequalificació"),
  fill = colors_desajust,
  bty = "o",
  bg = "white",
  cex = 0.95,
  title = "Desajust"
)

mtext(
  "Distribució del desajust educatiu per grup ocupacional a Espanya",
  side = 3,
  outer = TRUE,
  line = 1,
  cex = 1.2
)

dev.off()
```

```{r}
library(data.table)

setDT(EPA_2005_2025v2)

# --------------------------------------------------
# 1) SI NO EXISTEIX ANY, EL CREEM A PARTIR DE CICLO
# --------------------------------------------------
if (!"ANY" %in% names(EPA_2005_2025v2)) {
  EPA_2005_2025v2[, ciclo_num := suppressWarnings(as.integer(as.character(CICLO)))]
  EPA_2005_2025v2[, ANY := fifelse(
    !is.na(ciclo_num),
    2005L + (ciclo_num - 130L) %/% 4L,
    NA_integer_
  )]
  EPA_2005_2025v2[, ciclo_num := NULL]
}

# --------------------------------------------------
# 2) ORDRE EDUCATIU
# --------------------------------------------------
ordre_nforma <- c("AN", "P1", "P2", "S1", "SG", "SP", "SU")

# --------------------------------------------------
# 3) ETIQUETES D'OCUPACIÓ
# --------------------------------------------------
etiqueta_ocup <- function(x) {
  fcase(
    x == "9", "Ocupacions elementals",
    x == "8", "Operadors i muntadors",
    x == "7", "Indústria i construcció qualificades",
    x == "6", "Sector primari qualificat",
    x == "5", "Serveis i vendes",
    x == "4", "Personal administratiu",
    x == "3", "Tècnics i professionals de suport",
    x == "2", "Professionals científics i intel·lectuals",
    x == "1", "Directius i gerents",
    default = x
  )
}

ordre_cols <- c(
  "Ocupacions elementals",
  "Operadors i muntadors",
  "Indústria i construcció qualificades",
  "Sector primari qualificat",
  "Serveis i vendes",
  "Personal administratiu",
  "Tècnics i professionals de suport",
  "Professionals científics i intel·lectuals",
  "Directius i gerents"
)

ordre_cols_labels <- c(
  "Ocupacions elementals",
  "Operadors i muntadors",
  "Indústria i construcció\nqualificades",
  "Sector primari qualificat",
  "Serveis i vendes",
  "Personal administratiu",
  "Tècnics i professionals\nde suport",
  "Professionals científics\ni intel·lectuals",
  "Directius i gerents"
)

# --------------------------------------------------
# 4) FUNCIÓ PER CREAR TAULA DE DESAJUST D'UN PERÍODE
# --------------------------------------------------
crear_taula_desajust <- function(data, any_inici, any_fi) {
  
  base_desajust <- data[
    ANY >= any_inici & ANY <= any_fi &
    !is.na(AOI) &
    trimws(as.character(AOI)) != "" &
    sprintf("%02d", as.integer(AOI)) %in% c("03", "04") &
    !is.na(NFORMA) & trimws(as.character(NFORMA)) != "" &
    !is.na(OCUP1) & trimws(as.character(OCUP1)) != "" &
    trimws(as.character(OCUP1)) != "0" &
    !is.na(FACTOREL),
    .(
      OCUP1 = trimws(as.character(OCUP1)),
      NFORMA = trimws(as.character(NFORMA)),
      FACTOREL
    )
  ]
  
  moda_ocup <- base_desajust[
    ,
    .(pes = sum(FACTOREL, na.rm = TRUE)),
    by = .(OCUP1, NFORMA)
  ]
  
  moda_ocup[, NFORMA := factor(NFORMA, levels = ordre_nforma, ordered = TRUE)]
  
  moda_ocup_final <- moda_ocup[
    order(OCUP1, -pes, NFORMA)
  ][
    , .SD[1], by = OCUP1
  ]
  
  setnames(moda_ocup_final, "NFORMA", "NFORMA_MODA")
  
  base_desajust[, NFORMA := factor(NFORMA, levels = ordre_nforma, ordered = TRUE)]
  
  base_desajust <- merge(
    base_desajust,
    moda_ocup_final[, .(OCUP1, NFORMA_MODA)],
    by = "OCUP1",
    all.x = TRUE
  )
  
  base_desajust[, DESAJUST_MODA := fcase(
    NFORMA < NFORMA_MODA, "Infraqualificació",
    NFORMA == NFORMA_MODA, "Ajust",
    NFORMA > NFORMA_MODA, "Sobrequalificació"
  )]
  
  base_desajust[, OCUPACIO := etiqueta_ocup(OCUP1)]
  
  resum <- base_desajust[
    ,
    .(valor = sum(FACTOREL, na.rm = TRUE)),
    by = .(OCUPACIO, DESAJUST_MODA)
  ]
  
  resum[, pct := 100 * valor / sum(valor), by = OCUPACIO]
  
  taula <- dcast(
    resum,
    DESAJUST_MODA ~ OCUPACIO,
    value.var = "pct",
    fill = 0
  )
  
  ordre_files <- c("Infraqualificació", "Ajust", "Sobrequalificació")
  taula_base <- data.table(DESAJUST_MODA = ordre_files)
  taula <- merge(taula_base, taula, by = "DESAJUST_MODA", all.x = TRUE, sort = FALSE)
  taula[is.na(taula)] <- 0
  
  for (col in ordre_cols) {
    if (!col %in% names(taula)) taula[, (col) := 0]
  }
  
  taula <- taula[, c("DESAJUST_MODA", ordre_cols), with = FALSE]
  
  cols_num <- setdiff(names(taula), "DESAJUST_MODA")
  taula[, (cols_num) := lapply(.SD, function(x) round(x, 2)), .SDcols = cols_num]
  
  return(taula)
}

# --------------------------------------------------
# 5) TAULES 2005 I 2025
# --------------------------------------------------
taula_2005 <- crear_taula_desajust(EPA_2005_2025v2, 2005, 2005)
taula_2025 <- crear_taula_desajust(EPA_2005_2025v2, 2025, 2025)

mat_2005 <- as.matrix(taula_2005[, -1])
rownames(mat_2005) <- taula_2005$DESAJUST_MODA

mat_2025 <- as.matrix(taula_2025[, -1])
rownames(mat_2025) <- taula_2025$DESAJUST_MODA

colors_desajust <- c(
  "brown1",
  "gray75",
  "olivedrab2"
)

# --------------------------------------------------
# 6) GRÀFIC COMPARATIU
# --------------------------------------------------
jpeg("grafic_desajust_2005_vs_2025.jpg", width = 3800, height = 1700, res = 220)

layout(matrix(c(1, 2, 3), nrow = 1), widths = c(5, 5, 2.2))
par(oma = c(0, 0, 4, 0))

# any 2005
par(mar = c(10, 6, 5, 2), xpd = FALSE)

bp1 <- barplot(
  mat_2005,
  beside = FALSE,
  col = colors_desajust,
  border = "white",
  ylim = c(0, 100),
  yaxt = "n",
  xaxt = "n",
  ylab = "Percentatge",
  main = "Any 2005"
)

axis(2, at = seq(0, 100, by = 10), labels = paste0(seq(0, 100, by = 10), "%"))
axis(1, at = bp1, labels = ordre_cols_labels, las = 2, cex.axis = 0.82)

abline(h = seq(0, 100, by = 10), col = "gray90", lty = 1)

for (j in 1:ncol(mat_2005)) {
  acumulat <- 0
  for (i in 1:nrow(mat_2005)) {
    valor <- mat_2005[i, j]
    if (valor >= 6) {
      text(
        x = bp1[j],
        y = acumulat + valor / 2,
        labels = paste0(round(valor, 1), "%"),
        cex = 0.68
      )
    }
    acumulat <- acumulat + valor
  }
}

# any 2025
par(mar = c(10, 6, 5, 2), xpd = FALSE)

bp2 <- barplot(
  mat_2025,
  beside = FALSE,
  col = colors_desajust,
  border = "white",
  ylim = c(0, 100),
  yaxt = "n",
  xaxt = "n",
  ylab = "Percentatge",
  main = "Any 2025"
)

axis(2, at = seq(0, 100, by = 10), labels = paste0(seq(0, 100, by = 10), "%"))
axis(1, at = bp2, labels = ordre_cols_labels, las = 2, cex.axis = 0.82)

abline(h = seq(0, 100, by = 10), col = "gray90", lty = 1)

for (j in 1:ncol(mat_2025)) {
  acumulat <- 0
  for (i in 1:nrow(mat_2025)) {
    valor <- mat_2025[i, j]
    if (valor >= 6) {
      text(
        x = bp2[j],
        y = acumulat + valor / 2,
        labels = paste0(round(valor, 1), "%"),
        cex = 0.68
      )
    }
    acumulat <- acumulat + valor
  }
}

# llegenda comuna
par(mar = c(10, 1, 5, 1), xpd = TRUE)
plot.new()

legend(
  "center",
  legend = c("Infraqualificació", "Ajust", "Sobrequalificació"),
  fill = colors_desajust,
  bty = "o",
  bg = "white",
  cex = 0.95,
  title = "Desajust"
)

mtext(
  "Distribució del desajust educatiu per grup ocupacional a Espanya: comparació entre 2005 i 2025",
  side = 3,
  outer = TRUE,
  line = 1,
  cex = 1.2
)

dev.off()
```

#6.5
```{r}
library(data.table)

setDT(EPA_2005_2025v2)

# --------------------------------------------------
# 1) SI NO EXISTEIX ANY, EL CREEM A PARTIR DE CICLO
# --------------------------------------------------
if (!"ANY" %in% names(EPA_2005_2025v2)) {
  EPA_2005_2025v2[, ciclo_num := suppressWarnings(as.integer(as.character(CICLO)))]
  EPA_2005_2025v2[, ANY := fifelse(
    !is.na(ciclo_num),
    2005L + (ciclo_num - 130L) %/% 4L,
    NA_integer_
  )]
  EPA_2005_2025v2[, ciclo_num := NULL]
}

# --------------------------------------------------
# 2) ORDRE EDUCATIU
# --------------------------------------------------
ordre_nforma <- c("AN", "P1", "P2", "S1", "SG", "SP", "SU")

# --------------------------------------------------
# 3) BASE: NOMÉS OCUPATS
# --------------------------------------------------
base_desajust <- EPA_2005_2025v2[
  ANY >= 2005 & ANY <= 2025 &
  !is.na(AOI) &
  trimws(as.character(AOI)) != "" &
  sprintf("%02d", as.integer(AOI)) %in% c("03", "04") &   # només ocupats
  !is.na(NFORMA) & trimws(as.character(NFORMA)) != "" &
  !is.na(OCUP1) & trimws(as.character(OCUP1)) != "" &
  trimws(as.character(OCUP1)) != "0" &                    # excloure militars
  !is.na(SEXO1) & trimws(as.character(SEXO1)) %in% c("1", "6") &
  !is.na(FACTOREL),
  .(
    ANY,
    OCUP1 = trimws(as.character(OCUP1)),
    NFORMA = trimws(as.character(NFORMA)),
    SEXO1 = trimws(as.character(SEXO1)),
    FACTOREL
  )
]

# --------------------------------------------------
# 4) MODA GLOBAL PER OCUPACIÓ (REFERÈNCIA COMUNA)
# --------------------------------------------------
moda_ocup <- base_desajust[
  ,
  .(pes = sum(FACTOREL, na.rm = TRUE)),
  by = .(OCUP1, NFORMA)
]

moda_ocup[, NFORMA := factor(NFORMA, levels = ordre_nforma, ordered = TRUE)]

moda_ocup_final <- moda_ocup[
  order(OCUP1, -pes, NFORMA)
][
  , .SD[1], by = OCUP1
]

setnames(moda_ocup_final, "NFORMA", "NFORMA_MODA")

# --------------------------------------------------
# 5) UNIR MODA A CADA OBSERVACIÓ
# --------------------------------------------------
base_desajust[, NFORMA := factor(NFORMA, levels = ordre_nforma, ordered = TRUE)]

base_desajust <- merge(
  base_desajust,
  moda_ocup_final[, .(OCUP1, NFORMA_MODA)],
  by = "OCUP1",
  all.x = TRUE
)

# --------------------------------------------------
# 6) CLASSIFICAR DESAJUST
# --------------------------------------------------
base_desajust[, DESAJUST_MODA := fcase(
  NFORMA < NFORMA_MODA, "Infraqualificació",
  NFORMA == NFORMA_MODA, "Ajust",
  NFORMA > NFORMA_MODA, "Sobrequalificació"
)]

base_desajust[, SEXE := fifelse(SEXO1 == "1", "Homes", "Dones")]

# --------------------------------------------------
# 7) RESUM PONDERAT PER ANY, SEXE I DESAJUST
# --------------------------------------------------
resum <- base_desajust[
  ,
  .(valor = sum(FACTOREL, na.rm = TRUE)),
  by = .(ANY, SEXE, DESAJUST_MODA)
]

# assegurar totes les combinacions
base_anys <- CJ(
  ANY = 2005:2025,
  SEXE = c("Homes", "Dones"),
  DESAJUST_MODA = c("Infraqualificació", "Ajust", "Sobrequalificació")
)

resum <- merge(base_anys, resum, by = c("ANY", "SEXE", "DESAJUST_MODA"), all.x = TRUE)
resum[is.na(valor), valor := 0]

# percentatge dins de cada any i sexe
resum[, pct := 100 * valor / sum(valor), by = .(ANY, SEXE)]

# --------------------------------------------------
# 8) TAULES PER ALS DOS PANELLS
# --------------------------------------------------
taula_homes <- dcast(
  resum[SEXE == "Homes"],
  DESAJUST_MODA ~ ANY,
  value.var = "pct",
  fill = 0
)

taula_dones <- dcast(
  resum[SEXE == "Dones"],
  DESAJUST_MODA ~ ANY,
  value.var = "pct",
  fill = 0
)

ordre_files <- c("Infraqualificació", "Ajust", "Sobrequalificació")

taula_base <- data.table(DESAJUST_MODA = ordre_files)

taula_homes <- merge(taula_base, taula_homes, by = "DESAJUST_MODA", all.x = TRUE, sort = FALSE)
taula_dones <- merge(taula_base, taula_dones, by = "DESAJUST_MODA", all.x = TRUE, sort = FALSE)

taula_homes[is.na(taula_homes)] <- 0
taula_dones[is.na(taula_dones)] <- 0

mat_homes <- as.matrix(taula_homes[, -1])
rownames(mat_homes) <- taula_homes$DESAJUST_MODA

mat_dones <- as.matrix(taula_dones[, -1])
rownames(mat_dones) <- taula_dones$DESAJUST_MODA

# --------------------------------------------------
# 9) COLORS
# --------------------------------------------------
colors_desajust <- c(
  "brown2",   # Infraqualificació
  "gray75",       # Ajust
  "olivedrab2"   # Sobrequalificació
)

# --------------------------------------------------
# 10) GRÀFIC
# --------------------------------------------------
jpeg("grafic_desajust_sexe_evolucio_2005_2025.jpg", width = 3800, height = 1700, res = 220)

layout(matrix(c(1, 2, 3), nrow = 1), widths = c(5, 5, 2.2))
par(oma = c(0, 0, 4, 0))

# ---------- panell homes ----------
par(mar = c(8, 6, 5, 2), xpd = FALSE)

bp1 <- barplot(
  mat_homes,
  beside = FALSE,
  col = colors_desajust,
  border = "white",
  ylim = c(0, 100),
  yaxt = "n",
  xaxt = "n",
  ylab = "Percentatge",
  main = "Homes"
)

axis(2, at = seq(0, 100, by = 10), labels = paste0(seq(0, 100, by = 10), "%"))
axis(1, at = bp1, labels = colnames(mat_homes), las = 2, cex.axis = 0.8)

abline(h = seq(0, 100, by = 10), col = "gray90")

for (j in 1:ncol(mat_homes)) {
  acumulat <- 0
  for (i in 1:nrow(mat_homes)) {
    valor <- mat_homes[i, j]
    if (valor >= 8) {
      text(
        x = bp1[j],
        y = acumulat + valor / 2,
        labels = paste0(round(valor, 1), "%"),
        cex = 0.58
      )
    }
    acumulat <- acumulat + valor
  }
}

# ---------- panell dones ----------
par(mar = c(8, 6, 5, 2), xpd = FALSE)

bp2 <- barplot(
  mat_dones,
  beside = FALSE,
  col = colors_desajust,
  border = "white",
  ylim = c(0, 100),
  yaxt = "n",
  xaxt = "n",
  ylab = "Percentatge",
  main = "Dones"
)

axis(2, at = seq(0, 100, by = 10), labels = paste0(seq(0, 100, by = 10), "%"))
axis(1, at = bp2, labels = colnames(mat_dones), las = 2, cex.axis = 0.8)

abline(h = seq(0, 100, by = 10), col = "gray90")

for (j in 1:ncol(mat_dones)) {
  acumulat <- 0
  for (i in 1:nrow(mat_dones)) {
    valor <- mat_dones[i, j]
    if (valor >= 8) {
      text(
        x = bp2[j],
        y = acumulat + valor / 2,
        labels = paste0(round(valor, 1), "%"),
        cex = 0.58
      )
    }
    acumulat <- acumulat + valor
  }
}

# ---------- llegenda ----------
par(mar = c(8, 1, 5, 1), xpd = TRUE)
plot.new()

legend(
  "center",
  legend = c("Infraqualificació", "Ajust", "Sobrequalificació"),
  fill = colors_desajust,
  bty = "o",
  bg = "white",
  cex = 0.95,
  title = "Desajust"
)

mtext(
  "Evolució del desajust educatiu per sexe a Espanya (2005-2025)",
  side = 3,
  outer = TRUE,
  line = 1,
  cex = 1.2
)

dev.off()
```

#6.5
```{r}
library(data.table)

setDT(EPA_2005_2025v2)

# --------------------------------------------------
# 1) SI NO EXISTEIX ANY, EL CREEM A PARTIR DE CICLO
# --------------------------------------------------
if (!"ANY" %in% names(EPA_2005_2025v2)) {
  EPA_2005_2025v2[, ciclo_num := suppressWarnings(as.integer(as.character(CICLO)))]
  EPA_2005_2025v2[, ANY := fifelse(
    !is.na(ciclo_num),
    2005L + (ciclo_num - 130L) %/% 4L,
    NA_integer_
  )]
  EPA_2005_2025v2[, ciclo_num := NULL]
}

# --------------------------------------------------
# 2) ORDRE EDUCATIU
# --------------------------------------------------
ordre_nforma <- c("AN", "P1", "P2", "S1", "SG", "SP", "SU")

# --------------------------------------------------
# 3) BASE: NOMÉS OCUPATS
# --------------------------------------------------
base_desajust <- EPA_2005_2025v2[
  ANY >= 2005 & ANY <= 2025 &
  !is.na(AOI) &
  trimws(as.character(AOI)) != "" &
  sprintf("%02d", as.integer(AOI)) %in% c("03", "04") &
  !is.na(NFORMA) & trimws(as.character(NFORMA)) != "" &
  !is.na(OCUP1) & trimws(as.character(OCUP1)) != "" &
  trimws(as.character(OCUP1)) != "0" &
  !is.na(SEXO1) & trimws(as.character(SEXO1)) %in% c("1", "6") &
  !is.na(FACTOREL),
  .(
    ANY,
    OCUP1 = trimws(as.character(OCUP1)),
    NFORMA = trimws(as.character(NFORMA)),
    SEXO1 = trimws(as.character(SEXO1)),
    FACTOREL
  )
]

# --------------------------------------------------
# 4) MODA EDUCATIVA PER OCUPACIÓ
# --------------------------------------------------
moda_ocup <- base_desajust[
  ,
  .(pes = sum(FACTOREL, na.rm = TRUE)),
  by = .(OCUP1, NFORMA)
]

moda_ocup[, NFORMA := factor(NFORMA, levels = ordre_nforma, ordered = TRUE)]

moda_ocup_final <- moda_ocup[
  order(OCUP1, -pes, NFORMA)
][
  , .SD[1], by = OCUP1
]

setnames(moda_ocup_final, "NFORMA", "NFORMA_MODA")

# --------------------------------------------------
# 5) UNIR MODA A CADA OBSERVACIÓ
# --------------------------------------------------
base_desajust[, NFORMA := factor(NFORMA, levels = ordre_nforma, ordered = TRUE)]

base_desajust <- merge(
  base_desajust,
  moda_ocup_final[, .(OCUP1, NFORMA_MODA)],
  by = "OCUP1",
  all.x = TRUE
)

# --------------------------------------------------
# 6) CLASSIFICAR DESAJUST
# --------------------------------------------------
base_desajust[, DESAJUST_MODA := fcase(
  NFORMA < NFORMA_MODA, "Infraqualificació",
  NFORMA == NFORMA_MODA, "Ajust",
  NFORMA > NFORMA_MODA, "Sobrequalificació"
)]

# --------------------------------------------------
# 7) ETIQUETAR SEXE
# --------------------------------------------------
base_desajust[, SEXE := fifelse(SEXO1 == "1", "Homes", "Dones")]

# --------------------------------------------------
# 8) PERCENTATGES PER ANY, SEXE I DESAJUST
# --------------------------------------------------
resum <- base_desajust[
  ,
  .(valor = sum(FACTOREL, na.rm = TRUE)),
  by = .(ANY, SEXE, DESAJUST_MODA)
]

resum[, pct := 100 * valor / sum(valor), by = .(ANY, SEXE)]

# --------------------------------------------------
# 9) CALCULAR GAP = DONES - HOMES
# --------------------------------------------------
taula_gap <- dcast(
  resum,
  ANY + DESAJUST_MODA ~ SEXE,
  value.var = "pct",
  fill = 0
)

taula_gap[, GAP := Dones - Homes]

taula_gap_wide <- dcast(
  taula_gap,
  ANY ~ DESAJUST_MODA,
  value.var = "GAP",
  fill = 0 
)

setcolorder(taula_gap_wide, c("ANY", "Infraqualificació", "Ajust", "Sobrequalificació"))

# --------------------------------------------------
# 10) GRÀFIC
# --------------------------------------------------
mat <- as.matrix(taula_gap_wide[, -1])

colors_gap <- c(
  "brown3",
  "gray40",
  "olivedrab2"
)

jpeg("grafic_gap_sexe_desajust_unic.jpg", width = 2400, height = 1200, res = 200)

# més marge a la dreta per la llegenda
par(mar = c(5, 6, 5, 18), xpd = FALSE)

matplot(
  taula_gap_wide$ANY,
  mat,
  type = "l",
  lty = 1,
  lwd = 3,
  col = colors_gap,
  xlab = "Any",
  ylab = "Gap en punts percentuals",
  main = "Evolució del gap per sexe en el desajust educatiu a Espanya (2005-2025)",
  xaxt = "n"
)

axis(1, at = seq(2005, 2025, by = 2))

# línies guia només dins del requadre
abline(v = seq(2005, 2025, by = 1), col = "gray92", lty = 3)
abline(h = pretty(range(mat, na.rm = TRUE)), col = "gray92", lty = 3)

# línia del 0 només dins del quadre
usr <- par("usr")
segments(
  x0 = min(taula_gap_wide$ANY),
  y0 = 0,
  x1 = max(taula_gap_wide$ANY),
  y1 = 0,
  lty = 2,
  lwd = 1.5,
  col = "black"
)

# últim punt i valor
for(i in 1:ncol(mat)){
  points(
    taula_gap_wide$ANY[nrow(taula_gap_wide)],
    mat[nrow(mat), i],
    pch = 19,
    col = colors_gap[i],
    cex = 1.2
  )
  text(
    taula_gap_wide$ANY[nrow(taula_gap_wide)] -0.15,
    mat[nrow(mat), i],
    labels = paste0(round(mat[nrow(mat), i], 2)),
    col = colors_gap[i],
    cex = 0.8,
    pos = 4
  )
}

# llegenda fora del gràfic sense solapar
legend(
  "topright",
  inset = c(-0.40, 0),
  legend = c(
    "Infraqualificació\n(dones - homes)",
    "Ajust\n(dones - homes)",
    "Sobrequalificació\n(dones - homes)"
  ),
  col = colors_gap,
  lty = 1,
  lwd = 3,
  cex = 0.8,
  bty = "o",
  bg = "white",
  xpd = TRUE,
   y.intersp = 1.3
)

dev.off()
```

#6.5
```{r}
library(data.table)

setDT(EPA_2005_2025v2)

# --------------------------------------------------
# 1) SI NO EXISTEIX ANY, EL CREEM A PARTIR DE CICLO
# --------------------------------------------------
if (!"ANY" %in% names(EPA_2005_2025v2)) {
  EPA_2005_2025v2[, ciclo_num := suppressWarnings(as.integer(as.character(CICLO)))]
  EPA_2005_2025v2[, ANY := fifelse(
    !is.na(ciclo_num),
    2005L + (ciclo_num - 130L) %/% 4L,
    NA_integer_
  )]
  EPA_2005_2025v2[, ciclo_num := NULL]
}

# --------------------------------------------------
# 2) UNIFICAR LA VARIABLE D'EDAT EN TRAMS
#    (pot estar a EDAD5, EDAT1 o EDAD1)
# --------------------------------------------------
EPA_2005_2025v2[, EDAT_TRAM := NA_character_]

if ("EDAD5" %in% names(EPA_2005_2025v2)) {
  EPA_2005_2025v2[
    is.na(EDAT_TRAM) & !is.na(EDAD5) & trimws(as.character(EDAD5)) != "",
    EDAT_TRAM := trimws(as.character(EDAD5))
  ]
}

if ("EDAT1" %in% names(EPA_2005_2025v2)) {
  EPA_2005_2025v2[
    is.na(EDAT_TRAM) & !is.na(EDAT1) & trimws(as.character(EDAT1)) != "",
    EDAT_TRAM := trimws(as.character(EDAT1))
  ]
}

if ("EDAD1" %in% names(EPA_2005_2025v2)) {
  EPA_2005_2025v2[
    is.na(EDAT_TRAM) & !is.na(EDAD1) & trimws(as.character(EDAD1)) != "",
    EDAT_TRAM := trimws(as.character(EDAD1))
  ]
}

# --------------------------------------------------
# 3) CREAR GRUPS D'EDAT HARMONITZATS
# --------------------------------------------------
EPA_2005_2025v2[, GRUP_EDAT := fcase(
  EDAT_TRAM %in% c("16", "20", "25"), "16-29",
  EDAT_TRAM %in% c("30", "35"),       "30-39",
  EDAT_TRAM %in% c("40", "45", "50"), "40-54",
  EDAT_TRAM %in% c("55", "60", "65"), "55 o més",
  default = NA_character_
)]

# --------------------------------------------------
# 4) ORDRE EDUCATIU
# --------------------------------------------------
ordre_nforma <- c("AN", "P1", "P2", "S1", "SG", "SP", "SU")

# --------------------------------------------------
# 5) BASE: NOMÉS OCUPATS, EXCLOENT MILITARS
# --------------------------------------------------
base_edat <- EPA_2005_2025v2[
  ANY >= 2005 & ANY <= 2025 &
  !is.na(AOI) &
  trimws(as.character(AOI)) != "" &
  sprintf("%02d", as.integer(AOI)) %in% c("03", "04") &
  !is.na(NFORMA) & trimws(as.character(NFORMA)) != "" &
  !is.na(OCUP1) & trimws(as.character(OCUP1)) != "" &
  trimws(as.character(OCUP1)) != "0" &
  !is.na(GRUP_EDAT) &
  !is.na(FACTOREL),
  .(
    ANY,
    FACTOREL,
    NFORMA = trimws(as.character(NFORMA)),
    OCUP1 = trimws(as.character(OCUP1)),
    GRUP_EDAT
  )
]

# --------------------------------------------------
# 6) CALCULAR LA MODA EDUCATIVA PER OCUPACIÓ
# --------------------------------------------------
moda_ocup <- base_edat[
  ,
  .(pes = sum(FACTOREL, na.rm = TRUE)),
  by = .(OCUP1, NFORMA)
]

moda_ocup[, NFORMA := factor(NFORMA, levels = ordre_nforma, ordered = TRUE)]

moda_ocup_final <- moda_ocup[
  order(OCUP1, -pes, NFORMA)
][
  , .SD[1], by = OCUP1
]

setnames(moda_ocup_final, "NFORMA", "NFORMA_MODA")

# --------------------------------------------------
# 7) UNIR MODA I CONSTRUIR DESAJUST
# --------------------------------------------------
base_edat[, NFORMA := factor(NFORMA, levels = ordre_nforma, ordered = TRUE)]

base_edat <- merge(
  base_edat,
  moda_ocup_final[, .(OCUP1, NFORMA_MODA)],
  by = "OCUP1",
  all.x = TRUE
)

base_edat[, DESAJUST_MODA := fcase(
  NFORMA < NFORMA_MODA, "Infraqualificació",
  NFORMA == NFORMA_MODA, "Ajust",
  NFORMA > NFORMA_MODA, "Sobrequalificació"
)]

# --------------------------------------------------
# 8) RESUM PER ANY, GRUP D'EDAT I DESAJUST
# --------------------------------------------------
resum_edat <- base_edat[
  ,
  .(valor = sum(FACTOREL, na.rm = TRUE)),
  by = .(ANY, GRUP_EDAT, DESAJUST_MODA)
]

resum_edat[, pct := 100 * valor / sum(valor), by = .(ANY, GRUP_EDAT)]

ordre_edat <- c("16-29", "30-39", "40-54", "55 o més")
resum_edat[, GRUP_EDAT := factor(GRUP_EDAT, levels = ordre_edat)]

# --------------------------------------------------
# 9) COLORS
# --------------------------------------------------
colores <- c(
  "Infraqualificació" = "indianred3",
  "Ajust" = "gray55",
  "Sobrequalificació" = "steelblue4"
)

# --------------------------------------------------
# 10) LÍMIT Y GLOBAL
#     si cap a 70 o 80, ho tallem aquí;
#     si no, pugem just el necessari
# --------------------------------------------------
ymax_real <- max(resum_edat$pct, na.rm = TRUE)

if (ymax_real <= 70) {
  ymax <- 70
} else if (ymax_real <= 80) {
  ymax <- 80
} else {
  ymax <- ceiling(ymax_real / 5) * 5
}

# --------------------------------------------------
# 11) FUNCIÓ DE DIBUIX
# --------------------------------------------------
dibuixar_panell <- function(sub, titol) {
  
  taula <- dcast(
    sub,
    ANY ~ DESAJUST_MODA,
    value.var = "pct",
    fill = 0
  )
  
  for (nm in c("Infraqualificació", "Ajust", "Sobrequalificació")) {
    if (!nm %in% names(taula)) taula[, (nm) := 0]
  }
  
  setcolorder(taula, c("ANY", "Infraqualificació", "Ajust", "Sobrequalificació"))
  
  x <- taula$ANY
  y <- as.matrix(taula[, -1])
  
  matplot(
    x,
    y,
    type = "l",
    lty = 1,
    lwd = 2.4,
    col = colores,
    xlab = "Any",
    ylab = "Percentatge",
    main = paste("Grup d'edat", titol),
    xaxt = "n",
    yaxt = "n",
    ylim = c(0, ymax)
  )
  
  axis(1, at = seq(2005, 2025, by = 2), cex.axis = 0.9)
  axis(2, at = seq(0, ymax, by = 5), labels = paste0(seq(0, ymax, by = 5), "%"), cex.axis = 0.9)
  
  abline(v = seq(2005, 2025, by = 1), col = "gray92", lty = 3)
  abline(h = seq(0, ymax, by = 5), col = "gray92", lty = 3)
  box()
  
  # marcar màxim i mínim de cada línia
  for (i in 1:ncol(y)) {
    yi <- y[, i]
    
    idx_max <- which.max(yi)
    idx_min <- which.min(yi)
    
    # punt màxim
    points(
      x[idx_max], yi[idx_max],
      pch = 19,
      cex = 1.2,
      col = colores[i]
    )
    
    # punt mínim
    points(
      x[idx_min], yi[idx_min],
      pch = 1,
      cex = 1.2,
      lwd = 2,
      col = colores[i]
    )
    
    # etiquetes dels valors
    text(
      x[idx_max], yi[idx_max] + 1.2,
      labels = round(yi[idx_max], 1),
      cex = 0.75,
      col = colores[i]
    )
    
    text(
      x[idx_min], yi[idx_min] - 1.2,
      labels = round(yi[idx_min], 1),
      cex = 0.75,
      col = colores[i]
    )
  }
}

# --------------------------------------------------
# 12) GRÀFIC FINAL
# --------------------------------------------------
jpeg("grafic_desajust_edat_2005_2025.jpg", width = 6800, height = 1500, res = 200)

layout(matrix(c(1, 2, 3, 4, 5), nrow = 1), widths = c(5.5, 5.5, 5.5, 5.5, 3.0))
par(oma = c(0, 0, 4, 0))

# 4 panells
for (g in ordre_edat) {
  par(mar = c(5, 5, 4, 1))
  dibuixar_panell(resum_edat[GRUP_EDAT == g], g)
}

# panell de llegenda separat
par(mar = c(5, 0, 4, 0), xpd = TRUE)
plot.new()

legend(
  "center",
  legend = c(
    "Infraqualificació",
    "Ajust",
    "Sobrequalificació",
    "Màxim",
    "Mínim"
  ),
  col = c(colores, "black", "black"),
  lty = c(1, 1, 1, NA, NA),
  lwd = c(2.4, 2.4, 2.4, NA, NA),
  pch = c(NA, NA, NA, 19, 1),
  pt.cex = c(NA, NA, NA, 1.2, 1.2),
  bty = "o",
  bg = "white",
  cex = 1.0
)

mtext(
  "Evolució del desajust educatiu per grups d'edat a Espanya (2005-2025)",
  outer = TRUE,
  cex = 1.35,
  line = 1
)

dev.off()
```

#6.5.6
```{r}
library(data.table)

setDT(EPA_2005_2025v2)

# --------------------------------------------------
# 1) SI NO EXISTEIX ANY, EL CREEM A PARTIR DE CICLO
# --------------------------------------------------
if (!"ANY" %in% names(EPA_2005_2025v2)) {
  EPA_2005_2025v2[, ciclo_num := suppressWarnings(as.integer(as.character(CICLO)))]
  EPA_2005_2025v2[, ANY := fifelse(
    !is.na(ciclo_num),
    2005L + (ciclo_num - 130L) %/% 4L,
    NA_integer_
  )]
  EPA_2005_2025v2[, ciclo_num := NULL]
}

# --------------------------------------------------
# 2) ORDRE EDUCATIU
# --------------------------------------------------
ordre_nforma <- c("AN", "P1", "P2", "S1", "SG", "SP", "SU")

# --------------------------------------------------
# 3) NOMS DE LES CCAA
# --------------------------------------------------
noms_ccaa <- c(
  "01" = "Andalusia",
  "02" = "Aragó",
  "03" = "Astúries",
  "04" = "Illes Balears",
  "05" = "Canàries",
  "06" = "Cantàbria",
  "07" = "Castella i Lleó",
  "08" = "Castella-La Manxa",
  "09" = "Catalunya",
  "10" = "Comunitat Valenciana",
  "11" = "Extremadura",
  "12" = "Galícia",
  "13" = "Madrid",
  "14" = "Múrcia",
  "15" = "Navarra",
  "16" = "País Basc",
  "17" = "La Rioja",
  "51" = "Ceuta",
  "52" = "Melilla"
)

ordre_ccaa <- c(
  "Andalusia", "Aragó", "Astúries", "Illes Balears", "Canàries",
  "Cantàbria", "Castella i Lleó", "Castella-La Manxa", "Catalunya",
  "Comunitat Valenciana", "Extremadura", "Galícia", "Madrid",
  "Múrcia", "Navarra", "País Basc", "La Rioja", "Ceuta", "Melilla"
)

# --------------------------------------------------
# 4) BASE: NOMÉS OCUPATS
# --------------------------------------------------
base_ccaa <- EPA_2005_2025v2[
  ANY >= 2005 & ANY <= 2025 &
  !is.na(AOI) &
  trimws(as.character(AOI)) != "" &
  sprintf("%02d", as.integer(AOI)) %in% c("03", "04") &   # només ocupats
  !is.na(NFORMA) & trimws(as.character(NFORMA)) != "" &
  !is.na(OCUP1) & trimws(as.character(OCUP1)) != "" &
  trimws(as.character(OCUP1)) != "0" &                    # excloure militars
  !is.na(CCAA) & trimws(as.character(CCAA)) != "" &
  !is.na(FACTOREL),
  .(
    CCAA = sprintf("%02d", as.integer(CCAA)),
    OCUP1 = trimws(as.character(OCUP1)),
    NFORMA = trimws(as.character(NFORMA)),
    FACTOREL
  )
]

# --------------------------------------------------
# 5) MODA EDUCATIVA GLOBAL PER OCUPACIÓ
# --------------------------------------------------
moda_ocup <- base_ccaa[
  ,
  .(pes = sum(FACTOREL, na.rm = TRUE)),
  by = .(OCUP1, NFORMA)
]

moda_ocup[, NFORMA := factor(NFORMA, levels = ordre_nforma, ordered = TRUE)]

moda_ocup_final <- moda_ocup[
  order(OCUP1, -pes, NFORMA)
][
  , .SD[1], by = OCUP1
]

setnames(moda_ocup_final, "NFORMA", "NFORMA_MODA")

# --------------------------------------------------
# 6) UNIR MODA I CLASSIFICAR DESAJUST
# --------------------------------------------------
base_ccaa[, NFORMA := factor(NFORMA, levels = ordre_nforma, ordered = TRUE)]

base_ccaa <- merge(
  base_ccaa,
  moda_ocup_final[, .(OCUP1, NFORMA_MODA)],
  by = "OCUP1",
  all.x = TRUE
)

base_ccaa[, DESAJUST_MODA := fcase(
  NFORMA < NFORMA_MODA, "Infraqualificació",
  NFORMA == NFORMA_MODA, "Ajust",
  NFORMA > NFORMA_MODA, "Sobrequalificació"
)]

# --------------------------------------------------
# 7) RESUM PER CCAA
# --------------------------------------------------
resum_ccaa <- base_ccaa[
  ,
  .(valor = sum(FACTOREL, na.rm = TRUE)),
  by = .(CCAA, DESAJUST_MODA)
]

resum_ccaa[, pct := 100 * valor / sum(valor), by = CCAA]

# només infra i sobre
resum_ccaa <- resum_ccaa[DESAJUST_MODA %in% c("Infraqualificació", "Sobrequalificació")]

# afegir nom CCAA
resum_ccaa[, CCAA_NOM := noms_ccaa[CCAA]]
resum_ccaa[, CCAA_NOM := factor(CCAA_NOM, levels = ordre_ccaa)]

# --------------------------------------------------
# 8) TAULA AMPLA
# --------------------------------------------------
taula_ccaa <- dcast(
  resum_ccaa,
  CCAA_NOM ~ DESAJUST_MODA,
  value.var = "pct",
  fill = 0
)

setorder(taula_ccaa, CCAA_NOM)
taula_ccaa[, CCAA_NOM := as.character(CCAA_NOM)]

# assegurar ordre de columnes
taula_ccaa <- taula_ccaa[, .(
  CCAA_NOM,
  Infraqualificació,
  Sobrequalificació
)]

# matriu pel heatmap
mat <- as.matrix(taula_ccaa[, -1])
rownames(mat) <- taula_ccaa$CCAA_NOM

# --------------------------------------------------
# 9) PALETA I LÍMITS
# --------------------------------------------------
pal <- colorRampPalette(c("white", "bisque", "bisque3", "bisque4"))(100)
lim <- max(mat, na.rm = TRUE)

# --------------------------------------------------
# 10) HEATMAP
# --------------------------------------------------
jpeg("heatmap_ccaa_infra_sobre.jpg", width = 2600, height = 1800, res = 220)

layout(matrix(c(1, 2), nrow = 1), widths = c(8, 1.4))
par(oma = c(0, 0, 4, 0))

# heatmap principal
par(mar = c(6, 14, 4, 2))

image(
  x = 1:ncol(mat),
  y = 1:nrow(mat),
  z = t(mat[nrow(mat):1, ]),
  col = pal,
  zlim = c(0, lim),
  axes = FALSE,
  xlab = "",
  ylab = ""
)

axis(1, at = 1:ncol(mat), labels = colnames(mat), las = 1, cex.axis = 1)
axis(2, at = 1:nrow(mat), labels = rev(rownames(mat)), las = 1, cex.axis = 0.9)

abline(v = seq(0.5, ncol(mat) + 0.5, by = 1), col = "gray85")
abline(h = seq(0.5, nrow(mat) + 0.5, by = 1), col = "gray85")

# valors dins de cada cel·la
for (i in 1:nrow(mat)) {
  for (j in 1:ncol(mat)) {
    valor <- mat[i, j]
    text(
      x = j,
      y = nrow(mat) - i + 1,
      labels = round(valor, 1),
      cex = 0.8
    )
  }
}

# llegenda
par(mar = c(6, 2, 4, 6))

legend_y <- seq(0, lim, length.out = 101)
legend_z <- matrix(seq(0, lim, length.out = 100), nrow = 1)

image(
  x = c(0, 1),
  y = legend_y,
  z = legend_z,
  col = pal,
  zlim = c(0, lim),
  axes = FALSE,
  xlab = "",
  ylab = ""
)

axis(4, at = pretty(c(0, lim)), las = 2, cex.axis = 0.9)
mtext("Percentatge", side = 4, line = 3)

mtext(
  "Percentatge d'infraqualificació i sobrequalificació per comunitat autònoma (2005-2025)",
  outer = TRUE,
  cex = 1.25,
  line = 1
)

dev.off()
```













#Moda ponderada del nivell educatiu dins de cada grup ocupacional
````{r}
library(data.table)

setDT(EPA_2005_2025v2)

# es defineix l'ordre educatiu de menor a major nivell
ordre_nforma <- c("AN", "P1", "P2", "S1", "SG", "SP", "SU")

# resum ponderat per ocupació i nivell educatiu
# així es coneix quin pes poblacional total té cada combinació ocupació–nivell educatiu.
moda_ocup <- EPA_2005_2025v2[
  !is.na(AOI) &
  sprintf("%02d", as.integer(AOI)) %in% c("03", "04") &   # només ocupats
  !is.na(NFORMA) & trimws(as.character(NFORMA)) != "" &
  !is.na(OCUP1) & trimws(as.character(OCUP1)) != "" &
  trimws(as.character(OCUP1)) != "0" &                    # excloure ocupacions militars
  !is.na(FACTOREL),
  .(
    pes = sum(FACTOREL, na.rm = TRUE)
  ),
  by = .(
    OCUP1 = trimws(as.character(OCUP1)),
    NFORMA = trimws(as.character(NFORMA))
  )
]

# ordre del nivell educatiu
moda_ocup[, NFORMA := factor(NFORMA, levels = ordre_nforma, ordered = TRUE)]

# quedar-se amb la moda de cada ocupació
# si hi hagués empat, es queda amb la primera segons l'ordre educatiu definit
moda_ocup_final <- moda_ocup[
  order(OCUP1, -pes, NFORMA)
][
  , .SD[1], by = OCUP1
]

# etiquetes del nivell educatiu
moda_ocup_final[, NFORMA_CAT := fcase(
  as.character(NFORMA) == "AN", "Analfabetisme",
  as.character(NFORMA) == "P1", "Primària incompleta",
  as.character(NFORMA) == "P2", "Primària",
  as.character(NFORMA) == "S1", "Secundària 1a etapa",
  as.character(NFORMA) == "SG", "Secundària general",
  as.character(NFORMA) == "SP", "Secundària professional",
  as.character(NFORMA) == "SU", "Educació superior",
  default = as.character(NFORMA)
)]

# etiquetes de l'ocupació
moda_ocup_final[, OCUP_CAT := fcase(
  OCUP1 == "1", "Directius i gerents",
  OCUP1 == "2", "Professionals científics i intel·lectuals",
  OCUP1 == "3", "Tècnics i professionals de suport",
  OCUP1 == "4", "Personal administratiu",
  OCUP1 == "5", "Serveis i vendes",
  OCUP1 == "6", "Sector primari qualificat",
  OCUP1 == "7", "Indústria i construcció qualificades",
  OCUP1 == "8", "Operadors i muntadors",
  OCUP1 == "9", "Ocupacions elementals",
  default = OCUP1
)]

# ordenar l'ocupació menys qualificada a la més alta
ordre_ocup <- c("9", "8", "7", "6", "5", "4", "3", "2", "1")
moda_ocup_final[, OCUP1 := factor(OCUP1, levels = ordre_ocup, ordered = TRUE)]
setorder(moda_ocup_final, OCUP1)

# taula final
resultat_moda <- moda_ocup_final[, .(
  OCUP1 = as.character(OCUP1),
  OCUPACIO = OCUP_CAT,
  MODA_NFORMA = as.character(NFORMA),
  MODA_NFORMA_DESC = NFORMA_CAT,
  PES_MODA = round(pes, 2)
)]

print(resultat_moda)
View(resultat_moda)

````

#% desajust educatiu vs moda
````{r}
library(data.table)

setDT(EPA_2005_2025v2)

# ordre educatiu de menor a major nivell
ordre_nforma <- c("AN", "P1", "P2", "S1", "SG", "SP", "SU")

# 1) base: només ocupats, amb valors útils
base_desajust <- EPA_2005_2025v2[
  !is.na(AOI) &
  sprintf("%02d", as.integer(AOI)) %in% c("03", "04") &   # només ocupats
  !is.na(NFORMA) & trimws(as.character(NFORMA)) != "" &
  !is.na(OCUP1) & trimws(as.character(OCUP1)) != "" &
  trimws(as.character(OCUP1)) != "0" &                    # excloure militars
  !is.na(FACTOREL),
  .(
    OCUP1 = trimws(as.character(OCUP1)),
    NFORMA = trimws(as.character(NFORMA)),
    FACTOREL
  )
]

# 2) calcular la moda educativa per ocupació (ponderada amb FACTOREL)
moda_ocup <- base_desajust[
  ,
  .(pes = sum(FACTOREL, na.rm = TRUE)),
  by = .(OCUP1, NFORMA)
]

moda_ocup[, NFORMA := factor(NFORMA, levels = ordre_nforma, ordered = TRUE)]

# si hi ha empat, es queda amb la primera segons l'ordre educatiu
moda_ocup_final <- moda_ocup[
  order(OCUP1, -pes, NFORMA)
][
  , .SD[1], by = OCUP1
]

setnames(moda_ocup_final, "NFORMA", "NFORMA_MODA")

# 3) afegir la moda a cada observació
base_desajust[, NFORMA := factor(NFORMA, levels = ordre_nforma, ordered = TRUE)]

base_desajust <- merge(
  base_desajust,
  moda_ocup_final[, .(OCUP1, NFORMA_MODA)],
  by = "OCUP1",
  all.x = TRUE
)

# 4) classificar desajust segons la moda
base_desajust[, DESAJUST_MODA := fcase(
  NFORMA < NFORMA_MODA, "Infraqualificació",
  NFORMA == NFORMA_MODA, "Ajust",
  NFORMA > NFORMA_MODA, "Sobrequalificació"
)]

# 5) etiquetes de l'ocupació
base_desajust[, OCUP_CAT := fcase(
  OCUP1 == "1", "Directius i gerents",
  OCUP1 == "2", "Professionals científics i intel·lectuals",
  OCUP1 == "3", "Tècnics i professionals de suport",
  OCUP1 == "4", "Personal administratiu",
  OCUP1 == "5", "Serveis i vendes",
  OCUP1 == "6", "Sector primari qualificat",
  OCUP1 == "7", "Indústria i construcció qualificades",
  OCUP1 == "8", "Operadors i muntadors",
  OCUP1 == "9", "Ocupacions elementals",
  default = OCUP1
)]

# 6) resum ponderat per ocupació i tipus de desajust
taula_desajust <- base_desajust[
  ,
  .(pes = sum(FACTOREL, na.rm = TRUE)),
  by = .(OCUP1, OCUP_CAT, DESAJUST_MODA)
]

# 7) percentatges dins de cada ocupació
taula_desajust[, pct := 100 * pes / sum(pes), by = .(OCUP1, OCUP_CAT)]

# 8) passar a format ample
taula_final <- dcast(
  taula_desajust,
  OCUP1 + OCUP_CAT ~ DESAJUST_MODA,
  value.var = "pct",
  fill = 0
)

# 9) assegurar columnes
for (col in c("Infraqualificació", "Ajust", "Sobrequalificació")) {
  if (!col %in% names(taula_final)) taula_final[, (col) := 0]
}

# 10) ordenar ocupacions de la 9 a la 1
ordre_ocup <- c("9", "8", "7", "6", "5", "4", "3", "2", "1")
taula_final[, OCUP1 := factor(OCUP1, levels = ordre_ocup, ordered = TRUE)]
setorder(taula_final, OCUP1)

# 11) arrodonir
taula_final[, `:=`(
  Infraqualificació = round(Infraqualificació, 2),
  Ajust = round(Ajust, 2),
  Sobrequalificació = round(Sobrequalificació, 2)
)]

# 12) resultat final
resultat_desajust_ocup <- taula_final[, .(
  OCUP1 = as.character(OCUP1),
  OCUPACIO = OCUP_CAT,
  `Percentatge infraqualificació` = Infraqualificació,
  `Percentatge sobrequalificació` = Sobrequalificació
)]

print(resultat_desajust_ocup)
View(resultat_desajust_ocup)
````

#%infra/sobre vs moda any 2005 vs 2025
```{r}
library(data.table)

setDT(EPA_2005_2025v2)

# si no existeix ANY, crea'l a partir de CICLO
if (!"ANY" %in% names(EPA_2005_2025v2)) {
  EPA_2005_2025v2[, ciclo_num := suppressWarnings(as.integer(as.character(CICLO)))]
  EPA_2005_2025v2[, ANY := fifelse(
    !is.na(ciclo_num),
    2005L + (ciclo_num - 130L) %/% 4L,
    NA_integer_
  )]
  EPA_2005_2025v2[, ciclo_num := NULL]
}

# ordre educatiu
ordre_nforma <- c("AN", "P1", "P2", "S1", "SG", "SP", "SU")

# etiquetes educació
etiqueta_nforma <- function(x) {
  fcase(
    x == "AN", "Analfabetisme",
    x == "P1", "Primària incompleta",
    x == "P2", "Primària",
    x == "S1", "Secundària 1a etapa",
    x == "SG", "Secundària general",
    x == "SP", "Secundària professional",
    x == "SU", "Educació superior",
    default = x
  )
}

# etiquetes ocupació
etiqueta_ocup <- function(x) {
  fcase(
    x == "1", "Directius i gerents",
    x == "2", "Professionals científics i intel·lectuals",
    x == "3", "Tècnics i professionals de suport",
    x == "4", "Personal administratiu",
    x == "5", "Serveis i vendes",
    x == "6", "Sector primari qualificat",
    x == "7", "Indústria i construcció qualificades",
    x == "8", "Operadors i muntadors",
    x == "9", "Ocupacions elementals",
    default = x
  )
}

anys_objectiu <- c(2005L, 2025L)

# base de treball
base <- EPA_2005_2025v2[
  ANY %in% anys_objectiu &
  !is.na(AOI) &
  sprintf("%02d", as.integer(AOI)) %in% c("03", "04") &   # només ocupats
  !is.na(NFORMA) & trimws(as.character(NFORMA)) != "" &
  !is.na(OCUP1) & trimws(as.character(OCUP1)) != "" &
  trimws(as.character(OCUP1)) != "0" &                    # excloure militars
  !is.na(FACTOREL),
  .(
    ANY,
    OCUP1 = trimws(as.character(OCUP1)),
    NFORMA = trimws(as.character(NFORMA)),
    FACTOREL
  )
]

# -------------------------------------------------
# TAULA 1: MODA DEL NIVELL EDUCATIU PER OCUPACIÓ
# -------------------------------------------------

moda_any_ocup <- base[
  ,
  .(pes = sum(FACTOREL, na.rm = TRUE)),
  by = .(ANY, OCUP1, NFORMA)
]

moda_any_ocup[, NFORMA := factor(NFORMA, levels = ordre_nforma, ordered = TRUE)]

# si hi ha empat, es queda amb la primera segons l'ordre educatiu
moda_any_ocup_final <- moda_any_ocup[
  order(ANY, OCUP1, -pes, NFORMA)
][
  , .SD[1], by = .(ANY, OCUP1)
]

moda_any_ocup_final[, NFORMA_DESC := etiqueta_nforma(as.character(NFORMA))]
moda_any_ocup_final[, OCUPACIO := etiqueta_ocup(OCUP1)]

taula_moda <- dcast(
  moda_any_ocup_final[, .(ANY, OCUP1, OCUPACIO, NFORMA_DESC)],
  OCUP1 + OCUPACIO ~ ANY,
  value.var = "NFORMA_DESC"
)

setnames(taula_moda, c("2005", "2025"), c("Moda 2005", "Moda 2025"))

ordre_ocup <- c("9", "8", "7", "6", "5", "4", "3", "2", "1")
taula_moda[, OCUP1 := factor(OCUP1, levels = ordre_ocup, ordered = TRUE)]
setorder(taula_moda, OCUP1)
taula_moda[, OCUP1 := as.character(OCUP1)]

print(taula_moda)
View(taula_moda)

# -------------------------------------------------
# TAULA 2: % INFRA I % SOBRE PER OCUPACIÓ I ANY
# -------------------------------------------------

# afegir la moda de cada any i ocupació a cada observació
setnames(
  moda_any_ocup_final[, .(ANY, OCUP1, NFORMA_MODA = NFORMA)],
  "NFORMA_MODA",
  "NFORMA_MODA"
)

base[, NFORMA := factor(NFORMA, levels = ordre_nforma, ordered = TRUE)]
base <- merge(
  base,
  moda_any_ocup_final[, .(ANY, OCUP1, NFORMA_MODA = NFORMA)],
  by = c("ANY", "OCUP1"),
  all.x = TRUE
)

# classificar desajust
base[, DESAJUST_MODA := fcase(
  NFORMA < NFORMA_MODA, "Infraqualificació",
  NFORMA == NFORMA_MODA, "Ajust",
  NFORMA > NFORMA_MODA, "Sobrequalificació"
)]

base[, OCUPACIO := etiqueta_ocup(OCUP1)]

# resum ponderat
taula_desajust <- base[
  ,
  .(pes = sum(FACTOREL, na.rm = TRUE)),
  by = .(ANY, OCUP1, OCUPACIO, DESAJUST_MODA)
]

# percentatges dins de cada ANY i ocupació
taula_desajust[, pct := 100 * pes / sum(pes), by = .(ANY, OCUP1, OCUPACIO)]

# ens quedem amb infra i sobre
taula_desajust <- taula_desajust[DESAJUST_MODA %in% c("Infraqualificació", "Sobrequalificació")]

# crear etiqueta columna
taula_desajust[, col_any := fifelse(
  DESAJUST_MODA == "Infraqualificació" & ANY == 2005, "Infra 2005",
  fifelse(
    DESAJUST_MODA == "Sobrequalificació" & ANY == 2005, "Sobre 2005",
    fifelse(
      DESAJUST_MODA == "Infraqualificació" & ANY == 2025, "Infra 2025",
      "Sobre 2025"
    )
  )
)]

taula_final_desajust <- dcast(
  taula_desajust,
  OCUP1 + OCUPACIO ~ col_any,
  value.var = "pct",
  fill = 0
)

# assegurar columnes
cols_necessaries <- c("Infra 2005", "Sobre 2005", "Infra 2025", "Sobre 2025")
for (col in cols_necessaries) {
  if (!col %in% names(taula_final_desajust)) taula_final_desajust[, (col) := 0]
}

# ordenar 9 -> 1
taula_final_desajust[, OCUP1 := factor(OCUP1, levels = ordre_ocup, ordered = TRUE)]
setorder(taula_final_desajust, OCUP1)
taula_final_desajust[, OCUP1 := as.character(OCUP1)]

# arrodonir
taula_final_desajust[, `:=`(
  `Infra 2005` = round(`Infra 2005`, 2),
  `Sobre 2005` = round(`Sobre 2005`, 2),
  `Infra 2025` = round(`Infra 2025`, 2),
  `Sobre 2025` = round(`Sobre 2025`, 2)
)]

print(taula_final_desajust)
View(taula_final_desajust)
```


````{r}
library(data.table)

setDT(EPA_2005_2025v2)

# --------------------------------------------------
# 1) SI NO EXISTEIX ANY, EL CREEM A PARTIR DE CICLO
# --------------------------------------------------
if (!"ANY" %in% names(EPA_2005_2025v2)) {
  EPA_2005_2025v2[, ciclo_num := suppressWarnings(as.integer(as.character(CICLO)))]
  EPA_2005_2025v2[, ANY := fifelse(
    !is.na(ciclo_num),
    2005L + (ciclo_num - 130L) %/% 4L,
    NA_integer_
  )]
  EPA_2005_2025v2[, ciclo_num := NULL]
}

# --------------------------------------------------
# 2) FUNCIONS D'ETIQUETES
# --------------------------------------------------
etiqueta_nforma <- function(x) {
  fcase(
    x == "AN", "Analfabetisme",
    x == "P1", "Primària incompleta",
    x == "P2", "Primària",
    x == "S1", "Secundària 1a etapa",
    x == "SG", "Secundària general",
    x == "SP", "Secundària professional",
    x == "SU", "Educació superior",
    default = x
  )
}

etiqueta_ocup <- function(x) {
  fcase(
    x == "9", "Ocupacions elementals",
    x == "8", "Operadors i muntadors",
    x == "7", "Indústria i construcció qualificades",
    x == "6", "Sector primari qualificat",
    x == "5", "Serveis i vendes",
    x == "4", "Personal administratiu",
    x == "3", "Tècnics i professionals de suport",
    x == "2", "Professionals científics i intel·lectuals",
    x == "1", "Directius i gerents",
    default = x
  )
}

# ordre files i columnes
ordre_files <- c(
  "Analfabetisme",
  "Primària incompleta",
  "Primària",
  "Secundària 1a etapa",
  "Secundària general",
  "Secundària professional",
  "Educació superior"
)

ordre_cols <- c(
  "Ocupacions elementals",
  "Operadors i muntadors",
  "Indústria i construcció qualificades",
  "Sector primari qualificat",
  "Serveis i vendes",
  "Personal administratiu",
  "Tècnics i professionals de suport",
  "Professionals científics i intel·lectuals",
  "Directius i gerents"
)

# --------------------------------------------------
# 3) FUNCIÓ PER CREAR LA TAULA D'UN PERÍODE
# --------------------------------------------------
crear_taula_periodo <- function(data, any_inici, any_fi) {
  
  df <- data[
    ANY >= any_inici & ANY <= any_fi &
    !is.na(AOI) &
    sprintf("%02d", as.integer(AOI)) %in% c("03", "04") &   # només ocupats
    !is.na(NFORMA) & trimws(as.character(NFORMA)) != "" &
    !is.na(OCUP1) & trimws(as.character(OCUP1)) != "" &
    trimws(as.character(OCUP1)) != "0" &                    # excloure militars
    !is.na(FACTOREL),
    .(
      NFORMA = trimws(as.character(NFORMA)),
      OCUP1  = trimws(as.character(OCUP1)),
      FACTOREL
    )
  ]
  
  # etiquetes
  df[, NFORMA_CAT := etiqueta_nforma(NFORMA)]
  df[, OCUP_CAT := etiqueta_ocup(OCUP1)]
  
  # resum ponderat
  resum <- df[
    ,
    .(valor = sum(FACTOREL, na.rm = TRUE)),
    by = .(NFORMA_CAT, OCUP_CAT)
  ]
  
  # percentatge dins de cada ocupació
  totals <- resum[, .(total = sum(valor)), by = OCUP_CAT]
  resum <- merge(resum, totals, by = "OCUP_CAT")
  resum[, pct := 100 * valor / total]
  
  # taula ampla
  taula <- dcast(
    resum,
    NFORMA_CAT ~ OCUP_CAT,
    value.var = "pct",
    fill = 0
  )
  
  # assegurar ordre de files
  taula_base <- data.table(NFORMA_CAT = ordre_files)
  taula <- merge(taula_base, taula, by = "NFORMA_CAT", all.x = TRUE, sort = FALSE)
  taula[is.na(taula)] <- 0
  
  # assegurar ordre de columnes
  cols_existents <- names(taula)
  cols_final <- c("NFORMA_CAT", ordre_cols[ordre_cols %in% cols_existents])
  taula <- taula[, ..cols_final]
  
  # afegir columnes que faltin, si n'hi hagués cap buida
  for (col in ordre_cols) {
    if (!col %in% names(taula)) taula[, (col) := 0]
  }
  
  # reordenar exactament
  taula <- taula[, c("NFORMA_CAT", ordre_cols), with = FALSE]
  
  # arrodonir
  cols_num <- setdiff(names(taula), "NFORMA_CAT")
  taula[, (cols_num) := lapply(.SD, function(x) round(x, 2)), .SDcols = cols_num]
  
  return(taula)
}

# --------------------------------------------------
# 4) CREAR LES 3 TAULES
# --------------------------------------------------
taula_2005_2025 <- crear_taula_periodo(EPA_2005_2025v2, 2005, 2025)
taula_2005_2015 <- crear_taula_periodo(EPA_2005_2025v2, 2005, 2015)
taula_2015_2025 <- crear_taula_periodo(EPA_2005_2025v2, 2015, 2025)

# --------------------------------------------------
# 5) VEURE LES TAULES
# --------------------------------------------------
print(taula_2005_2025)
print(taula_2005_2015)
print(taula_2015_2025)

View(taula_2005_2025)
View(taula_2005_2015)
View(taula_2015_2025)

# --------------------------------------------------
# 6) OPCIONAL: GUARDAR-LES EN CSV
# --------------------------------------------------
write.csv(taula_2005_2025, "taula_2005_2025.csv", row.names = FALSE)
write.csv(taula_2005_2015, "taula_2005_2015.csv", row.names = FALSE)
write.csv(taula_2015_2025, "taula_2015_2025.csv", row.names = FALSE)
````

```{r}
library(data.table)

setDT(EPA_2005_2025v2)

# --------------------------------------------------
# 1) SI NO EXISTEIX ANY, EL CREEM A PARTIR DE CICLO
# --------------------------------------------------
if (!"ANY" %in% names(EPA_2005_2025v2)) {
  EPA_2005_2025v2[, ciclo_num := suppressWarnings(as.integer(as.character(CICLO)))]
  EPA_2005_2025v2[, ANY := fifelse(
    !is.na(ciclo_num),
    2005L + (ciclo_num - 130L) %/% 4L,
    NA_integer_
  )]
  EPA_2005_2025v2[, ciclo_num := NULL]
}

# --------------------------------------------------
# 2) ORDRE EDUCATIU
# --------------------------------------------------
ordre_nforma <- c("AN", "P1", "P2", "S1", "SG", "SP", "SU")

# --------------------------------------------------
# 3) ETIQUETES D'OCUPACIÓ
# --------------------------------------------------
etiqueta_ocup <- function(x) {
  fcase(
    x == "9", "Ocupacions elementals",
    x == "8", "Operadors i muntadors",
    x == "7", "Indústria i construcció qualificades",
    x == "6", "Sector primari qualificat",
    x == "5", "Serveis i vendes",
    x == "4", "Personal administratiu",
    x == "3", "Tècnics i professionals de suport",
    x == "2", "Professionals científics i intel·lectuals",
    x == "1", "Directius i gerents",
    default = x
  )
}

# --------------------------------------------------
# 4) BASE DE TREBALL: NOMÉS OCUPATS
# --------------------------------------------------
base_desajust <- EPA_2005_2025v2[
  ANY >= 2005 & ANY <= 2025 &
  !is.na(AOI) &
  trimws(as.character(AOI)) != "" &
  sprintf("%02d", as.integer(AOI)) %in% c("03", "04") &   # només ocupats
  !is.na(NFORMA) & trimws(as.character(NFORMA)) != "" &
  !is.na(OCUP1) & trimws(as.character(OCUP1)) != "" &
  trimws(as.character(OCUP1)) != "0" &                    # excloure militars
  !is.na(FACTOREL),
  .(
    OCUP1 = trimws(as.character(OCUP1)),
    NFORMA = trimws(as.character(NFORMA)),
    FACTOREL
  )
]

# --------------------------------------------------
# 5) MODA EDUCATIVA PER OCUPACIÓ
# --------------------------------------------------
moda_ocup <- base_desajust[
  ,
  .(pes = sum(FACTOREL, na.rm = TRUE)),
  by = .(OCUP1, NFORMA)
]

moda_ocup[, NFORMA := factor(NFORMA, levels = ordre_nforma, ordered = TRUE)]

moda_ocup_final <- moda_ocup[
  order(OCUP1, -pes, NFORMA)
][
  , .SD[1], by = OCUP1
]

setnames(moda_ocup_final, "NFORMA", "NFORMA_MODA")

# --------------------------------------------------
# 6) UNIR MODA A CADA OBSERVACIÓ
# --------------------------------------------------
base_desajust[, NFORMA := factor(NFORMA, levels = ordre_nforma, ordered = TRUE)]

base_desajust <- merge(
  base_desajust,
  moda_ocup_final[, .(OCUP1, NFORMA_MODA)],
  by = "OCUP1",
  all.x = TRUE
)

# --------------------------------------------------
# 7) CLASSIFICAR DESAJUST
# --------------------------------------------------
base_desajust[, DESAJUST_MODA := fcase(
  NFORMA < NFORMA_MODA, "Infraqualificació",
  NFORMA == NFORMA_MODA, "Ajust",
  NFORMA > NFORMA_MODA, "Sobrequalificació"
)]

base_desajust[, OCUPACIO := etiqueta_ocup(OCUP1)]

# --------------------------------------------------
# 8) RESUM PONDERAT PER OCUPACIÓ I DESAJUST
# --------------------------------------------------
resum <- base_desajust[
  ,
  .(valor = sum(FACTOREL, na.rm = TRUE)),
  by = .(OCUP1, OCUPACIO, DESAJUST_MODA)
]

# percentatge dins de cada ocupació
resum[, pct := 100 * valor / sum(valor), by = .(OCUP1, OCUPACIO)]

# --------------------------------------------------
# 9) TAULA AMPLA PEL GRÀFIC
# --------------------------------------------------
taula_grafic <- dcast(
  resum,
  DESAJUST_MODA ~ OCUPACIO,
  value.var = "pct",
  fill = 0
)

# ordre ocupacions
ordre_cols <- c(
  "Ocupacions elementals",
  "Operadors i muntadors",
  "Indústria i construcció qualificades",
  "Sector primari qualificat",
  "Serveis i vendes",
  "Personal administratiu",
  "Tècnics i professionals de suport",
  "Professionals científics i intel·lectuals",
  "Directius i gerents"
)

# assegurar files en ordre
ordre_files <- c("Infraqualificació", "Ajust", "Sobrequalificació")
taula_base <- data.table(DESAJUST_MODA = ordre_files)
taula_grafic <- merge(taula_base, taula_grafic, by = "DESAJUST_MODA", all.x = TRUE, sort = FALSE)
taula_grafic[is.na(taula_grafic)] <- 0

# assegurar columnes en ordre
for (col in ordre_cols) {
  if (!col %in% names(taula_grafic)) taula_grafic[, (col) := 0]
}
taula_grafic <- taula_grafic[, c("DESAJUST_MODA", ordre_cols), with = FALSE]

# matriu
mat <- as.matrix(taula_grafic[, -1])

# colors
colors_desajust <- c("firebrick3", "gray70", "darkorange2")

# --------------------------------------------------
# 10) GRÀFIC
# --------------------------------------------------
jpeg("grafic_barres_apilades_desajust_per_ocupacio.jpg", width = 3200, height = 1700, res = 220)

par(mar = c(11, 6, 5, 12), xpd = TRUE)

bp <- barplot(
  mat,
  beside = FALSE,
  col = colors_desajust,
  border = NA,
  ylim = c(0, 100),
  xaxt = "n",
  yaxt = "n",
  ylab = "Percentatge",
  main = "Distribució de la infraqualificació, l'ajust i la sobrequalificació per ocupació"
)

axis(1, at = bp, labels = colnames(mat), las = 2, cex.axis = 0.9)
axis(2, at = seq(0, 100, by = 10), labels = paste0(seq(0, 100, by = 10), "%"))
abline(h = seq(0, 100, by = 10), col = "gray90")

# etiquetes de percentatge dins de cada segment
for (j in 1:ncol(mat)) {
  acumulat <- 0
  for (i in 1:nrow(mat)) {
    valor <- mat[i, j]
    if (valor > 3) {
      text(
        x = bp[j],
        y = acumulat + valor / 2,
        labels = paste0(round(valor, 1), "%"),
        cex = 0.75
      )
    }
    acumulat <- acumulat + valor
  }
}

legend(
  "topright",
  inset = c(-0.28, 0),
  legend = c("Infraqualificació", "Ajust", "Sobrequalificació"),
  fill = colors_desajust,
  bty = "o",
  bg = "white",
  cex = 0.95
)

dev.off()
```


````{r}
library(data.table)

setDT(EPA_2005_2025v2)

# --------------------------------------------------
# 1) SI NO EXISTEIX ANY, EL CREEM A PARTIR DE CICLO
# --------------------------------------------------
if (!"ANY" %in% names(EPA_2005_2025v2)) {
  EPA_2005_2025v2[, ciclo_num := suppressWarnings(as.integer(as.character(CICLO)))]
  EPA_2005_2025v2[, ANY := fifelse(
    !is.na(ciclo_num),
    2005L + (ciclo_num - 130L) %/% 4L,
    NA_integer_
  )]
  EPA_2005_2025v2[, ciclo_num := NULL]
}

# --------------------------------------------------
# 2) ETIQUETES
# --------------------------------------------------
etiqueta_nforma <- function(x) {
  fcase(
    x == "AN", "Analfabetisme",
    x == "P1", "Primària incompleta",
    x == "P2", "Primària",
    x == "S1", "Secundària 1a etapa",
    x == "SG", "Secundària general",
    x == "SP", "Secundària professional",
    x == "SU", "Educació superior",
    default = x
  )
}

etiqueta_ocup <- function(x) {
  fcase(
    x == "9", "Ocupacions elementals",
    x == "8", "Operadors i muntadors",
    x == "7", "Indústria i construcció qualificades",
    x == "6", "Sector primari qualificat",
    x == "5", "Serveis i vendes",
    x == "4", "Personal administratiu",
    x == "3", "Tècnics i professionals de suport",
    x == "2", "Professionals científics i intel·lectuals",
    x == "1", "Directius i gerents",
    default = x
  )
}

ordre_files <- c(
  "Analfabetisme",
  "Primària incompleta",
  "Primària",
  "Secundària 1a etapa",
  "Secundària general",
  "Secundària professional",
  "Educació superior"
)

ordre_cols <- c(
  "Ocupacions elementals",
  "Operadors i muntadors",
  "Indústria i construcció qualificades",
  "Sector primari qualificat",
  "Serveis i vendes",
  "Personal administratiu",
  "Tècnics i professionals de suport",
  "Professionals científics i intel·lectuals",
  "Directius i gerents"
)

colors_nforma <- c(
  "gray85",
  "gray70",
  "khaki2",
  "goldenrod2",
  "darkseagreen3",
  "steelblue3",
  "navy"
)

# --------------------------------------------------
# 3) FUNCIÓ PER CREAR LA TAULA DE PERCENTATGES
# --------------------------------------------------
crear_taula_periodo <- function(data, any_inici, any_fi) {
  
  df <- data[
    ANY >= any_inici & ANY <= any_fi &
    !is.na(AOI) &
    trimws(as.character(AOI)) != "" &
    sprintf("%02d", as.integer(AOI)) %in% c("03", "04") &
    !is.na(NFORMA) & trimws(as.character(NFORMA)) != "" &
    !is.na(OCUP1) & trimws(as.character(OCUP1)) != "" &
    trimws(as.character(OCUP1)) != "0" &
    !is.na(FACTOREL),
    .(
      NFORMA = trimws(as.character(NFORMA)),
      OCUP1 = trimws(as.character(OCUP1)),
      FACTOREL
    )
  ]
  
  df[, NFORMA_CAT := etiqueta_nforma(NFORMA)]
  df[, OCUP_CAT := etiqueta_ocup(OCUP1)]
  
  resum <- df[
    ,
    .(valor = sum(FACTOREL, na.rm = TRUE)),
    by = .(NFORMA_CAT, OCUP_CAT)
  ]
  
  totals <- resum[, .(total = sum(valor)), by = OCUP_CAT]
  resum <- merge(resum, totals, by = "OCUP_CAT")
  resum[, pct := 100 * valor / total]
  
  taula <- dcast(
    resum,
    NFORMA_CAT ~ OCUP_CAT,
    value.var = "pct",
    fill = 0
  )
  
  taula_base <- data.table(NFORMA_CAT = ordre_files)
  taula <- merge(taula_base, taula, by = "NFORMA_CAT", all.x = TRUE, sort = FALSE)
  taula[is.na(taula)] <- 0
  
  for (col in ordre_cols) {
    if (!col %in% names(taula)) taula[, (col) := 0]
  }
  
  taula <- taula[, c("NFORMA_CAT", ordre_cols), with = FALSE]
  return(taula)
}

# --------------------------------------------------
# 4) CREAR LES 3 TAULES
# --------------------------------------------------
taula_1 <- crear_taula_periodo(EPA_2005_2025v2, 2005, 2025)
taula_2 <- crear_taula_periodo(EPA_2005_2025v2, 2005, 2015)
taula_3 <- crear_taula_periodo(EPA_2005_2025v2, 2015, 2025)

# ==================================================
# GRÀFIC 1: NOMÉS 2005-2025
# ==================================================
jpeg("grafic_2005_2025_sol.jpg", width = 2600, height = 1600, res = 220)

layout(matrix(c(1, 2), nrow = 1), widths = c(5.5, 2))

par(mar = c(11, 6, 5, 2))
mat1 <- as.matrix(taula_1[, -1])

bp1 <- barplot(
  mat1,
  beside = FALSE,
  col = colors_nforma,
  border = NA,
  ylim = c(0, 100),
  xaxt = "n",
  yaxt = "n",
  ylab = "Percentatge",
  main = "Distribució del nivell educatiu per grup ocupacional (2005-2025)"
)

axis(1, at = bp1, labels = colnames(mat1), las = 2, cex.axis = 0.9)
axis(2, at = seq(0, 100, by = 10), labels = paste0(seq(0, 100, by = 10), "%"))
abline(h = seq(0, 100, by = 10), col = "gray90")

par(mar = c(11, 1, 5, 1))
plot.new()
legend(
  "center",
  legend = rev(taula_1$NFORMA_CAT),
  fill = rev(colors_nforma),
  bty = "o",
  bg = "white",
  cex = 0.95,
  title = "Nivell educatiu"
)

dev.off()

# ==================================================
# GRÀFIC 2: 2005-2015 I 2015-2025 JUNTS
# ==================================================
jpeg("grafic_subperiods_junts.jpg", width = 3800, height = 1700, res = 220)

layout(matrix(c(1, 2, 3), nrow = 1), widths = c(4.5, 4.5, 2.2))

# ---- gràfic 2005-2015 ----
par(mar = c(11, 6, 5, 1))
mat2 <- as.matrix(taula_2[, -1])

bp2 <- barplot(
  mat2,
  beside = FALSE,
  col = colors_nforma,
  border = NA,
  ylim = c(0, 100),
  xaxt = "n",
  yaxt = "n",
  ylab = "Percentatge",
  main = "2005-2015"
)

axis(1, at = bp2, labels = colnames(mat2), las = 2, cex.axis = 0.85)
axis(2, at = seq(0, 100, by = 10), labels = paste0(seq(0, 100, by = 10), "%"))
abline(h = seq(0, 100, by = 10), col = "gray90")

# ---- gràfic 2015-2025 ----
par(mar = c(11, 6, 5, 1))
mat3 <- as.matrix(taula_3[, -1])

bp3 <- barplot(
  mat3,
  beside = FALSE,
  col = colors_nforma,
  border = NA,
  ylim = c(0, 100),
  xaxt = "n",
  yaxt = "n",
  ylab = "Percentatge",
  main = "2015-2025"
)

axis(1, at = bp3, labels = colnames(mat3), las = 2, cex.axis = 0.85)
axis(2, at = seq(0, 100, by = 10), labels = paste0(seq(0, 100, by = 10), "%"))
abline(h = seq(0, 100, by = 10), col = "gray90")

# ---- llegenda ----
par(mar = c(11, 1, 5, 1))
plot.new()
legend(
  "center",
  legend = rev(taula_1$NFORMA_CAT),
  fill = rev(colors_nforma),
  bty = "o",
  bg = "white",
  cex = 0.95,
  title = "Nivell educatiu"
)

mtext(
  "Comparació de la distribució del nivell educatiu per grup ocupacional",
  outer = TRUE,
  cex = 1.35,
  line = -2
)

dev.off()
````
```{r}
library(data.table)

setDT(EPA_2005_2025v2)

# si no existeix ANY, el creem a partir de CICLO
if (!"ANY" %in% names(EPA_2005_2025v2)) {
  EPA_2005_2025v2[, ciclo_num := suppressWarnings(as.integer(as.character(CICLO)))]
  EPA_2005_2025v2[, ANY := fifelse(
    !is.na(ciclo_num),
    2005L + (ciclo_num - 130L) %/% 4L,
    NA_integer_
  )]
  EPA_2005_2025v2[, ciclo_num := NULL]
}

# ordre educatiu de menor a major
ordre_nforma <- c("AN", "P1", "P2", "S1", "SG", "SP", "SU")

# etiquetes nivell educatiu
etiqueta_nforma <- function(x) {
  fcase(
    x == "AN", "Analfabetisme",
    x == "P1", "Primària incompleta",
    x == "P2", "Primària",
    x == "S1", "Secundària 1a etapa",
    x == "SG", "Secundària general",
    x == "SP", "Secundària professional",
    x == "SU", "Educació superior",
    default = x
  )
}

# etiquetes ocupació
etiqueta_ocup <- function(x) {
  fcase(
    x == "9", "Ocupacions elementals",
    x == "8", "Operadors i muntadors",
    x == "7", "Indústria i construcció qualificades",
    x == "6", "Sector primari qualificat",
    x == "5", "Serveis i vendes",
    x == "4", "Personal administratiu",
    x == "3", "Tècnics i professionals de suport",
    x == "2", "Professionals científics i intel·lectuals",
    x == "1", "Directius i gerents",
    default = x
  )
}

# base de treball
base_sexe <- EPA_2005_2025v2[
  ANY >= 2005 & ANY <= 2025 &
  !is.na(AOI) &
  sprintf("%02d", as.integer(AOI)) %in% c("03", "04") &   # només ocupats
  !is.na(NFORMA) & trimws(as.character(NFORMA)) != "" &
  !is.na(OCUP1) & trimws(as.character(OCUP1)) != "" &
  trimws(as.character(OCUP1)) != "0" &                    # excloure militars
  !is.na(SEXO1) & trimws(as.character(SEXO1)) %in% c("1", "6") &
  !is.na(FACTOREL),
  .(
    OCUP1 = trimws(as.character(OCUP1)),
    NFORMA = trimws(as.character(NFORMA)),
    SEXO1 = trimws(as.character(SEXO1)),
    FACTOREL
  )
]

# resum ponderat per ocupació, sexe i nivell educatiu
moda_sexe_ocup <- base_sexe[
  ,
  .(pes = sum(FACTOREL, na.rm = TRUE)),
  by = .(OCUP1, SEXO1, NFORMA)
]

# ordre educatiu
moda_sexe_ocup[, NFORMA := factor(NFORMA, levels = ordre_nforma, ordered = TRUE)]

# si hi ha empat, es queda amb la primera segons l'ordre educatiu
moda_sexe_ocup_final <- moda_sexe_ocup[
  order(OCUP1, SEXO1, -pes, NFORMA)
][
  , .SD[1], by = .(OCUP1, SEXO1)
]

# etiquetes
moda_sexe_ocup_final[, NFORMA_DESC := etiqueta_nforma(as.character(NFORMA))]
moda_sexe_ocup_final[, OCUPACIO := etiqueta_ocup(OCUP1)]
moda_sexe_ocup_final[, SEXE := fifelse(SEXO1 == "1", "Homes", "Dones")]

# passar a format ampli
taula_moda_sexe <- dcast(
  moda_sexe_ocup_final[, .(OCUP1, OCUPACIO, SEXE, NFORMA_DESC)],
  OCUP1 + OCUPACIO ~ SEXE,
  value.var = "NFORMA_DESC"
)

# assegurar ordre 9 -> 1
ordre_ocup <- c("9", "8", "7", "6", "5", "4", "3", "2", "1")
taula_moda_sexe[, OCUP1 := factor(OCUP1, levels = ordre_ocup, ordered = TRUE)]
setorder(taula_moda_sexe, OCUP1)
taula_moda_sexe[, OCUP1 := as.character(OCUP1)]

print(taula_moda_sexe)
View(taula_moda_sexe)
```

```{r}
library(data.table)

setDT(EPA_2005_2025v2)

# si no existeix ANY, el creem a partir de CICLO
if (!"ANY" %in% names(EPA_2005_2025v2)) {
  EPA_2005_2025v2[, ciclo_num := suppressWarnings(as.integer(as.character(CICLO)))]
  EPA_2005_2025v2[, ANY := fifelse(
    !is.na(ciclo_num),
    2005L + (ciclo_num - 130L) %/% 4L,
    NA_integer_
  )]
  EPA_2005_2025v2[, ciclo_num := NULL]
}

# ordre educatiu de menor a major
ordre_nforma <- c("AN", "P1", "P2", "S1", "SG", "SP", "SU")

# etiquetes nivell educatiu
etiqueta_nforma <- function(x) {
  fcase(
    x == "AN", "Analfabetisme",
    x == "P1", "Primària incompleta",
    x == "P2", "Primària",
    x == "S1", "Secundària 1a etapa",
    x == "SG", "Secundària general",
    x == "SP", "Secundària professional",
    x == "SU", "Educació superior",
    default = x
  )
}

# etiquetes ocupació
etiqueta_ocup <- function(x) {
  fcase(
    x == "9", "Ocupacions elementals",
    x == "8", "Operadors i muntadors",
    x == "7", "Indústria i construcció qualificades",
    x == "6", "Sector primari qualificat",
    x == "5", "Serveis i vendes",
    x == "4", "Personal administratiu",
    x == "3", "Tècnics i professionals de suport",
    x == "2", "Professionals científics i intel·lectuals",
    x == "1", "Directius i gerents",
    default = x
  )
}

# base només per 2005 i 2025
base_sexe_any <- EPA_2005_2025v2[
  ANY %in% c(2005L, 2025L) &
  !is.na(AOI) &
  sprintf("%02d", as.integer(AOI)) %in% c("03", "04") &   # només ocupats
  !is.na(NFORMA) & trimws(as.character(NFORMA)) != "" &
  !is.na(OCUP1) & trimws(as.character(OCUP1)) != "" &
  trimws(as.character(OCUP1)) != "0" &                    # excloure militars
  !is.na(SEXO1) & trimws(as.character(SEXO1)) %in% c("1", "6") &
  !is.na(FACTOREL),
  .(
    ANY,
    OCUP1 = trimws(as.character(OCUP1)),
    NFORMA = trimws(as.character(NFORMA)),
    SEXO1 = trimws(as.character(SEXO1)),
    FACTOREL
  )
]

# resum ponderat per any, ocupació, sexe i nivell educatiu
moda_sexe_any_ocup <- base_sexe_any[
  ,
  .(pes = sum(FACTOREL, na.rm = TRUE)),
  by = .(ANY, OCUP1, SEXO1, NFORMA)
]

# ordre educatiu
moda_sexe_any_ocup[, NFORMA := factor(NFORMA, levels = ordre_nforma, ordered = TRUE)]

# si hi ha empat, es queda amb la primera segons l'ordre educatiu
moda_sexe_any_ocup_final <- moda_sexe_any_ocup[
  order(ANY, OCUP1, SEXO1, -pes, NFORMA)
][
  , .SD[1], by = .(ANY, OCUP1, SEXO1)
]

# etiquetes
moda_sexe_any_ocup_final[, NFORMA_DESC := etiqueta_nforma(as.character(NFORMA))]
moda_sexe_any_ocup_final[, OCUPACIO := etiqueta_ocup(OCUP1)]
moda_sexe_any_ocup_final[, SEXE := fifelse(SEXO1 == "1", "Homes", "Dones")]

# nom de columna final
moda_sexe_any_ocup_final[, COL := fifelse(
  ANY == 2005 & SEXE == "Homes", "Homes 2005",
  fifelse(
    ANY == 2005 & SEXE == "Dones", "Dones 2005",
    fifelse(
      ANY == 2025 & SEXE == "Homes", "Homes 2025",
      "Dones 2025"
    )
  )
)]

# taula ampla
taula_moda_sexe_any <- dcast(
  moda_sexe_any_ocup_final[, .(OCUP1, OCUPACIO, COL, NFORMA_DESC)],
  OCUP1 + OCUPACIO ~ COL,
  value.var = "NFORMA_DESC"
)

# assegurar columnes
cols_final <- c("Homes 2005", "Dones 2005", "Homes 2025", "Dones 2025")
for (col in cols_final) {
  if (!col %in% names(taula_moda_sexe_any)) taula_moda_sexe_any[, (col) := NA_character_]
}

# ordenar 9 -> 1
ordre_ocup <- c("9", "8", "7", "6", "5", "4", "3", "2", "1")
taula_moda_sexe_any[, OCUP1 := factor(OCUP1, levels = ordre_ocup, ordered = TRUE)]
setorder(taula_moda_sexe_any, OCUP1)
taula_moda_sexe_any[, OCUP1 := as.character(OCUP1)]

# reordenar columnes
taula_moda_sexe_any <- taula_moda_sexe_any[, c("OCUP1", "OCUPACIO", cols_final), with = FALSE]

print(taula_moda_sexe_any)
View(taula_moda_sexe_any)
```
```{r}
library(data.table)

setDT(EPA_2005_2025v2)

# --------------------------------------------------
# 1) SI NO EXISTEIX ANY, EL CREEM A PARTIR DE CICLO
# --------------------------------------------------
if (!"ANY" %in% names(EPA_2005_2025v2)) {
  EPA_2005_2025v2[, ciclo_num := suppressWarnings(as.integer(as.character(CICLO)))]
  EPA_2005_2025v2[, ANY := fifelse(
    !is.na(ciclo_num),
    2005L + (ciclo_num - 130L) %/% 4L,
    NA_integer_
  )]
  EPA_2005_2025v2[, ciclo_num := NULL]
}

# --------------------------------------------------
# 2) ORDRE EDUCATIU I ETIQUETES
# --------------------------------------------------
ordre_nforma <- c("AN", "P1", "P2", "S1", "SG", "SP", "SU")

etiqueta_ocup <- function(x) {
  fcase(
    x == "9", "Ocupacions elementals",
    x == "8", "Operadors i muntadors",
    x == "7", "Indústria i construcció qualificades",
    x == "6", "Sector primari qualificat",
    x == "5", "Serveis i vendes",
    x == "4", "Personal administratiu",
    x == "3", "Tècnics i professionals de suport",
    x == "2", "Professionals científics i intel·lectuals",
    x == "1", "Directius i gerents",
    default = x
  )
}

# --------------------------------------------------
# 3) BASE DE TREBALL 2005-2025
# --------------------------------------------------
base_desajust_sexe <- EPA_2005_2025v2[
  ANY >= 2005 & ANY <= 2025 &
  !is.na(AOI) &
  sprintf("%02d", as.integer(AOI)) %in% c("03", "04") &   # només ocupats
  !is.na(NFORMA) & trimws(as.character(NFORMA)) != "" &
  !is.na(OCUP1) & trimws(as.character(OCUP1)) != "" &
  trimws(as.character(OCUP1)) != "0" &                    # excloure militars
  !is.na(SEXO1) & trimws(as.character(SEXO1)) %in% c("1", "6") &
  !is.na(FACTOREL),
  .(
    OCUP1 = trimws(as.character(OCUP1)),
    NFORMA = trimws(as.character(NFORMA)),
    SEXO1 = trimws(as.character(SEXO1)),
    FACTOREL
  )
]

# --------------------------------------------------
# 4) MODA EDUCATIVA GLOBAL PER OCUPACIÓ (NO SEPARADA PER SEXE)
# --------------------------------------------------
moda_ocup <- base_desajust_sexe[
  ,
  .(pes = sum(FACTOREL, na.rm = TRUE)),
  by = .(OCUP1, NFORMA)
]

moda_ocup[, NFORMA := factor(NFORMA, levels = ordre_nforma, ordered = TRUE)]

# si hi ha empat, es queda amb la primera segons l'ordre educatiu
moda_ocup_final <- moda_ocup[
  order(OCUP1, -pes, NFORMA)
][
  , .SD[1], by = OCUP1
]

setnames(moda_ocup_final, "NFORMA", "NFORMA_MODA")

# --------------------------------------------------
# 5) AFEGIR MODA A CADA OBSERVACIÓ
# --------------------------------------------------
base_desajust_sexe[, NFORMA := factor(NFORMA, levels = ordre_nforma, ordered = TRUE)]

base_desajust_sexe <- merge(
  base_desajust_sexe,
  moda_ocup_final[, .(OCUP1, NFORMA_MODA)],
  by = "OCUP1",
  all.x = TRUE
)

# --------------------------------------------------
# 6) CLASSIFICAR DESAJUST
# --------------------------------------------------
base_desajust_sexe[, DESAJUST_MODA := fcase(
  NFORMA < NFORMA_MODA, "Infraqualificació",
  NFORMA == NFORMA_MODA, "Ajust",
  NFORMA > NFORMA_MODA, "Sobrequalificació"
)]

base_desajust_sexe[, SEXE := fifelse(SEXO1 == "1", "Homes", "Dones")]
base_desajust_sexe[, OCUPACIO := etiqueta_ocup(OCUP1)]

# --------------------------------------------------
# 7) RESUM PONDERAT PER OCUPACIÓ, SEXE I DESAJUST
# --------------------------------------------------
resum_sexe <- base_desajust_sexe[
  ,
  .(pes = sum(FACTOREL, na.rm = TRUE)),
  by = .(OCUP1, OCUPACIO, SEXE, DESAJUST_MODA)
]

# percentatges dins de cada ocupació i sexe
resum_sexe[, pct := 100 * pes / sum(pes), by = .(OCUP1, OCUPACIO, SEXE)]

# ens quedem amb infra i sobre
resum_sexe <- resum_sexe[DESAJUST_MODA %in% c("Infraqualificació", "Sobrequalificació")]

# nom de columna final
resum_sexe[, COL := fifelse(
  SEXE == "Homes" & DESAJUST_MODA == "Infraqualificació", "Infra Homes",
  fifelse(
    SEXE == "Homes" & DESAJUST_MODA == "Sobrequalificació", "Sobre Homes",
    fifelse(
      SEXE == "Dones" & DESAJUST_MODA == "Infraqualificació", "Infra Dones",
      "Sobre Dones"
    )
  )
)]

# --------------------------------------------------
# 8) TAULA FINAL AMPLA
# --------------------------------------------------
taula_desajust_sexe <- dcast(
  resum_sexe,
  OCUP1 + OCUPACIO ~ COL,
  value.var = "pct",
  fill = 0
)

# assegurar columnes
cols_final <- c("Infra Homes", "Sobre Homes", "Infra Dones", "Sobre Dones")
for (col in cols_final) {
  if (!col %in% names(taula_desajust_sexe)) taula_desajust_sexe[, (col) := 0]
}

# ordenar de 9 a 1
ordre_ocup <- c("9", "8", "7", "6", "5", "4", "3", "2", "1")
taula_desajust_sexe[, OCUP1 := factor(OCUP1, levels = ordre_ocup, ordered = TRUE)]
setorder(taula_desajust_sexe, OCUP1)
taula_desajust_sexe[, OCUP1 := as.character(OCUP1)]

# reordenar columnes
taula_desajust_sexe <- taula_desajust_sexe[, c("OCUP1", "OCUPACIO", cols_final), with = FALSE]

# arrodonir
taula_desajust_sexe[, `:=`(
  `Infra Homes` = round(`Infra Homes`, 2),
  `Sobre Homes` = round(`Sobre Homes`, 2),
  `Infra Dones` = round(`Infra Dones`, 2),
  `Sobre Dones` = round(`Sobre Dones`, 2)
)]

print(taula_desajust_sexe)
View(taula_desajust_sexe)
```
````{r}
library(data.table)

setDT(EPA_2005_2025v2)

# si no existeix ANY, el creem a partir de CICLO
if (!"ANY" %in% names(EPA_2005_2025v2)) {
  EPA_2005_2025v2[, ciclo_num := suppressWarnings(as.integer(as.character(CICLO)))]
  EPA_2005_2025v2[, ANY := fifelse(
    !is.na(ciclo_num),
    2005L + (ciclo_num - 130L) %/% 4L,
    NA_integer_
  )]
  EPA_2005_2025v2[, ciclo_num := NULL]
}

# detectar variable d'edat
edat_var <- intersect(names(EPA_2005_2025v2), c("EDAT1", "EDAD1"))
if (length(edat_var) == 0) stop("No trobo EDAT1/EDAD1")
edat_var <- edat_var[1]

# ordre educatiu
ordre_nforma <- c("AN", "P1", "P2", "S1", "SG", "SP", "SU")

# etiquetes
etiqueta_nforma <- function(x) {
  fcase(
    x == "AN", "Analfabetisme",
    x == "P1", "Primària incompleta",
    x == "P2", "Primària",
    x == "S1", "Secundària 1a etapa",
    x == "SG", "Secundària general",
    x == "SP", "Secundària professional",
    x == "SU", "Educació superior",
    default = x
  )
}

etiqueta_ocup <- function(x) {
  fcase(
    x == "9", "Ocupacions elementals",
    x == "8", "Operadors i muntadors",
    x == "7", "Indústria i construcció qualificades",
    x == "6", "Sector primari qualificat",
    x == "5", "Serveis i vendes",
    x == "4", "Personal administratiu",
    x == "3", "Tècnics i professionals de suport",
    x == "2", "Professionals científics i intel·lectuals",
    x == "1", "Directius i gerents",
    default = x
  )
}

# base
base_edat <- EPA_2005_2025v2[
  ANY >= 2005 & ANY <= 2025 &
  !is.na(AOI) &
  sprintf("%02d", as.integer(AOI)) %in% c("03", "04") &
  !is.na(NFORMA) & trimws(as.character(NFORMA)) != "" &
  !is.na(OCUP1) & trimws(as.character(OCUP1)) != "" &
  trimws(as.character(OCUP1)) != "0" &
  !is.na(FACTOREL),
  .(
    OCUP1 = trimws(as.character(OCUP1)),
    NFORMA = trimws(as.character(NFORMA)),
    FACTOREL,
    EDAT = suppressWarnings(as.numeric(as.character(get(edat_var))))
  )
]

base_edat <- base_edat[!is.na(EDAT)]

# grups d'edat
base_edat[, GRUP_EDAT := fcase(
  EDAT >= 16 & EDAT <= 30, "16-30",
  EDAT >= 31 & EDAT <= 40, "31-40",
  EDAT >= 41 & EDAT <= 55, "41-55",
  EDAT >= 56, "56 o més",
  default = NA_character_
)]

base_edat <- base_edat[!is.na(GRUP_EDAT)]

# resum ponderat per ocupació, grup d'edat i nivell educatiu
moda_edat_ocup <- base_edat[
  ,
  .(pes = sum(FACTOREL, na.rm = TRUE)),
  by = .(OCUP1, GRUP_EDAT, NFORMA)
]

moda_edat_ocup[, NFORMA := factor(NFORMA, levels = ordre_nforma, ordered = TRUE)]

# moda
moda_edat_ocup_final <- moda_edat_ocup[
  order(OCUP1, GRUP_EDAT, -pes, NFORMA)
][
  , .SD[1], by = .(OCUP1, GRUP_EDAT)
]

moda_edat_ocup_final[, NFORMA_DESC := etiqueta_nforma(as.character(NFORMA))]
moda_edat_ocup_final[, OCUPACIO := etiqueta_ocup(OCUP1)]

# taula ampla
taula_moda_edat <- dcast(
  moda_edat_ocup_final[, .(OCUP1, OCUPACIO, GRUP_EDAT, NFORMA_DESC)],
  OCUP1 + OCUPACIO ~ GRUP_EDAT,
  value.var = "NFORMA_DESC"
)

# ordre ocupacions 9 -> 1
ordre_ocup <- c("9", "8", "7", "6", "5", "4", "3", "2", "1")
taula_moda_edat[, OCUP1 := factor(OCUP1, levels = ordre_ocup, ordered = TRUE)]
setorder(taula_moda_edat, OCUP1)
taula_moda_edat[, OCUP1 := as.character(OCUP1)]

print(taula_moda_edat)
View(taula_moda_edat)
````

````{r}
library(data.table)

setDT(EPA_2005_2025v2)

# si no existeix ANY, el creem a partir de CICLO
if (!"ANY" %in% names(EPA_2005_2025v2)) {
  EPA_2005_2025v2[, ciclo_num := suppressWarnings(as.integer(as.character(CICLO)))]
  EPA_2005_2025v2[, ANY := fifelse(
    !is.na(ciclo_num),
    2005L + (ciclo_num - 130L) %/% 4L,
    NA_integer_
  )]
  EPA_2005_2025v2[, ciclo_num := NULL]
}

# detectar variable d'edat
edat_var <- intersect(names(EPA_2005_2025v2), c("EDAT1", "EDAD1"))
if (length(edat_var) == 0) stop("No trobo EDAT1/EDAD1")
edat_var <- edat_var[1]

ordre_nforma <- c("AN", "P1", "P2", "S1", "SG", "SP", "SU")

etiqueta_ocup <- function(x) {
  fcase(
    x == "9", "Ocupacions elementals",
    x == "8", "Operadors i muntadors",
    x == "7", "Indústria i construcció qualificades",
    x == "6", "Sector primari qualificat",
    x == "5", "Serveis i vendes",
    x == "4", "Personal administratiu",
    x == "3", "Tècnics i professionals de suport",
    x == "2", "Professionals científics i intel·lectuals",
    x == "1", "Directius i gerents",
    default = x
  )
}

# base
base_desajust_edat <- EPA_2005_2025v2[
  ANY >= 2005 & ANY <= 2025 &
  !is.na(AOI) &
  sprintf("%02d", as.integer(AOI)) %in% c("03", "04") &
  !is.na(NFORMA) & trimws(as.character(NFORMA)) != "" &
  !is.na(OCUP1) & trimws(as.character(OCUP1)) != "" &
  trimws(as.character(OCUP1)) != "0" &
  !is.na(FACTOREL),
  .(
    OCUP1 = trimws(as.character(OCUP1)),
    NFORMA = trimws(as.character(NFORMA)),
    FACTOREL,
    EDAT = suppressWarnings(as.numeric(as.character(get(edat_var))))
  )
]

base_desajust_edat <- base_desajust_edat[!is.na(EDAT)]

# grups d'edat
base_desajust_edat[, GRUP_EDAT := fcase(
  EDAT >= 16 & EDAT <= 30, "16-30",
  EDAT >= 31 & EDAT <= 40, "31-40",
  EDAT >= 41 & EDAT <= 55, "41-55",
  EDAT >= 56, "56 o més",
  default = NA_character_
)]

base_desajust_edat <- base_desajust_edat[!is.na(GRUP_EDAT)]

# moda global per ocupació (comuna per a tots els grups d'edat)
moda_ocup <- base_desajust_edat[
  ,
  .(pes = sum(FACTOREL, na.rm = TRUE)),
  by = .(OCUP1, NFORMA)
]

moda_ocup[, NFORMA := factor(NFORMA, levels = ordre_nforma, ordered = TRUE)]

moda_ocup_final <- moda_ocup[
  order(OCUP1, -pes, NFORMA)
][
  , .SD[1], by = OCUP1
]

setnames(moda_ocup_final, "NFORMA", "NFORMA_MODA")

# unir la moda a cada observació
base_desajust_edat[, NFORMA := factor(NFORMA, levels = ordre_nforma, ordered = TRUE)]

base_desajust_edat <- merge(
  base_desajust_edat,
  moda_ocup_final[, .(OCUP1, NFORMA_MODA)],
  by = "OCUP1",
  all.x = TRUE
)

# classificar desajust
base_desajust_edat[, DESAJUST_MODA := fcase(
  NFORMA < NFORMA_MODA, "Infraqualificació",
  NFORMA == NFORMA_MODA, "Ajust",
  NFORMA > NFORMA_MODA, "Sobrequalificació"
)]

base_desajust_edat[, OCUPACIO := etiqueta_ocup(OCUP1)]

# resum ponderat per ocupació, grup d'edat i desajust
resum_edat <- base_desajust_edat[
  ,
  .(pes = sum(FACTOREL, na.rm = TRUE)),
  by = .(OCUP1, OCUPACIO, GRUP_EDAT, DESAJUST_MODA)
]

# percentatges dins de cada ocupació i grup d'edat
resum_edat[, pct := 100 * pes / sum(pes), by = .(OCUP1, OCUPACIO, GRUP_EDAT)]

# només infra i sobre
resum_edat <- resum_edat[DESAJUST_MODA %in% c("Infraqualificació", "Sobrequalificació")]

# nom de columna final
resum_edat[, COL := fifelse(
  GRUP_EDAT == "16-30" & DESAJUST_MODA == "Infraqualificació", "Infra 16-30",
  fifelse(
    GRUP_EDAT == "16-30" & DESAJUST_MODA == "Sobrequalificació", "Sobre 16-30",
    fifelse(
      GRUP_EDAT == "31-40" & DESAJUST_MODA == "Infraqualificació", "Infra 31-40",
      fifelse(
        GRUP_EDAT == "31-40" & DESAJUST_MODA == "Sobrequalificació", "Sobre 31-40",
        fifelse(
          GRUP_EDAT == "41-55" & DESAJUST_MODA == "Infraqualificació", "Infra 41-55",
          fifelse(
            GRUP_EDAT == "41-55" & DESAJUST_MODA == "Sobrequalificació", "Sobre 41-55",
            fifelse(
              GRUP_EDAT == "56 o més" & DESAJUST_MODA == "Infraqualificació", "Infra 56+",
              "Sobre 56+"
            )
          )
        )
      )
    )
  )
)]

# taula ampla
taula_desajust_edat <- dcast(
  resum_edat,
  OCUP1 + OCUPACIO ~ COL,
  value.var = "pct",
  fill = 0
)

# assegurar ordre de columnes
cols_final <- c(
  "Infra 16-30", "Sobre 16-30",
  "Infra 31-40", "Sobre 31-40",
  "Infra 41-55", "Sobre 41-55",
  "Infra 56+", "Sobre 56+"
)

for (col in cols_final) {
  if (!col %in% names(taula_desajust_edat)) taula_desajust_edat[, (col) := 0]
}

# ordre ocupacions 9 -> 1
ordre_ocup <- c("9", "8", "7", "6", "5", "4", "3", "2", "1")
taula_desajust_edat[, OCUP1 := factor(OCUP1, levels = ordre_ocup, ordered = TRUE)]
setorder(taula_desajust_edat, OCUP1)
taula_desajust_edat[, OCUP1 := as.character(OCUP1)]

# reordenar i arrodonir
taula_desajust_edat <- taula_desajust_edat[, c("OCUP1", "OCUPACIO", cols_final), with = FALSE]
taula_desajust_edat[, (cols_final) := lapply(.SD, function(x) round(x, 2)), .SDcols = cols_final]

print(taula_desajust_edat)
View(taula_desajust_edat)
````

````{r}
library(data.table)

setDT(EPA_2005_2025v2)

# si no existeix ANY, el creem a partir de CICLO
if (!"ANY" %in% names(EPA_2005_2025v2)) {
  EPA_2005_2025v2[, ciclo_num := suppressWarnings(as.integer(as.character(CICLO)))]
  EPA_2005_2025v2[, ANY := fifelse(
    !is.na(ciclo_num),
    2005L + (ciclo_num - 130L) %/% 4L,
    NA_integer_
  )]
  EPA_2005_2025v2[, ciclo_num := NULL]
}

# detectar variable d'edat
edat_var <- intersect(names(EPA_2005_2025v2), c("EDAT1", "EDAD1"))
if (length(edat_var) == 0) stop("No trobo EDAT1/EDAD1")
edat_var <- edat_var[1]

# funció etiquetes estudis
etiqueta_nforma <- function(x) {
  fcase(
    x == "AN", "Analfabetisme",
    x == "P1", "Primària incompleta",
    x == "P2", "Primària",
    x == "S1", "Secundària 1a etapa",
    x == "SG", "Secundària general",
    x == "SP", "Secundària professional",
    x == "SU", "Educació superior",
    default = x
  )
}

# base de treball
base_edat_estudis <- EPA_2005_2025v2[
  ANY >= 2005 & ANY <= 2025 &
  !is.na(AOI) &
  sprintf("%02d", as.integer(AOI)) %in% c("03", "04") &   # només ocupats
  !is.na(NFORMA) & trimws(as.character(NFORMA)) != "" &
  !is.na(FACTOREL),
  .(
    NFORMA = trimws(as.character(NFORMA)),
    FACTOREL,
    EDAT = suppressWarnings(as.numeric(as.character(get(edat_var))))
  )
]

base_edat_estudis <- base_edat_estudis[!is.na(EDAT)]

# grups d'edat
base_edat_estudis[, GRUP_EDAT := fcase(
  EDAT >= 16 & EDAT <= 30, "16-30",
  EDAT >= 31 & EDAT <= 40, "31-40",
  EDAT >= 41 & EDAT <= 55, "41-55",
  EDAT >= 56, "56 o més",
  default = NA_character_
)]

base_edat_estudis <- base_edat_estudis[!is.na(GRUP_EDAT)]

# etiquetes estudis
base_edat_estudis[, NFORMA_CAT := etiqueta_nforma(NFORMA)]

# resum ponderat per grup d'edat i nivell educatiu
resum <- base_edat_estudis[
  ,
  .(valor = sum(FACTOREL, na.rm = TRUE)),
  by = .(GRUP_EDAT, NFORMA_CAT)
]

# percentatge DINS de cada grup d'edat
resum[, pct := 100 * valor / sum(valor), by = GRUP_EDAT]

# taula ampla
taula_pct_edat <- dcast(
  resum,
  GRUP_EDAT ~ NFORMA_CAT,
  value.var = "pct",
  fill = 0
)

# ordenar files
ordre_edat <- c("16-30", "31-40", "41-55", "56 o més")
taula_pct_edat[, GRUP_EDAT := factor(GRUP_EDAT, levels = ordre_edat, ordered = TRUE)]
setorder(taula_pct_edat, GRUP_EDAT)
taula_pct_edat[, GRUP_EDAT := as.character(GRUP_EDAT)]

# ordenar columnes
ordre_cols <- c(
  "Analfabetisme",
  "Primària incompleta",
  "Primària",
  "Secundària 1a etapa",
  "Secundària general",
  "Secundària professional",
  "Educació superior"
)

for (col in ordre_cols) {
  if (!col %in% names(taula_pct_edat)) taula_pct_edat[, (col) := 0]
}

taula_pct_edat <- taula_pct_edat[, c("GRUP_EDAT", ordre_cols), with = FALSE]

# arrodonir
cols_num <- setdiff(names(taula_pct_edat), "GRUP_EDAT")
taula_pct_edat[, (cols_num) := lapply(.SD, function(x) round(x, 2)), .SDcols = cols_num]

print(taula_pct_edat)
View(taula_pct_edat)

# comprovació: cada fila ha de sumar 100
taula_pct_edat[, Total := round(rowSums(.SD), 2), .SDcols = cols_num]
print(taula_pct_edat[, .(GRUP_EDAT, Total)])
````

````{r}
library(data.table)

setDT(EPA_2005_2025v2)

# si no existeix ANY, el creem a partir de CICLO
if (!"ANY" %in% names(EPA_2005_2025v2)) {
  EPA_2005_2025v2[, ciclo_num := suppressWarnings(as.integer(as.character(CICLO)))]
  EPA_2005_2025v2[, ANY := fifelse(
    !is.na(ciclo_num),
    2005L + (ciclo_num - 130L) %/% 4L,
    NA_integer_
  )]
  EPA_2005_2025v2[, ciclo_num := NULL]
}

# funció etiquetes estudis
etiqueta_nforma <- function(x) {
  fcase(
    x == "AN", "Analfabetisme",
    x == "P1", "Primària incompleta",
    x == "P2", "Primària",
    x == "S1", "Secundària 1a etapa",
    x == "SG", "Secundària general",
    x == "SP", "Secundària professional",
    x == "SU", "Educació superior",
    default = x
  )
}

# base: anys 2005 i 2025
base_estudis_any <- EPA_2005_2025v2[
  ANY %in% c(2005L, 2025L) &
  !is.na(NFORMA) & trimws(as.character(NFORMA)) != "" &
  !is.na(FACTOREL),
  .(
    ANY,
    NFORMA = trimws(as.character(NFORMA)),
    FACTOREL
  )
]

# etiquetes
base_estudis_any[, NFORMA_CAT := etiqueta_nforma(NFORMA)]

# resum ponderat per any i nivell educatiu
resum <- base_estudis_any[
  ,
  .(valor = sum(FACTOREL, na.rm = TRUE)),
  by = .(ANY, NFORMA_CAT)
]

# percentatge dins de cada any
resum[, pct := 100 * valor / sum(valor), by = ANY]

# taula ampla
taula_estudis_2005_2025 <- dcast(
  resum,
  NFORMA_CAT ~ ANY,
  value.var = "pct",
  fill = 0
)

# ordre de files
ordre_files <- c(
  "Analfabetisme",
  "Primària incompleta",
  "Primària",
  "Secundària 1a etapa",
  "Secundària general",
  "Secundària professional",
  "Educació superior"
)

taula_base <- data.table(NFORMA_CAT = ordre_files)
taula_estudis_2005_2025 <- merge(
  taula_base,
  taula_estudis_2005_2025,
  by = "NFORMA_CAT",
  all.x = TRUE,
  sort = FALSE
)

taula_estudis_2005_2025[is.na(taula_estudis_2005_2025)] <- 0

# renombrar columnes
setnames(taula_estudis_2005_2025, c("2005", "2025"), c("Percentatge 2005", "Percentatge 2025"))

# arrodonir
taula_estudis_2005_2025[, `:=`(
  `Percentatge 2005` = round(`Percentatge 2005`, 2),
  `Percentatge 2025` = round(`Percentatge 2025`, 2)
)]

print(taula_estudis_2005_2025)
View(taula_estudis_2005_2025)

# comprovació: cada columna ha de sumar 100
cat("Suma 2005 =", sum(taula_estudis_2005_2025$`Percentatge 2005`), "\n")
cat("Suma 2025 =", sum(taula_estudis_2005_2025$`Percentatge 2025`), "\n")
````
```{r}
library(data.table)

setDT(EPA_2005_2025v2)

# --------------------------------------------------
# 1) SI NO EXISTE ANY, EL CREAMOS A PARTIR DE CICLO
# --------------------------------------------------
if (!"ANY" %in% names(EPA_2005_2025v2) && "CICLO" %in% names(EPA_2005_2025v2)) {
  EPA_2005_2025v2[, ciclo_num := suppressWarnings(as.integer(as.character(CICLO)))]
  EPA_2005_2025v2[, ANY := fifelse(
    !is.na(ciclo_num),
    2005L + (ciclo_num - 130L) %/% 4L,
    NA_integer_
  )]
  EPA_2005_2025v2[, ciclo_num := NULL]
}

# --------------------------------------------------
# 2) ORDEN EDUCATIVO
# --------------------------------------------------
ordre_nforma <- c("AN", "P1", "P2", "S1", "SG", "SP", "SU")

# --------------------------------------------------
# 3) ETIQUETAS
# --------------------------------------------------
etiqueta_nforma <- function(x) {
  fcase(
    x == "AN", "Analfabetisme",
    x == "P1", "Primària incompleta",
    x == "P2", "Primària",
    x == "S1", "Secundària 1a etapa",
    x == "SG", "Secundària general",
    x == "SP", "Secundària professional",
    x == "SU", "Educació superior",
    default = x
  )
}

etiqueta_ocup <- function(x) {
  fcase(
    x == "1", "Directius i gerents",
    x == "2", "Professionals científics i intel·lectuals",
    x == "3", "Tècnics i professionals de suport",
    x == "4", "Personal administratiu",
    x == "5", "Serveis i vendes",
    x == "6", "Sector primari qualificat",
    x == "7", "Indústria i construcció qualificades",
    x == "8", "Operadors i muntadors",
    x == "9", "Ocupacions elementals",
    default = x
  )
}

etiqueta_ccaa <- function(x) {
  fcase(
    x == "01", "Andalusia",
    x == "02", "Aragó",
    x == "03", "Astúries",
    x == "04", "Illes Balears",
    x == "05", "Canàries",
    x == "06", "Cantàbria",
    x == "07", "Castella i Lleó",
    x == "08", "Castella-La Manxa",
    x == "09", "Catalunya",
    x == "10", "Comunitat Valenciana",
    x == "11", "Extremadura",
    x == "12", "Galícia",
    x == "13", "Madrid",
    x == "14", "Múrcia",
    x == "15", "Navarra",
    x == "16", "País Basc",
    x == "17", "La Rioja",
    x == "51", "Ceuta",
    x == "52", "Melilla",
    default = x
  )
}

# --------------------------------------------------
# 4) BASE DE TRABAJO
# --------------------------------------------------
base_ccaa_ocup <- EPA_2005_2025v2[
  !is.na(AOI) &
  sprintf("%02d", as.integer(AOI)) %in% c("03", "04") &   # solo ocupados
  !is.na(NFORMA) & trimws(as.character(NFORMA)) != "" &
  !is.na(OCUP1) & trimws(as.character(OCUP1)) != "" &
  trimws(as.character(OCUP1)) != "0" &                    # excluir militares
  !is.na(CCAA) & trimws(as.character(CCAA)) != "" &
  !is.na(FACTOREL),
  .(
    CCAA = sprintf("%02d", as.integer(CCAA)),
    OCUP1 = trimws(as.character(OCUP1)),
    NFORMA = trimws(as.character(NFORMA)),
    FACTOREL
  )
]

# --------------------------------------------------
# 5) RESUMEN PONDERADO POR CCAA, OCUPACIÓN Y NIVEL EDUCATIVO
# --------------------------------------------------
moda_ccaa_ocup <- base_ccaa_ocup[
  ,
  .(pes = sum(FACTOREL, na.rm = TRUE)),
  by = .(CCAA, OCUP1, NFORMA)
]

moda_ccaa_ocup[, NFORMA := factor(NFORMA, levels = ordre_nforma, ordered = TRUE)]

# --------------------------------------------------
# 6) MODA POR CCAA Y OCUPACIÓN
#    SI HAY EMPATE, SE QUEDA CON LA PRIMERA SEGÚN EL ORDEN EDUCATIVO
# --------------------------------------------------
moda_ccaa_ocup_final <- moda_ccaa_ocup[
  order(CCAA, OCUP1, -pes, NFORMA)
][
  , .SD[1], by = .(CCAA, OCUP1)
]

# --------------------------------------------------
# 7) ETIQUETAS FINALES
# --------------------------------------------------
moda_ccaa_ocup_final[, COMUNIDAD := etiqueta_ccaa(CCAA)]
moda_ccaa_ocup_final[, OCUPACION := etiqueta_ocup(OCUP1)]
moda_ccaa_ocup_final[, MODA_NFORMA := as.character(NFORMA)]
moda_ccaa_ocup_final[, MODA_NFORMA_DESC := etiqueta_nforma(MODA_NFORMA)]

# ordenar ocupaciones de 9 a 1
ordre_ocup <- c("9", "8", "7", "6", "5", "4", "3", "2", "1")
moda_ccaa_ocup_final[, OCUP1 := factor(OCUP1, levels = ordre_ocup, ordered = TRUE)]
setorder(moda_ccaa_ocup_final, CCAA, OCUP1)

# --------------------------------------------------
# 8) TABLA FINAL
# --------------------------------------------------
resultat_moda_ccaa_ocup <- moda_ccaa_ocup_final[, .(
  CCAA,
  COMUNIDAD,
  OCUP1 = as.character(OCUP1),
  OCUPACION,
  MODA_NFORMA,
  MODA_NFORMA_DESC,
  PES_MODA = round(pes, 2)
)]

print(resultat_moda_ccaa_ocup)
View(resultat_moda_ccaa_ocup)

# opcional: guardar en csv
write.csv(resultat_moda_ccaa_ocup, "moda_ccaa_ocupacio.csv", row.names = FALSE)
```

```{r}
library(data.table)

setDT(EPA_2005_2025v2)

# --------------------------------------------------
# 1) SI NO EXISTEIX ANY, EL CREEM A PARTIR DE CICLO
# --------------------------------------------------
if (!"ANY" %in% names(EPA_2005_2025v2) && "CICLO" %in% names(EPA_2005_2025v2)) {
  EPA_2005_2025v2[, ciclo_num := suppressWarnings(as.integer(as.character(CICLO)))]
  EPA_2005_2025v2[, ANY := fifelse(
    !is.na(ciclo_num),
    2005L + (ciclo_num - 130L) %/% 4L,
    NA_integer_
  )]
  EPA_2005_2025v2[, ciclo_num := NULL]
}

# --------------------------------------------------
# 2) ORDRE EDUCATIU
# --------------------------------------------------
ordre_nforma <- c("AN", "P1", "P2", "S1", "SG", "SP", "SU")

# --------------------------------------------------
# 3) ETIQUETES
# --------------------------------------------------
etiqueta_ocup <- function(x) {
  fcase(
    x == "1", "Directius i gerents",
    x == "2", "Professionals científics i intel·lectuals",
    x == "3", "Tècnics i professionals de suport",
    x == "4", "Personal administratiu",
    x == "5", "Serveis i vendes",
    x == "6", "Sector primari qualificat",
    x == "7", "Indústria i construcció qualificades",
    x == "8", "Operadors i muntadors",
    x == "9", "Ocupacions elementals",
    default = x
  )
}

etiqueta_ccaa <- function(x) {
  fcase(
    x == "01", "Andalusia",
    x == "02", "Aragó",
    x == "03", "Astúries",
    x == "04", "Illes Balears",
    x == "05", "Canàries",
    x == "06", "Cantàbria",
    x == "07", "Castella i Lleó",
    x == "08", "Castella-La Manxa",
    x == "09", "Catalunya",
    x == "10", "Comunitat Valenciana",
    x == "11", "Extremadura",
    x == "12", "Galícia",
    x == "13", "Madrid",
    x == "14", "Múrcia",
    x == "15", "Navarra",
    x == "16", "País Basc",
    x == "17", "La Rioja",
    x == "51", "Ceuta",
    x == "52", "Melilla",
    default = x
  )
}

# --------------------------------------------------
# 4) BASE DE TREBALL
# --------------------------------------------------
base_ccaa_desajust <- EPA_2005_2025v2[
  !is.na(AOI) &
  sprintf("%02d", as.integer(AOI)) %in% c("03", "04") &   # només ocupats
  !is.na(NFORMA) & trimws(as.character(NFORMA)) != "" &
  !is.na(OCUP1) & trimws(as.character(OCUP1)) != "" &
  trimws(as.character(OCUP1)) != "0" &                    # excloure militars
  !is.na(CCAA) & trimws(as.character(CCAA)) != "" &
  !is.na(FACTOREL),
  .(
    CCAA = sprintf("%02d", as.integer(CCAA)),
    OCUP1 = trimws(as.character(OCUP1)),
    NFORMA = trimws(as.character(NFORMA)),
    FACTOREL
  )
]

# --------------------------------------------------
# 5) MODA EDUCATIVA PER CCAA I OCUPACIÓ
# --------------------------------------------------
moda_ccaa_ocup <- base_ccaa_desajust[
  ,
  .(pes = sum(FACTOREL, na.rm = TRUE)),
  by = .(CCAA, OCUP1, NFORMA)
]

moda_ccaa_ocup[, NFORMA := factor(NFORMA, levels = ordre_nforma, ordered = TRUE)]

moda_ccaa_ocup_final <- moda_ccaa_ocup[
  order(CCAA, OCUP1, -pes, NFORMA)
][
  , .SD[1], by = .(CCAA, OCUP1)
]

setnames(moda_ccaa_ocup_final, "NFORMA", "NFORMA_MODA")

# --------------------------------------------------
# 6) AFEGIR LA MODA A CADA OBSERVACIÓ
# --------------------------------------------------
base_ccaa_desajust[, NFORMA := factor(NFORMA, levels = ordre_nforma, ordered = TRUE)]

base_ccaa_desajust <- merge(
  base_ccaa_desajust,
  moda_ccaa_ocup_final[, .(CCAA, OCUP1, NFORMA_MODA)],
  by = c("CCAA", "OCUP1"),
  all.x = TRUE
)

# --------------------------------------------------
# 7) CLASSIFICAR DESAJUST
# --------------------------------------------------
base_ccaa_desajust[, DESAJUST_MODA := fcase(
  NFORMA < NFORMA_MODA, "Infraqualificat",
  NFORMA == NFORMA_MODA, "Ajustat",
  NFORMA > NFORMA_MODA, "Sobrequalificat"
)]

base_ccaa_desajust[, COMUNIDAD := etiqueta_ccaa(CCAA)]
base_ccaa_desajust[, OCUPACION := etiqueta_ocup(OCUP1)]

# --------------------------------------------------
# 8) RESUM PONDERAT PER CCAA, OCUPACIÓ I DESAJUST
# --------------------------------------------------
resum_ccaa_desajust <- base_ccaa_desajust[
  ,
  .(pes = sum(FACTOREL, na.rm = TRUE)),
  by = .(CCAA, COMUNIDAD, OCUP1, OCUPACION, DESAJUST_MODA)
]

resum_ccaa_desajust[, pct := 100 * pes / sum(pes), by = .(CCAA, COMUNIDAD, OCUP1, OCUPACION)]

# --------------------------------------------------
# 9) TAULA FINAL AMPLA
# --------------------------------------------------
taula_ccaa_desajust <- dcast(
  resum_ccaa_desajust,
  CCAA + COMUNIDAD + OCUP1 + OCUPACION ~ DESAJUST_MODA,
  value.var = "pct",
  fill = 0
)

# assegurar columnes
for (col in c("Infraqualificat", "Ajustat", "Sobrequalificat")) {
  if (!col %in% names(taula_ccaa_desajust)) taula_ccaa_desajust[, (col) := 0]
}

# ordenar ocupacions de 9 a 1 dins de cada CCAA
ordre_ocup <- c("9", "8", "7", "6", "5", "4", "3", "2", "1")
taula_ccaa_desajust[, OCUP1 := factor(OCUP1, levels = ordre_ocup, ordered = TRUE)]
setorder(taula_ccaa_desajust, CCAA, OCUP1)
taula_ccaa_desajust[, OCUP1 := as.character(OCUP1)]

# arrodonir
taula_ccaa_desajust[, `:=`(
  Infraqualificat = round(Infraqualificat, 2),
  Ajustat = round(Ajustat, 2),
  Sobrequalificat = round(Sobrequalificat, 2)
)]

print(taula_ccaa_desajust)
View(taula_ccaa_desajust)

# opcional: guardar
write.csv(taula_ccaa_desajust, "desajust_per_ccaa_i_ocupacio.csv", row.names = FALSE)
```

```{r}
library(data.table)

setDT(taula_ccaa_desajust)

# ordre de les ocupacions de menys a més qualificació
ordre_ocup_nom <- c(
  "Ocupacions elementals",
  "Operadors i muntadors",
  "Indústria i construcció qualificades",
  "Sector primari qualificat",
  "Serveis i vendes",
  "Personal administratiu",
  "Tècnics i professionals de suport",
  "Professionals científics i intel·lectuals",
  "Directius i gerents"
)

# ordre CCAA
ordre_ccaa <- c(
  "Andalusia", "Aragó", "Astúries", "Illes Balears", "Canàries",
  "Cantàbria", "Castella i Lleó", "Castella-La Manxa", "Catalunya",
  "Comunitat Valenciana", "Extremadura", "Galícia", "Madrid",
  "Múrcia", "Navarra", "País Basc", "La Rioja", "Ceuta", "Melilla"
)

# assegurar ordre
taula_ccaa_desajust[, COMUNIDAD := factor(COMUNIDAD, levels = ordre_ccaa)]
taula_ccaa_desajust[, OCUPACION := factor(OCUPACION, levels = ordre_ocup_nom)]

# taula infra
taula_infra <- dcast(
  taula_ccaa_desajust,
  COMUNIDAD ~ OCUPACION,
  value.var = "Infraqualificat",
  fill = 0
)

# taula sobre
taula_sobre <- dcast(
  taula_ccaa_desajust,
  COMUNIDAD ~ OCUPACION,
  value.var = "Sobrequalificat",
  fill = 0
)

# convertir a matriu
mat_infra <- as.matrix(taula_infra[, -1])
mat_sobre <- as.matrix(taula_sobre[, -1])

rownames(mat_infra) <- taula_infra$COMUNIDAD
rownames(mat_sobre) <- taula_sobre$COMUNIDAD

# paleta de colors
pal <- colorRampPalette(c("white", "mistyrose", "indianred3", "firebrick4"))(100)

# límit comú per comparar els dos gràfics
lim_max <- max(c(mat_infra, mat_sobre), na.rm = TRUE)

jpeg("heatmap_desajust_ccaa_ocupacio.jpg", width = 3200, height = 1800, res = 220)

layout(matrix(c(1, 2), nrow = 1))
par(mar = c(10, 14, 5, 2))

# -------------------------
# GRÀFIC 1: INFRAQUALIFICACIÓ
# -------------------------
image(
  x = 1:ncol(mat_infra),
  y = 1:nrow(mat_infra),
  z = t(mat_infra[nrow(mat_infra):1, ]),
  col = pal,
  zlim = c(0, lim_max),
  axes = FALSE,
  xlab = "",
  ylab = "",
  main = "Infraqualificació per comunitat autònoma i ocupació"
)

axis(1, at = 1:ncol(mat_infra), labels = colnames(mat_infra), las = 2, cex.axis = 0.85)
axis(2, at = 1:nrow(mat_infra), labels = rev(rownames(mat_infra)), las = 2, cex.axis = 0.85)

abline(v = seq(0.5, ncol(mat_infra) + 0.5, by = 1), col = "gray85")
abline(h = seq(0.5, nrow(mat_infra) + 0.5, by = 1), col = "gray85")

# posar percentatges dins les cel·les
for(i in 1:nrow(mat_infra)){
  for(j in 1:ncol(mat_infra)){
    valor <- mat_infra[i, j]
    text(
      x = j,
      y = nrow(mat_infra) - i + 1,
      labels = round(valor, 1),
      cex = 0.65
    )
  }
}

# -------------------------
# GRÀFIC 2: SOBREQUALIFICACIÓ
# -------------------------
par(mar = c(10, 14, 5, 2))

image(
  x = 1:ncol(mat_sobre),
  y = 1:nrow(mat_sobre),
  z = t(mat_sobre[nrow(mat_sobre):1, ]),
  col = pal,
  zlim = c(0, lim_max),
  axes = FALSE,
  xlab = "",
  ylab = "",
  main = "Sobrequalificació per comunitat autònoma i ocupació"
)

axis(1, at = 1:ncol(mat_sobre), labels = colnames(mat_sobre), las = 2, cex.axis = 0.85)
axis(2, at = 1:nrow(mat_sobre), labels = rev(rownames(mat_sobre)), las = 2, cex.axis = 0.85)

abline(v = seq(0.5, ncol(mat_sobre) + 0.5, by = 1), col = "gray85")
abline(h = seq(0.5, nrow(mat_sobre) + 0.5, by = 1), col = "gray85")

for(i in 1:nrow(mat_sobre)){
  for(j in 1:ncol(mat_sobre)){
    valor <- mat_sobre[i, j]
    text(
      x = j,
      y = nrow(mat_sobre) - i + 1,
      labels = round(valor, 1),
      cex = 0.65
    )
  }
}

dev.off()
```
```{r}
library(data.table)

setDT(taula_ccaa_desajust)

# assegurar que OCUP1 sigui text
taula_ccaa_desajust[, OCUP1 := as.character(OCUP1)]

# --------------------------------------------------
# 1) RÀNQUING DE CCAA PER INFRAQUALIFICACIÓ
#    dins de cada ocupació
# --------------------------------------------------
ranking_ccaa_infra <- copy(taula_ccaa_desajust)[
  order(OCUP1, Infraqualificat, COMUNIDAD)
][
  , .(
    OCUP1,
    OCUPACIO = OCUPACION,
    CCAA,
    COMUNITAT = COMUNIDAD,
    `Percentatge infraqualificació` = Infraqualificat
  )
]

ranking_ccaa_infra[, Posicio := seq_len(.N), by = .(OCUP1, OCUPACIO)]

# --------------------------------------------------
# 2) RÀNQUING DE CCAA PER AJUST
#    dins de cada ocupació
# --------------------------------------------------
ranking_ccaa_ajust <- copy(taula_ccaa_desajust)[
  order(OCUP1, Ajustat, COMUNIDAD)
][
  , .(
    OCUP1,
    OCUPACIO = OCUPACION,
    CCAA,
    COMUNITAT = COMUNIDAD,
    `Percentatge ajust` = Ajustat
  )
]

ranking_ccaa_ajust[, Posicio := seq_len(.N), by = .(OCUP1, OCUPACIO)]

# --------------------------------------------------
# 3) RÀNQUING DE CCAA PER SOBREQUALIFICACIÓ
#    dins de cada ocupació
# --------------------------------------------------
ranking_ccaa_sobre <- copy(taula_ccaa_desajust)[
  order(OCUP1, Sobrequalificat, COMUNIDAD)
][
  , .(
    OCUP1,
    OCUPACIO = OCUPACION,
    CCAA,
    COMUNITAT = COMUNIDAD,
    `Percentatge sobrequalificació` = Sobrequalificat
  )
]

ranking_ccaa_sobre[, Posicio := seq_len(.N), by = .(OCUP1, OCUPACIO)]

# --------------------------------------------------
# 4) VEURE RESULTATS
# --------------------------------------------------
print(ranking_ccaa_infra)
print(ranking_ccaa_ajust)
print(ranking_ccaa_sobre)

View(ranking_ccaa_infra)
View(ranking_ccaa_ajust)
View(ranking_ccaa_sobre)

# --------------------------------------------------
# 5) OPCIONAL: GUARDAR CSV
# --------------------------------------------------
write.csv(ranking_ccaa_infra, "ranking_ccaa_infra_per_ocupacio.csv", row.names = FALSE)
write.csv(ranking_ccaa_ajust, "ranking_ccaa_ajust_per_ocupacio.csv", row.names = FALSE)
write.csv(ranking_ccaa_sobre, "ranking_ccaa_sobre_per_ocupacio.csv", row.names = FALSE)
```

````{r}
library(data.table)

setDT(EPA_2005_2025v2)

# -------------------------------
# 1) ETIQUETAS DE CCAA
# -------------------------------
etiqueta_ccaa <- function(x) {
  fcase(
    x == "01", "Andalusia",
    x == "02", "Aragó",
    x == "03", "Astúries",
    x == "04", "Illes Balears",
    x == "05", "Canàries",
    x == "06", "Cantàbria",
    x == "07", "Castella i Lleó",
    x == "08", "Castella-La Manxa",
    x == "09", "Catalunya",
    x == "10", "Comunitat Valenciana",
    x == "11", "Extremadura",
    x == "12", "Galícia",
    x == "13", "Madrid",
    x == "14", "Múrcia",
    x == "15", "Navarra",
    x == "16", "País Basc",
    x == "17", "La Rioja",
    x == "51", "Ceuta",
    x == "52", "Melilla",
    default = x
  )
}

# -------------------------------
# 2) BASE: SOLO OCUPADOS
# -------------------------------
base_act_ccaa <- EPA_2005_2025v2[
  !is.na(AOI) &
  sprintf("%02d", as.integer(AOI)) %in% c("03", "04") &   # solo ocupados
  !is.na(CCAA) & trimws(as.character(CCAA)) != "" &
  !is.na(ACT1) & trimws(as.character(ACT1)) != "" &
  !is.na(FACTOREL),
  .(
    CCAA = sprintf("%02d", as.integer(CCAA)),
    ACT1 = trimws(as.character(ACT1)),
    FACTOREL
  )
]

# -------------------------------
# 3) ETIQUETAS
# -------------------------------
base_act_ccaa[, COMUNITAT := etiqueta_ccaa(CCAA)]

# Si no quieres poner nombres concretos de actividad,
# dejamos el código ACT1 visible así:
base_act_ccaa[, ACTIVITAT := paste0("ACT1_", ACT1)]

# -------------------------------
# 4) RESUMEN PONDERADO
# -------------------------------
resum <- base_act_ccaa[
  ,
  .(valor = sum(FACTOREL, na.rm = TRUE)),
  by = .(COMUNITAT, ACTIVITAT)
]

# porcentaje dentro de cada CCAA
resum[, pct := 100 * valor / sum(valor), by = COMUNITAT]

# -------------------------------
# 5) TABLA AMPLIA
# -------------------------------
taula_act_ccaa <- dcast(
  resum,
  COMUNITAT ~ ACTIVITAT,
  value.var = "pct",
  fill = 0
)

# -------------------------------
# 6) ORDENAR CCAA
# -------------------------------
ordre_ccaa <- c(
  "Andalusia", "Aragó", "Astúries", "Illes Balears", "Canàries",
  "Cantàbria", "Castella i Lleó", "Castella-La Manxa", "Catalunya",
  "Comunitat Valenciana", "Extremadura", "Galícia", "Madrid",
  "Múrcia", "Navarra", "País Basc", "La Rioja", "Ceuta", "Melilla"
)

taula_act_ccaa[, COMUNITAT := factor(COMUNITAT, levels = ordre_ccaa, ordered = TRUE)]
setorder(taula_act_ccaa, COMUNITAT)
taula_act_ccaa[, COMUNITAT := as.character(COMUNITAT)]

# -------------------------------
# 7) REDONDEAR
# -------------------------------
cols_num <- setdiff(names(taula_act_ccaa), "COMUNITAT")
taula_act_ccaa[, (cols_num) := lapply(.SD, function(x) round(x, 2)), .SDcols = cols_num]

print(taula_act_ccaa)
View(taula_act_ccaa)

# comprobación: cada fila debe sumar 100
taula_check <- copy(taula_act_ccaa)
taula_check[, Total := round(rowSums(.SD), 2), .SDcols = cols_num]
print(taula_check[, .(COMUNITAT, Total)])
````

#grafic x edats
```{r}
library(data.table)

setDT(EPA_2005_2025v2)

# --------------------------------------------------
# 1) SI NO EXISTEIX ANY, EL CREEM A PARTIR DE CICLO
# --------------------------------------------------
if (!"ANY" %in% names(EPA_2005_2025v2)) {
  EPA_2005_2025v2[, ciclo_num := suppressWarnings(as.integer(as.character(CICLO)))]
  EPA_2005_2025v2[, ANY := fifelse(
    !is.na(ciclo_num),
    2005L + (ciclo_num - 130L) %/% 4L,
    NA_integer_
  )]
  EPA_2005_2025v2[, ciclo_num := NULL]
}

# --------------------------------------------------
# 2) FUNCIÓ PER AGRUPAR A PARTIR D'EDAD5 (antics anys)
# --------------------------------------------------
agrupar_desde_EDAD5 <- function(x) {
  x <- trimws(as.character(x))
  
  fcase(
    x %in% c("16", "20", "25"), "16-29 anys",
    x %in% c("30", "35", "40"), "30-44 anys",
    x %in% c("45", "50", "55"), "45-59 anys",
    x %in% c("60", "65"), "60 o més anys",
    default = NA_character_
  )
}

# --------------------------------------------------
# 3) FUNCIÓ PER AGRUPAR DES D'EDAT NUMÈRICA
# --------------------------------------------------
agrupar_desde_num <- function(x) {
  x <- suppressWarnings(as.numeric(as.character(x)))
  
  fcase(
    x >= 16 & x <= 29, "16-29 anys",
    x >= 30 & x <= 44, "30-44 anys",
    x >= 45 & x <= 59, "45-59 anys",
    x >= 60, "60 o més anys",
    default = NA_character_
  )
}

ordre_edat4 <- c("16-29 anys", "30-44 anys", "45-59 anys", "60 o més anys")

# --------------------------------------------------
# 4) CREAR VARIABLE D'EDAT FUSIONADA
#    PRIORITAT:
#    - EDAD5 (quan existeixi i funcioni)
#    - EDAT_NUM_1
#    - EDAT_NUM_2
#    - EDAD1
# --------------------------------------------------
EPA_2005_2025v2[, EDAT_4GRUPS_FUSIO := NA_character_]

if ("EDAD5" %in% names(EPA_2005_2025v2)) {
  EPA_2005_2025v2[, EDAT_4GRUPS_FUSIO := agrupar_desde_EDAD5(EDAD5)]
}

if ("EDAT_NUM_1" %in% names(EPA_2005_2025v2)) {
  EPA_2005_2025v2[
    is.na(EDAT_4GRUPS_FUSIO),
    EDAT_4GRUPS_FUSIO := agrupar_desde_num(EDAT_NUM_1)
  ]
}

if ("EDAT_NUM_2" %in% names(EPA_2005_2025v2)) {
  EPA_2005_2025v2[
    is.na(EDAT_4GRUPS_FUSIO),
    EDAT_4GRUPS_FUSIO := agrupar_desde_num(EDAT_NUM_2)
  ]
}

if ("EDAD1" %in% names(EPA_2005_2025v2)) {
  EPA_2005_2025v2[
    is.na(EDAT_4GRUPS_FUSIO),
    EDAT_4GRUPS_FUSIO := agrupar_desde_num(EDAD1)
  ]
}

# --------------------------------------------------
# 5) ORDRE EDUCATIU
# --------------------------------------------------
ordre_nforma <- c("AN", "P1", "P2", "S1", "SG", "SP", "SU")

# --------------------------------------------------
# 6) BASE: NOMÉS OCUPATS
# --------------------------------------------------
base_edat <- EPA_2005_2025v2[
  ANY >= 2005 & ANY <= 2025 &
    !is.na(AOI) &
    trimws(as.character(AOI)) != "" &
    sprintf("%02d", as.integer(AOI)) %in% c("03", "04") &
    !is.na(NFORMA) & trimws(as.character(NFORMA)) != "" &
    !is.na(OCUP1) & trimws(as.character(OCUP1)) != "" &
    trimws(as.character(OCUP1)) != "0" &
    !is.na(EDAT_4GRUPS_FUSIO) &
    !is.na(FACTOREL),
  .(
    ANY,
    OCUP1 = trimws(as.character(OCUP1)),
    NFORMA = trimws(as.character(NFORMA)),
    EDAT_4GRUPS = EDAT_4GRUPS_FUSIO,
    FACTOREL
  )
]

# --------------------------------------------------
# 7) MODA EDUCATIVA GLOBAL PER OCUPACIÓ
# --------------------------------------------------
moda_ocup <- base_edat[
  ,
  .(pes = sum(FACTOREL, na.rm = TRUE)),
  by = .(OCUP1, NFORMA)
]

moda_ocup[, NFORMA := factor(NFORMA, levels = ordre_nforma, ordered = TRUE)]

moda_ocup_final <- moda_ocup[
  order(OCUP1, -pes, NFORMA)
][
  , .SD[1], by = OCUP1
]

setnames(moda_ocup_final, "NFORMA", "NFORMA_MODA")

# --------------------------------------------------
# 8) CLASSIFICAR DESAJUST
# --------------------------------------------------
base_edat[, NFORMA := factor(NFORMA, levels = ordre_nforma, ordered = TRUE)]

base_edat <- merge(
  base_edat,
  moda_ocup_final[, .(OCUP1, NFORMA_MODA)],
  by = "OCUP1",
  all.x = TRUE
)

base_edat[, DESAJUST_MODA := fcase(
  NFORMA < NFORMA_MODA, "Infraqualificació",
  NFORMA == NFORMA_MODA, "Ajust",
  NFORMA > NFORMA_MODA, "Sobrequalificació"
)]

ordre_desajust <- c("Infraqualificació", "Ajust", "Sobrequalificació")
colors_desajust <- c(
  "Infraqualificació" = "red3",
  "Ajust" = "gray50",
  "Sobrequalificació" = "yellowgreen"
)

# --------------------------------------------------
# 9) RESUM PER ANY, GRUP D'EDAT I DESAJUST
# --------------------------------------------------
resum_edat4 <- base_edat[
  ,
  .(valor = sum(FACTOREL, na.rm = TRUE)),
  by = .(ANY, EDAT_4GRUPS, DESAJUST_MODA)
]

resum_edat4[, pct := 100 * valor / sum(valor), by = .(ANY, EDAT_4GRUPS)]

# Completar totes les combinacions per assegurar tots els anys
base_completa <- CJ(
  ANY = 2005:2025,
  EDAT_4GRUPS = ordre_edat4,
  DESAJUST_MODA = ordre_desajust
)

resum_edat4 <- merge(
  base_completa,
  resum_edat4,
  by = c("ANY", "EDAT_4GRUPS", "DESAJUST_MODA"),
  all.x = TRUE
)

resum_edat4[is.na(pct), pct := 0]

# --------------------------------------------------
# 10) FUNCIÓ PER DIBUIXAR CADA PANELL
# --------------------------------------------------
dibuixa_panell_edat <- function(grup_edat) {
  
  sub <- resum_edat4[EDAT_4GRUPS == grup_edat]
  
  plot(
    NA, NA,
    xlim = c(2005, 2025),
    ylim = c(0, 80),
    xlab = "Any",
    ylab = "Percentatge",
    main = grup_edat,
    xaxt = "n",
    yaxt = "n"
  )
  
  axis(1, at = seq(2005, 2025, by = 2))
  axis(2, at = seq(0, 80, by = 10), labels = paste0(seq(0, 80, by = 10), "%"))
  
  abline(h = seq(0, 80, by = 10), col = "gray90", lty = 1)
  abline(v = seq(2005, 2025, by = 1), col = "gray92", lty = 3)
  
  for (cat in ordre_desajust) {
    sub_cat <- sub[DESAJUST_MODA == cat][order(ANY)]
    
    lines(
      sub_cat$ANY,
      sub_cat$pct,
      col = colors_desajust[cat],
      lwd = 2
    )
    
    points(
      tail(sub_cat$ANY, 1),
      tail(sub_cat$pct, 1),
      pch = 16,
      col = colors_desajust[cat],
      cex = 0.8
    )
    
    text(
      x = tail(sub_cat$ANY, 1) + 0.25,
      y = tail(sub_cat$pct, 1),
      labels = paste0(round(tail(sub_cat$pct, 1), 1), "%"),
      col = colors_desajust[cat],
      cex = 0.75,
      pos = 4,
      xpd = TRUE
    )
  }
}

# --------------------------------------------------
# 11) GRÀFIC FINAL 2x2 AMB LLEGENDA
# --------------------------------------------------
jpeg(
  "desajust_edat_4grups_4grafics_amb_llegenda.jpg",
  width = 2600,
  height = 2200,
  res = 220
)

layout(matrix(1:4, nrow = 2, byrow = TRUE))
par(oma = c(4, 0, 4, 0))

par(mar = c(4, 5, 4, 4))
dibuixa_panell_edat("16-29 anys")

par(mar = c(4, 5, 4, 4))
dibuixa_panell_edat("30-44 anys")

par(mar = c(4, 5, 4, 4))
dibuixa_panell_edat("45-59 anys")

par(mar = c(4, 5, 4, 4))
dibuixa_panell_edat("60 o més anys")

mtext(
  "Evolució del desajust educatiu segons 4 grans grups d'edat a Espanya (2005-2025)",
  outer = TRUE,
  cex = 1.3,
  line = 1
)

# Llegenda general a la part inferior
par(fig = c(0, 1, 0, 1), new = TRUE, mar = c(0, 0, 0, 0), oma = c(0, 0, 0, 0))
plot.new()
legend(
  "bottom",
  legend = ordre_desajust,
  col = colors_desajust,
  lwd = 2,
  pch = 16,
  horiz = TRUE,
  bty = "o",
  bg = "white",
  cex = 0.95,
  inset = c(0, 0.02)
)

dev.off()

# --------------------------------------------------
# 12) COMPROVACIÓ RÀPIDA
# --------------------------------------------------
print(table(base_edat$ANY, base_edat$EDAT_4GRUPS))
```


#Gràfic mapa espanya
```{r}
library(data.table)
library(ggplot2)
library(sf)
library(mapSpain)
library(patchwork)

setDT(EPA_2005_2025v2)

# --------------------------------------------------
# 1) SI NO EXISTEIX ANY, EL CREEM A PARTIR DE CICLO
# --------------------------------------------------
if (!"ANY" %in% names(EPA_2005_2025v2)) {
  EPA_2005_2025v2[, ciclo_num := suppressWarnings(as.integer(as.character(CICLO)))]
  EPA_2005_2025v2[, ANY := fifelse(
    !is.na(ciclo_num),
    2005L + (ciclo_num - 130L) %/% 4L,
    NA_integer_
  )]
  EPA_2005_2025v2[, ciclo_num := NULL]
}

# --------------------------------------------------
# 2) ORDRE EDUCATIU
# --------------------------------------------------
ordre_nforma <- c("AN", "P1", "P2", "S1", "SG", "SP", "SU")

# --------------------------------------------------
# 3) BASE: NOMÉS OCUPATS
# --------------------------------------------------
base_ccaa <- EPA_2005_2025v2[
  ANY >= 2005 & ANY <= 2025 &
    !is.na(AOI) &
    trimws(as.character(AOI)) != "" &
    sprintf("%02d", as.integer(AOI)) %in% c("03", "04") &
    !is.na(NFORMA) & trimws(as.character(NFORMA)) != "" &
    !is.na(OCUP1) & trimws(as.character(OCUP1)) != "" &
    trimws(as.character(OCUP1)) != "0" &
    !is.na(CCAA) & trimws(as.character(CCAA)) != "" &
    !is.na(FACTOREL),
  .(
    CCAA = sprintf("%02d", as.integer(CCAA)),
    OCUP1 = trimws(as.character(OCUP1)),
    NFORMA = trimws(as.character(NFORMA)),
    FACTOREL
  )
]

# --------------------------------------------------
# 4) MODA EDUCATIVA GLOBAL PER OCUPACIÓ
# --------------------------------------------------
moda_ocup <- base_ccaa[
  ,
  .(pes = sum(FACTOREL, na.rm = TRUE)),
  by = .(OCUP1, NFORMA)
]

moda_ocup[, NFORMA := factor(NFORMA, levels = ordre_nforma, ordered = TRUE)]

moda_ocup_final <- moda_ocup[
  order(OCUP1, -pes, NFORMA)
][
  , .SD[1], by = OCUP1
]

setnames(moda_ocup_final, "NFORMA", "NFORMA_MODA")

# --------------------------------------------------
# 5) UNIR MODA I CLASSIFICAR DESAJUST
# --------------------------------------------------
base_ccaa[, NFORMA := factor(NFORMA, levels = ordre_nforma, ordered = TRUE)]

base_ccaa <- merge(
  base_ccaa,
  moda_ocup_final[, .(OCUP1, NFORMA_MODA)],
  by = "OCUP1",
  all.x = TRUE
)

base_ccaa[, DESAJUST_MODA := fcase(
  NFORMA < NFORMA_MODA, "Infraqualificació",
  NFORMA == NFORMA_MODA, "Ajust",
  NFORMA > NFORMA_MODA, "Sobrequalificació"
)]

# --------------------------------------------------
# 6) RESUM PER CCAA
# --------------------------------------------------
resum_ccaa <- base_ccaa[
  ,
  .(valor = sum(FACTOREL, na.rm = TRUE)),
  by = .(CCAA, DESAJUST_MODA)
]

resum_ccaa[, pct := 100 * valor / sum(valor), by = CCAA]

resum_ccaa <- resum_ccaa[
  DESAJUST_MODA %in% c("Infraqualificació", "Sobrequalificació")
]

taula_ccaa <- dcast(
  resum_ccaa,
  CCAA ~ DESAJUST_MODA,
  value.var = "pct",
  fill = 0
)

# --------------------------------------------------
# 7) MAPA DE CCAA
#    IMPORTANT: mapSpain fa servir codis 01-19
#    i a la EPA Ceuta/Melilla solen aparèixer com 51/52
# --------------------------------------------------
lookup_ccaa <- data.table(
  CCAA = c("01","02","03","04","05","06","07","08","09","10",
           "11","12","13","14","15","16","17","51","52"),
  CCAA_map = c("01","02","03","04","05","06","07","08","09","10",
               "11","12","13","14","15","16","17","18","19")
)

taula_ccaa <- merge(taula_ccaa, lookup_ccaa, by = "CCAA", all.x = TRUE)

# descarrega/obre el mapa d'Espanya per CCAA
mapa_ccaa <- esp_get_ccaa(moveCAN = TRUE)

# detectar camp de codi del mapa
camp_codi <- intersect(c("codauto", "codautoine"), names(mapa_ccaa))[1]

if (is.na(camp_codi)) {
  stop("No s'ha pogut identificar la variable de codi del mapa de CCAA.")
}

mapa_ccaa[[camp_codi]] <- sprintf("%02d", as.integer(mapa_ccaa[[camp_codi]]))

# unir dades al mapa
mapa_ccaa <- merge(
  mapa_ccaa,
  taula_ccaa,
  by.x = camp_codi,
  by.y = "CCAA_map",
  all.x = TRUE
)

# --------------------------------------------------
# 8) PREPARAR ETIQUETES DE PERCENTATGE
# --------------------------------------------------
mapa_labels <- st_point_on_surface(mapa_ccaa)

mapa_labels$label_sobre <- ifelse(
  is.na(mapa_labels$Sobrequalificació),
  "",
  paste0(round(mapa_labels$Sobrequalificació, 1), "%")
)

mapa_labels$label_infra <- ifelse(
  is.na(mapa_labels$Infraqualificació),
  "",
  paste0(round(mapa_labels$Infraqualificació, 1), "%")
)

# --------------------------------------------------
# 9) MAPES
# --------------------------------------------------
p_sobre <- ggplot(mapa_ccaa) +
  geom_sf(aes(fill = Sobrequalificació), color = "white", linewidth = 0.2) +
  geom_sf_text(
    data = mapa_labels,
    aes(label = label_sobre),
    size = 3,
    color = "darkgrey"
  ) +
  scale_fill_gradient(
    low = "white",
    high = "olivedrab2",
    na.value = "grey90",
    name = "%"
  ) +
  labs(
    title = "Sobrequalificació per comunitat autònoma",
    subtitle = "Espanya, període 2005-2025"
  ) +
  theme_void() +
  theme(
    plot.title = element_text(face = "bold", size = 13),
    plot.subtitle = element_text(size = 10),
    legend.title = element_text(size = 10),
    legend.text = element_text(size = 9)
  )

p_infra <- ggplot(mapa_ccaa) +
  geom_sf(aes(fill = Infraqualificació), color = "white", linewidth = 0.2) +
  geom_sf_text(
    data = mapa_labels,
    aes(label = label_infra),
    size = 3,
    color = "darkgrey"
  ) +
  scale_fill_gradient(
    low = "white",
    high = "darkorange",
    na.value = "grey90",
    name = "%"
  ) +
  labs(
    title = "Infraqualificació per comunitat autònoma",
    subtitle = "Espanya, període 2005-2025"
  ) +
  theme_void() +
  theme(
    plot.title = element_text(face = "bold", size = 13),
    plot.subtitle = element_text(size = 10),
    legend.title = element_text(size = 10),
    legend.text = element_text(size = 9)
  )

mapa_final <- p_sobre + p_infra + plot_layout(ncol = 2)

# mostrar
mapa_final

# --------------------------------------------------
# 10) GUARDAR FIGURA
# --------------------------------------------------
ggsave(
  filename = "mapa_desajust_ccaa_sobre_infra_2005_2025_amb_percentatges.jpg",
  plot = mapa_final,
  width = 14,
  height = 7,
  dpi = 300
)
```

```{r}

```


```{r}
library(data.table)
library(ggplot2)
library(sf)
library(mapSpain)

setDT(EPA_2005_2025v2)

# --------------------------------------------------
# 1) SI NO EXISTEIX ANY, EL CREEM A PARTIR DE CICLO
# --------------------------------------------------
if (!"ANY" %in% names(EPA_2005_2025v2)) {
  EPA_2005_2025v2[, ciclo_num := suppressWarnings(as.integer(as.character(CICLO)))]
  EPA_2005_2025v2[, ANY := fifelse(
    !is.na(ciclo_num),
    2005L + (ciclo_num - 130L) %/% 4L,
    NA_integer_
  )]
  EPA_2005_2025v2[, ciclo_num := NULL]
}

# --------------------------------------------------
# 2) ORDRE EDUCATIU
# --------------------------------------------------
ordre_nforma <- c("AN", "P1", "P2", "S1", "SG", "SP", "SU")

# --------------------------------------------------
# 3) BASE: NOMÉS OCUPATS
# --------------------------------------------------
base_ccaa <- EPA_2005_2025v2[
  ANY >= 2005 & ANY <= 2025 &
    !is.na(AOI) &
    trimws(as.character(AOI)) != "" &
    sprintf("%02d", as.integer(AOI)) %in% c("03", "04") &
    !is.na(NFORMA) & trimws(as.character(NFORMA)) != "" &
    !is.na(OCUP1) & trimws(as.character(OCUP1)) != "" &
    trimws(as.character(OCUP1)) != "0" &
    !is.na(CCAA) & trimws(as.character(CCAA)) != "" &
    !is.na(FACTOREL),
  .(
    CCAA = sprintf("%02d", as.integer(CCAA)),
    OCUP1 = trimws(as.character(OCUP1)),
    NFORMA = trimws(as.character(NFORMA)),
    FACTOREL
  )
]

# --------------------------------------------------
# 4) MODA EDUCATIVA GLOBAL PER OCUPACIÓ
# --------------------------------------------------
moda_ocup <- base_ccaa[
  ,
  .(pes = sum(FACTOREL, na.rm = TRUE)),
  by = .(OCUP1, NFORMA)
]

moda_ocup[, NFORMA := factor(NFORMA, levels = ordre_nforma, ordered = TRUE)]

moda_ocup_final <- moda_ocup[
  order(OCUP1, -pes, NFORMA)
][
  , .SD[1], by = OCUP1
]

setnames(moda_ocup_final, "NFORMA", "NFORMA_MODA")

# --------------------------------------------------
# 5) UNIR MODA I CLASSIFICAR DESAJUST
# --------------------------------------------------
base_ccaa[, NFORMA := factor(NFORMA, levels = ordre_nforma, ordered = TRUE)]

base_ccaa <- merge(
  base_ccaa,
  moda_ocup_final[, .(OCUP1, NFORMA_MODA)],
  by = "OCUP1",
  all.x = TRUE
)

base_ccaa[, DESAJUST_MODA := fcase(
  NFORMA < NFORMA_MODA, "Infraqualificació",
  NFORMA == NFORMA_MODA, "Ajust",
  NFORMA > NFORMA_MODA, "Sobrequalificació"
)]

# --------------------------------------------------
# 6) RESUM PER CCAA
# --------------------------------------------------
resum_ccaa <- base_ccaa[
  ,
  .(valor = sum(FACTOREL, na.rm = TRUE)),
  by = .(CCAA, DESAJUST_MODA)
]

resum_ccaa[, pct := 100 * valor / sum(valor), by = CCAA]

resum_ccaa <- resum_ccaa[
  DESAJUST_MODA %in% c("Infraqualificació", "Sobrequalificació")
]

taula_ccaa <- dcast(
  resum_ccaa,
  CCAA ~ DESAJUST_MODA,
  value.var = "pct",
  fill = 0
)

# --------------------------------------------------
# 7) CALCULAR SALDO NET
# --------------------------------------------------
taula_ccaa[, saldo_net := Sobrequalificació - Infraqualificació]
taula_ccaa[, label_saldo := paste0(round(saldo_net, 1), "%")]

# --------------------------------------------------
# 8) MAPA DE CCAA
#    mapSpain fa servir codis 01-19
#    a la EPA Ceuta/Melilla solen aparèixer com 51/52
# --------------------------------------------------
lookup_ccaa <- data.table(
  CCAA = c("01","02","03","04","05","06","07","08","09","10",
           "11","12","13","14","15","16","17","51","52"),
  CCAA_map = c("01","02","03","04","05","06","07","08","09","10",
               "11","12","13","14","15","16","17","18","19")
)

taula_ccaa <- merge(taula_ccaa, lookup_ccaa, by = "CCAA", all.x = TRUE)

mapa_ccaa <- esp_get_ccaa(moveCAN = TRUE)

camp_codi <- intersect(c("codauto", "codautoine"), names(mapa_ccaa))[1]

if (is.na(camp_codi)) {
  stop("No s'ha pogut identificar la variable de codi del mapa de CCAA.")
}

mapa_ccaa[[camp_codi]] <- sprintf("%02d", as.integer(mapa_ccaa[[camp_codi]]))

mapa_ccaa <- merge(
  mapa_ccaa,
  taula_ccaa,
  by.x = camp_codi,
  by.y = "CCAA_map",
  all.x = TRUE
)

# --------------------------------------------------
# 9) CONTORN EXTERIOR D'ESPANYA
# --------------------------------------------------
contorn_espanya <- st_as_sf(
  data.table(geometry = st_boundary(st_union(st_geometry(mapa_ccaa))))
)

# punts interiors per posar l'etiqueta
mapa_labels <- st_point_on_surface(mapa_ccaa)

# --------------------------------------------------
# 10) LÍMIT SIMÈTRIC DE COLORS
# --------------------------------------------------
lim <- max(abs(mapa_ccaa$saldo_net), na.rm = TRUE)

# --------------------------------------------------
# 11) MAPA DEL SALDO NET
# --------------------------------------------------
p_saldo <- ggplot(mapa_ccaa) +
  geom_sf(aes(fill = saldo_net), color = "gray85", linewidth = 0.2) +
  geom_sf(data = contorn_espanya, color = "gray40", linewidth = 0.35, fill = NA) +
  geom_sf_text(
    data = mapa_labels,
    aes(label = label_saldo),
    size = 3,
    color = "gray35"
  ) +
  scale_fill_gradient2(
    low = "steelblue4",
    mid = "white",
    high = "darkgoldenrod1",
    midpoint = 0,
    limits = c(-lim, lim),
    na.value = "grey90",
    name = "%"
  ) +
  labs(
    title = "Saldo net del desajust educatiu per comunitat autònoma",
    subtitle = "Sobrequalificació menys infraqualificació. Espanya, 2005-2025"
  ) +
  theme_void() +
  theme(
    plot.title = element_text(face = "bold", size = 13),
    plot.subtitle = element_text(size = 10),
    legend.title = element_text(size = 10),
    legend.text = element_text(size = 9)
  )

# mostrar
p_saldo

# --------------------------------------------------
# 12) GUARDAR FIGURA
# --------------------------------------------------
ggsave(
  filename = "mapa_saldo_net_desajust_ccaa_2005_2025.jpg",
  plot = p_saldo,
  width = 8,
  height = 7,
  dpi = 300
)
```

